ACORDAO-COMPLETO-2483231

ACÓRDÃO 2625/2021 ATA 43/2021 - PLENÁRIO

VISTOS, relatados e discutidos estes autos de Prestação de Contas do Departamento Regional do Senai no Estado do Amapá, relativa ao Exercício de 2013,
ACORDAM os Ministros do Tribunal de Contas da União, reunidos em sessão de Plenário, ante as razões expostas pelo Relator, em:
9.1. considerar revel o responsável, Sr. Josevaldo Araújo Nascimento, Presidente da junta governativa à época dos fatos, com fundamento no art. 12, § 3º, da Lei 8.443/1992;
9.2. julgar irregulares as contas dos responsáveis Sr. Antônio Abdon da Silva Barbosa (então Diretor Regional do Senai/AP) , Sra. Joziane Araújo Nascimento (então Presidente do Conselho Regional do Senai/AP) , Ana Cristina Sá da Cruz (CPF XXX.691.372-XX; CNPJ 14.435.419/0001-80; empresária individual) , Maria das Dores Pinheiro da Silva (CPF XXX.408.522-XX; CNPJ 08.578.655/0001-53; empresária individual) , com fundamento nos arts. 1º, inciso I, e 16, inciso III, alíneas "b" e "c", e § 2º, da Lei 8.443/1992 c/c os arts. 19 e 23, inciso III, da mesma Lei, e com os arts. 1º, inciso I, e 209, incisos II e III, e § 5º, e 214, inciso III, do RI/TCU, e condená-los, solidariamente, ao pagamento das quantias abaixo especificadas, com a fixação do prazo de 15 (quinze) dias, a contar das notificações, para que comprovem, perante este Tribunal (art. 214, inciso III, alínea "a", do RI/TCU) , o recolhimento das dívidas aos cofres do Departamento Regional do Senai no Estado do Amapá, atualizadas monetariamente e acrescidas dos juros de mora, calculados a partir das datas discriminadas até a data do recolhimento, na forma prevista na legislação em vigor: 
9.2.1. Antônio Abdon da Silva Barbosa, Joziane Araújo Nascimento e Ana Cristina Sá da Cruz (CPF XXX.691.372-XX; CNPJ 14.435.419/0001-80) :
	VALOR ORIGINAL (R$) 
	DATA DA OCORRÊNCIA

	129.000,00
	3/5/2013

9.2.2. Antônio Abdon da Silva Barbosa, Joziane Araújo Nascimento e Maria das Dores Pinheiro da Silva (CPF XXX.408.522-XX; CNPJ 08.578.655/0001-53) :
	VALOR ORIGINAL (R$) 
	DATA DA OCORRÊNCIA

	29.335,95
	11/3/2013

	19.941,60
	16/4/2013

	4.596,90
	10/5/2013

	19.681,20
	27/5/2013

	20.160,00
	5/6/2013

	18.786,60
	13/6/2013

	39.841,20
	22/7/2013

9.2.3. Joziane Araújo Nascimento:
	VALOR ORIGINAL (R$) 
	DATA DA OCORRÊNCIA

	185.473,33
	7/5/2013

	129.400,00
	24/5/2013

	129.400,00
	1/7/2013

9.3. aplicar aos responsáveis Srs. (a) Antônio Abdon da Silva Barbosa, Joziane Araújo Nascimento, Ana Cristina Sá da Cruz e Maria das Dores Pinheiro da Silva, a multa prevista no art. 57 da Lei 8.443/1992, c/c o art. 267 do RI/TCU, nos valores individuais indicados na tabela abaixo, com a fixação do prazo de 15 (quinze) dias, a contar das notificações, para que comprovem, perante este Tribunal (art. 214, III, "a", do RI/TCU) , o recolhimento das dívidas aos cofres do Tesouro Nacional, atualizadas monetariamente desde a data deste Acórdão até a do efetivo recolhimento, se for paga após o vencimento, na forma da legislação em vigor:
	Responsável
	Valor da Multa

	Antônio Abdon da Silva Barbosa
	R$ 45.000,00

	Joziane Araújo Nascimento 
	R$ 120.000,00

	Ana Cristina Sá da Cruz
	R$ 21.000,00

	Maria das Dores Pinheiro da Silva
	R$ 25.000,00

9.4. julgar irregulares as contas dos responsáveis Srs. Ivan Tundelo Carvalho e Josevaldo Araújo Nascimento, respectivamente, membro e Presidente da junta governativa, à época dos fatos, com fundamento nos arts. 1º, inciso I, e 16, inciso III, alínea "b", 19, parágrafo único, e 23, inciso III, da Lei 8.443/1992, e aplicar-lhes a multa prevista no art. 58, inciso I, da Lei 8.443/1992, no valor individual de R$ 10.000,00 (dez mil reais) , fixando-lhes o prazo de 15 (quinze) dias, a contar das notificações, para que comprovem, perante este Tribunal (art. 214, III, "a", do RI/TCU) , o recolhimento das dívidas aos cofres do Tesouro Nacional, atualizadas monetariamente desde a data deste Acórdão até a do efetivo recolhimento, se for paga após o vencimento, na forma da legislação em vigor;
9.5. rejeitar as razões de justificativa apresentadas pelos responsáveis Sr. Antônio Abdon da Silva Barbosa e Joziane Araújo Nascimento e aplicar-lhes a multa prevista no art. 58, inciso II, da Lei 8.443/1992, no valor individual de R$ 10.000,00 (dez mil reais) , fixando-lhes o prazo de 15 (quinze) dias, a contar das notificações, para que comprovem, perante este Tribunal (art. 214, III, "a", do RI/TCU) , o recolhimento das dívidas aos cofres do Tesouro Nacional, atualizadas monetariamente desde a data do presente Acórdão até a do efetivo recolhimento, se for paga após o vencimento, na forma da legislação em vigor;
9.6. autorizar, desde logo, nos termos do art. 28, inciso II, da Lei 8.443/1992, a cobrança judicial das dívidas, caso não atendidas às notificações;
9.7. acolher parcialmente as razões de justificativa apresentadas pelo responsável Sr. Marcelo Gama da Fonseca (membro da junta governativa) , e julgar regulares suas contas, com fundamento nos arts. 1º, inciso I, 16, inciso I, 17 e 23, inciso I, da Lei 8.443/1992, dando-lhe quitação plena;
9.8. julgar regulares as contas dos demais responsáveis Srs. Fábio da Silva Muniz, Diretor Regional; Júlio Sergio de Maya Pedrosa Moreira, Diretor interventor; e Marcelo de Souza Carvalho, Diretor Técnico, com fundamento nos arts. 1º, inciso I, 16, inciso I, 17 e 23, inciso I, da Lei 8.443/1992, dando-lhes quitação plena;
9.9. enviar cópia deste Acórdão à Procuradoria da República no Estado do Amapá, com fundamento no art. 16, § 3º, da Lei 8.443/1992, para a adoção das medidas cabíveis; e
9.10. dar ciência desta deliberação aos responsáveis e ao Departamento Regional do Senai no Estado do Amapá.

Prestação de contas relativa ao exercício de 2013.

3. Responsáveis: Ana Cristina Sá da Cruz (CPF XXX.691.372-XX; CNPJ 14.435.419/0001-80); Antônio Abdon da Silva Barbosa (XXX.845.512-XX); Fábio da Silva Muniz (XXX.947.082-XX); Ivan Tundelo Carvalho (XXX.335.601-XX); Josevaldo Araújo Nascimento (XXX.021.312-XX); Joziane Araújo Nascimento (XXX.504.512-XX); Júlio Sergio de Maya Pedrosa Moreira (XXX.878.034-XX); Maria das Dores Pinheiro da Silva (CPF XXX.408.522-XX; CNPJ 08.578.655/0001-53); Marcelo Gama da Fonseca (XXX.328.362-XX); Marcelo de Souza Carvalho (XXX.032.136-XX).

13.1. Ministros presentes: Bruno Dantas (na Presidência), Walton Alencar Rodrigues, Benjamin Zymler, Augusto Nardes e Raimundo Carreiro.
13.2. Ministros-Substitutos convocados: Augusto Sherman Cavalcanti (Relator), Marcos Bemquerer Costa e André Luís de Carvalho.

AUGUSTO SHERMAN

Trata-se de Prestação De Contas do Departamento Regional do Senai no Estado do Amapá, relativa ao exercício de 2013.
2.	Em auditoria realizada na gestão do Senai/AP, a CGU apontou indícios de irregularidades diversas, incluindo a simulação da contratação de serviços, contratação direta indevida e com superfaturamento de preços, evidências de montagem de processo licitatório, aquisição direta de cartuchos de impressão por preços acima dos de mercado, inobservância do dever de licitar para aquisição de bens e serviços, montagem de licitação relativa a aluguel de veículos, contratação emergencial irregular de funcionários, prática de nepotismo, favorecimento de profissionais em razão de vantagens salariais indevidas, pagamentos de retroativos irregulares, e desvio de recursos.
3.	Em razão dos indícios apontados, constam dos autos que o Senai e também o Sesi naquele Estado foram objeto de intervenção, em 2015, com vistas à apuração interna das irregularidades indicadas no relatório de auditoria da CGU, conforme peça 3.
4.	Após análise dos elementos carreados ao processo, a então Secex/AP pronunciou-se, às peças 53/54 destes autos, no sentido da realização de citação solidária dos responsáveis arrolados, dentre os quais o Sr. Antônio Abdon da Silva Barbosa, então Diretor Regional do Senai/AP, da Sra. Joziane Araújo Nascimento Rocha, então Presidente do Conselho Regional do Senai/AP, e das empresas privadas ali mencionadas, bem como a realização de audiências dos responsáveis, Sr. Antônio Abdon da Silva Barbosa, Sra. Joziane Araújo Nascimento Rocha, e respectivos membros da junta governativa da Entidade, Srs. Ivan Tundelo Carvalho, Marcelo Gama da Fonseca e Josevaldo Araújo Nascimento, em razão daqueles indícios de irregularidade para os quais não se indicam prejuízos aos cofres da Entidade, mas o cometimento de graves infrações aos normativos aplicáveis.
5.	Em que pese o procedimento usual de realização dessas medidas preliminares pela própria secretaria deste Tribunal, referida unidade técnica submeteu os autos a este Relator para autorização da realização das medidas alvitradas, em razão da seguinte informação consignada na instrução àquela época (2016) :
"91. Impende ressaltar que a Sra. Joziane Araújo Nascimento Rocha (CPF XXX.504.512-XX) ocupa, atualmente, o cargo de Deputada Federal, pelo Partido Trabalhista Brasileiro, na 55ª legislatura (2015-2019) , esbarrando, portanto, na delegação de competência do Exmo. Ministro Augusto Sherman Cavalcanti conferida por meio da Portaria Mins-ASC n. 7, de 19 de agosto de 2011, em especial em relação à inteligência do art. 1º, inciso VIII."
6.	Referida instrução foi lavrada nos seguintes termos (peça 53) :
"INTRODUÇÃO
Cuidam os autos de processo de contas anuais do Serviço Nacional de Aprendizagem Industrial - Departamento Regional do Amapá - Senai/AP, relativo ao exercício de 2013.
2.	O processo de contas foi organizado de forma individual, conforme classificação constante do art. 5º da Instrução Normativa - TCU 63/2010 e do anexo II à Decisão Normativa - TCU 127/2013.
3.	A unidade jurisdicionada foi criada por meio do Decreto n. 494/1962 e Ato 'ad referendum' n. 1/1991, do Conselho Nacional do Senai e tem como competência institucional atuar na educação profissional e tecnológica, na inovação e na transferência de tecnologias industriais, bem como contribuir para o crescimento industrial. Seu âmbito de atuação é estadual. Suas principais finalidades consistem em promover o desenvolvimento e a competitividade da indústria do Estado do Amapá. Para alcançá-las, foram desenvolvidos processos relacionados a educação profissional, cujos principais produtos são a oferta de cursos de iniciação profissional, aprendizagem básica, qualificação básica, habilitação técnica e aperfeiçoamento aos empregados na área industrial.
EXAME TÉCNICO
4.	Conforme se depreende do 'Rol de Responsáveis', a Unidade do Senai/AP possuiu as seguintes gestões, durante o exercício de 2013:
	Responsável
	Cargo
	Período de gestão

	Ivan Tundelo Carvalho (CPF XXX.335.601-XX) 
	Membro da Junta Governativa
	1/1/2013 a 18/1/2013

	Josevaldo Araújo Nascimento (CPF XXX.021.312-XX) 
	Membro da Junta Governativa
	1/1/2013 a 18/1/2013

	Marcelo Gama da Fonseca (CPF XXX.328.362-XX) 
	Membro da Junta Governativa
	1/1/2013 a 18/1/2013

	Fábio da Silva Muniz (CPF XXX.947.082-XX) 
	Diretor Regional
	1/1/2013 a 26/2/2013

	Antônio Abdon da Silva Barbosa (CPF XXX.845.512-XX) 
	Diretor Regional
	27/2/2013 a 30/7/2013

	Joziane Araújo Nascimento Rocha (CPF XXX.504.512-XX) 
	Presidente do Conselho Regional
	19/1/2013 a 30/7/2013

	Júlio Sérgio de Maya Pedrosa Moreira (CPF XXX.878.034-XX) 
	Diretor Interventor
	31/7/2013 a 31/12/2013

Fonte: peça 2
5.	O Relatório de Gestão foi emitido pela última administração constante acima, a qual perdura até o presente momento (peça 3) .
6.	A prestação de contas do exercício de 2013 do Senai/AP encontra-se constituída, em harmonia com o art. 13 da Instrução Normativa TCU 63 de 2010 (IN TCU 63/2010) , pelas seguintes peças:
a) rol de responsáveis (peça 2) ;
b) relatório de gestão (peça 3) ;
c) parecer da unidade de auditoria interna (peça 4, p. 1-4) ;
d) Parecer da Comissão de Contas do Conselho Nacional do Senai (peça 4, p. 5-7) ;
e) relatório de auditoria de gestão (peça 5) ;
f) certificado de auditoria (peça 6) ;
g) parecer do dirigente do controle interno (peça 7) ;
h) pronunciamento do Ministro de Estado do Trabalho e Emprego (peça 8) .
7.	Conforme se depreende do próprio Rol de Responsáveis acostado aos autos, em razão da alternância de diretores, a gestão da Unidade Jurisdicionada - UJ durante o exercício de 2013 foi atípica. Isto em decorrência de intervenção realizada pelo Conselho Nacional da Indústria ante a constatação de possíveis irregularidades ocorridas naquela entidade, intervenção esta multicitada nos autos (peça 3, p. 43, 49, 56, 57, 60 e 69; peça 5, p. 3, 7, 9 e 15) .
7.1. A situação da intervenção realizada pelo CNI está sendo tratada de maneira mais clara e evidente no processo de prestação de contas do Sesi/AP (TC Processo 028.105/2014-1) . Isto porque o Conselho Nacional da Indústria possui jurisdição sobre as duas entidades, bem como ambas possuíam gestores em comum, tais como a Junta Governativa e a Sra. Joziane Araújo Nascimento Rocha, e sofreram intervenção por motivos semelhantes.
8.	Da análise do Relatório de Gestão (peça 3) , não se observam devidamente evidenciadas situações evidentes de grave irregularidade ou malversação de recursos públicos. Basicamente, o relatório aponta as atividades desenvolvidas durante a gestão interventora, que se deu a partir de 31/7/2013.
9.	Ocorre que esta última gestão relatou dificuldade na obtenção de documentos, bem como existência de indícios de irregularidades ocorridas na gestão antecessora. Assim, a Controladoria Regional da União no Amapá deflagrou auditoria, já em 2013, no Senai/AP, que culminou no Relatório de Auditoria n. 201316795, contendo oito achados de auditoria (peça 5, p. 1) .
9.1. Em nova fiscalização, a CGU constatou outros seis achados, contidos no Relatório de Auditoria n. 201305766, sendo que constam do relatório de auditoria de anual de contas (peça 5) os achados relativos a ambos os procedimentos supracitados.
10. Registra-se, também, que a Confederação Nacional da Indústria - CNI contratou a empresa PricewaterhouseCoopers Serviços Profissionais Ltda. para realizar auditoria nas diretorias regionais do Sesi e do Senai no Amapá. Foram solicitados os papeis de trabalho oriundos desta auditoria (peças 36-47) .
11. Considerando o breve histórico apresentado, importa esclarecer o formato desta instrução. Serão analisadas as gestões de 2013 em ordem cronológica, sendo que serão enfatizados os itens apontados pela Controladoria Geral da União em seu relatório de auditoria e, quando pertinente, abrangidos os pontos salientados no relatório da Comissão Interna de Apuração do Senai (peça 48) . Tal relatório foi elaborado após recomendação da CGU à Unidade e visou apurar, administrativamente, os ilícitos com indícios de dano aos cofres do Senai/AP, apontados por aquela Controladoria.
11.1. Deste modo, a análise das contas de 2013 será iniciada por análise das constatações da CGU, as quais se referem às duas primeiras gestões - de 1/1/2013 a 30/7/2013, ponto a ponto. Em momento posterior, far-se-á a análise do Relatório de Gestão propriamente dito.
12. A tabela abaixo relaciona as principais constatações da CGU com aquelas da Comissão Interna de Apuração instaurada pela gestão interventora, bem como indica as respectivas localizações no processo as quais serão objeto de análise mais adiante:
	Tabela 2: Relação das constatações da CGU com as da Comissão Interna
	Item/Constatação
	Localização no processo (CGU) 
	Localização no processo (Comissão interna) 

	1.1.1.1 Simulação de contratação de serviços
	Peça 5, p. 21-33
	Peça 48, p. 96-104

	1.1.1.2 Contratação direta de prestação de serviços, resultando em superfaturamento no valor aproximado de R$ 296.530,52
	Peça 5, p. 33-45
	Peça 48, p. 104-111

	1.1.1.3 Evidências de montagem de processo de contratação por dispensa de licitação
	Peça 5, p. 45-57
	Peça 48, p. 112-119

	1.1.1.4 Contratação, sem licitação, em processo administrativo falho
	Peça 5, p. 57-61
	Peça 48, p. 119-127

	1.1.1.5 Aquisição direta de cartuchos por preço acima da média de mercado
	Peça 5, p.61-71
	Peça 48, p. 127-128

	1.2.1.1 Montagem de processo licitatório para aluguel de veículos
	Peça 5, p. 71-87
	Peça 48, p. 128-137

	1.2.1.2 Inobservância ao dever de licitar para aquisição de bens e prestação de serviços
	Peça 5, p. 87-93
	Peça 48, p. 137-146

	2.1.1.1 Irregularidades em contratação emergencial de funcionários
	Peça 5, p. 97-107
	Não consta. 

	2.1.1.2 Inobservância do princípio da impessoalidade e prática de nepotismo
	Peça 5, p. 107-113
	Não consta

	2.2.1.1 Favorecimento de profissionais, pelos salários finais da tabela de cargos e salários
	Peça 5, p. 119-121
	Não consta

	2.2.1.2 Pagamentos retroativos sem o efetivo exercício laboral no valor total de R$ 5.190,23
	Peça 5, p. 123-125
	Peça 48, p. 147-149

	2.2.1.3 Desvio de recursos do Senai/DR/AP, no montante aproximado de R$ 7.393,45
	Peça 5, p. 125-131
	Peça 48, p. 149-157

	Fonte: Peças 5 e 48
13. Anteriormente às análises das irregularidades constadas, impende memorar que o presente processo se constitui de prestação de contas. Nestes processos o onus probandi da boa e regular aplicação dos recursos públicos recai sobre os responsáveis pela gestão e atos administrativos praticados. É esta a jurisprudência mansa e pacífica deste Tribunal (Precedentes: Acórdão 2491/2016-TCU-Primeira Câmara, Min. Rel. Walton de Alencar Rodrigues; 1.895/2014 - 2ª Câmara, Rel. Min. Ana Arraes; 1.577/2014 - 2ª Câmara, Rel. Mins. André de Carvalho; 3.134/2010 - 2ª Câmara, Rel. Mins. Augusto Sherman Cavalcanti; 2.080/2013 e 933/2013, ambos do Plenário e relatados pela Min. Ana Arraes; 3.087/2009 - 1ª Câmara, Rel. Min. Augusto Nardes) .
13.1. Assim, verificado o indício ou evidência de irregularidade na aplicação de recursos sob jurisdição do TCU, por órgão oficial de controle, cabe ao gestor daqueles recursos comprovar a lisura dos dispêndios inquinados irregulares.
Subitem 1.1.1.1: Simulação de contratação de serviços.
14. Por meio de análise dos pagamentos feitos pelo Senai/AP em 2013, registrados no sistema Zeus, a CGU detectou o montante de R$ 129.000,00 (cento e vinte e nove mil reais) pago em favor de Ana Cristina Sá da Cruz - ME (CNPJ 14.435.419/0001-80) , empresa individual que se destina às atividades de contabilidade (peça 5, p. 21) .
15. A contratação, conforme se depreende do Contrato n. 7/2013, Cláusula Segunda, objetivou à realização de consultoria gerencial nas áreas administrativas de que se compõe o sistema da Federação das Indústrias no Amapá - Fieap (peça 49, p. 1) .
16. A CGU envidou esforços no sentido de verificar a regularidade de tal pagamento. Assim, obteve a Nota Fiscal n. 24 (peça 49, p. 4) , em que a Sra. Keuliciane Morais Baia atesta a entrega dos serviços contratados, a declaração da Sra. Ana Cristina Sá da Cruz de que realmente prestou os serviços (peça 49, p. 6-14) e o Relatório de Consultoria Empresarial, produto do Contrato n. 7/2013 (peça 49, p. 15-25) .
17. Conforme constatações e análises consubstanciadas da CGU, existem evidências de que o serviço de que trata o Contrato n. 7/2013 não foi prestado. Isto porque, após pesquisas na internet, verificou-se que o relatório apresentado como produto do aludido contrato possui trechos copiados de um modelo extraído da internet (peça 49, p. 26-38) . Inclusive, a análise possui anotações em caneta, indicando quais trechos teriam sido copiados e quais teriam sido apenas reescritos (peça 49, p. 39-49) .
18. As constatações narradas acima, somadas ao fato de que o relatório, de onze páginas, não é conclusivo, não aponta claramente como foi prestado o auxílio na tramitação de processos administrativos, previsto no contrato, evidenciam que não houve, efetivamente, prestação de serviços. Outros fatores agravantes se referem ao fato de a contratação não possuir suporte documental, indicando que se deu de maneira direta, sem processo de seleção, cotação de preços ou sequer justificativa para tal, bem como de que, conforme verificado pela CGU, os próprios funcionários do Senai/AP desconheciam a existência de tal trabalho.
19. A jurisprudência desta Corte é mansa e pacífica no sentido de que as entidades do Sistema 'S' não necessitam observar integralmente os preceitos da Lei 8.666/1993. Tal entendimento se firmou já com a Decisão Plenária 907/1997 e vem sendo reiterada desde então (534/2011-TCU-Plenário, 1.029/2011-TCU-Plenário, 2.097/2010-TCU- 2ª Câmara, 568/2009-TCU-1ª Câmara, 1.188/2009-TCU-Plenário, 2.192/2009-TCU-2ª Câmara, 1.210/2008-TCU-2ª Câmara, 2.305/2007-TCU-Plenário, entre outros) .
19.1. Em que pese a desnecessidade de estrita observância à Lei de Licitações, a jurisprudência citada acima reafirma que o Senai/AP, como entidade integrante do sistema 'S', deve observar as normas próprias do órgão central, as quais observarão os princípios da Lei de Licitações. Trata-se, no caso, do Regulamento de Licitações e Contratos (RLC) do Senai, instituído pelo ato ad referendum n. 3/1998, modificado, posteriormente, por diversos outros normativos.
19.2. Depreende-se do art. 6º, inciso II, alínea 'a', do normativo supra que o limite para realização de dispensa de licitação para contratação de serviços é no valor de R$ 44.000,00. O valor do contrato em comento foi de R$ 129.000,00, muito superior ao permitido na hipótese de dispensa. Ademais, tampouco restaram caracterizadas quaisquer das hipóteses do art. 9º, incisos IV, V e X do RLC, ou, ainda, das hipóteses do art. 10 do mesmo normativo, que trata dos casos de inexigibilidade.
19.2.1. Ademais, impende ressaltar que os institutos de dispensa e inexigibilidade de licitação não se constituem de ferramentas a serem usadas indiscriminadamente pelo gestor. A Jurisprudência desta Corte entende, nos casos sob égide da Lei 8.666/93, pela necessidade de ao menos três cotações de preços, nos casos de dispensa, e de consulta aos preços praticados pelo promitente contratado com outras instituições, nos casos de inexigibilidade, como meio de legitimar a utilização destes mecanismos (Precedente: Acórdão 1565/2015-TCU-Plenário, Rel. Min. Vital do Rêgo) .
20. Em suma, restou evidenciada a simulação de processo de contratação, em favor da empresa individual Ana Cristina Sá da Cruz - ME (CNPJ 14.435.419/0001-80) , seguida de pagamento por serviços não prestados ao Senai/AP, uma vez que restou evidenciado que o relatório apresentado se constitui de cópia de modelo facilmente obtido na internet.
21. A Comissão de Apuração Interna do Senai, em seu relatório, ratifica as irregularidades apontadas pela CGU e imputa responsabilidade à Sra. Joziane Araújo Nascimento Rocha e ao Sr. Antônio Abdon da Silva Barbosa (peça 48, p. 103-104) .
21.1. Impende destacar a existência de indício de que o Sr. Antônio Abdon já fora casado com a Sr. Ana Cristina, que figura como contratada, no caso em tela. Conforme se depreende da certidão emitida pelo Cartório Cristiane Passos (peça 50, p. 3) , em tentativa de notificar ao Sr. Antônio Abdon, o cartorário se deparou com a uma senhora que se identificou por 'Ana Cristina' declarando-se ex-esposa do Sr. Antônio Abdon da Silva Barbosa. Tais fatos, contudo, não se confirmam após pesquisas aos sistemas do Tribunal, uma vez que não consta formalizada a união dos citados.
22. A seguir, far-se-á a devida responsabilização acerca das irregularidades envolvendo o Contrato n. 7/2013, com o fito de subsidiar a proposta de citação ao Ministro Relator.
22.1. Ressalta-se que a data considerada do dispêndio é aquela constante no relatório do sistema Zeus, do Senai/AP, em que consta o gasto de R$ 129.000,00, em 28/5/2013 (peça 31, p. 29) .
23. Responsáveis solidários: Antônio Abdon da Silva Barbosa (CPF XXX.845.512-XX) , Joziane Araújo Nascimento Rocha (CPF XXX.504.512-XX) e Ana Cristina Sá da Cruz - ME (CNPJ 14.435.419/0001-80) .
23.1. Irregularidade: pagamento, no valor de R$ 129.000,00 à empresa Ana Cristina Sá da Cruz - ME (CNPJ 14.435.419/0001-80) , contratada sem processo licitatório, por serviços não efetivamente prestados ao Serviço Nacional de Aprendizagem Industrial no Amapá.
23.2. Dispositivos infringidos: art. 37 da Constituição Federal, notadamente quanto aos princípios da legalidade e moralidade, arts. 9º, incisos IV, V e X, e 10 do Regulamento de Licitações e Contratos do Senai, instituído pelo ato ad referendum n. 3/1998, art. 70, parágrafo único da Constituição Federal c/c art. 93 do Decreto-Lei n. 200/67.
23.3. Individualização das condutas:
23.3.1. Responsável: Antônio Abdon da Silva Barbosa (CPF XXX.845.512-XX) , Diretor Regional do Senai/AP, no período de 27/2/2013 a 30/7/2013.
23.3.1.1. Conduta: contratou sem processo seletivo e realizou pagamento, como gestor responsável pela administração financeira da entidade, à empresa Ana Cristina Sá da Cruz - ME (CNPJ 14.435.419/0001-80) , sem a devida contraprestação dos serviços previstos no contrato n. 7/2013.
23.3.1.2.	Nexo de causalidade: o nexo de causalidade se configura na medida que, por força do art. 41, alínea 'i', competia ao Sr. Antônio Abdon da Silva Barbosa a movimentação dos fundos do Departamento Regional, bem como assinar, com o Presidente do Conselho Regional, os cheques da entidade.
23.3.1.3.	Culpabilidade: a conduta é reprovável pois era razoável supor que o Sr. Antônio Abdon da Silva Barbosa tinha ciência da situação, tanto em relação à irregularidade na contratação, quanto aos pagamentos realizados sem contrapartida. Não se encontram, nos autos, fatores atenuantes de sua culpabilidade.
23.3.2. Responsável: Joziane Araújo Nascimento Rocha (CPF XXX.504.512-XX) , Presidente do Conselho Regional do Senai/AP, entre 19/1/2013 a 30/7/2013.
23.3.2.1. Conduta: contratou sem processo seletivo e realizou pagamento, como presidente do Conselho Regional do Senai/AP, responsável pela assinatura dos cheques da entidade, juntamente com o diretor regional (art. 41, alínea 'i') , à empresa Ana Cristina Sá da Cruz - ME (CNPJ 14.435.419/0001-80) , sem a devida contraprestação dos serviços previstos no contrato n. 7/2013.
23.3.2.2.	Nexo de causalidade: o nexo de causalidade se configura na medida em que houve pagamento irregular e a senhora Joziane Araújo Nascimento Rocha era gestora competente para acompanhar, fiscalizar e realizar pagamentos em nome do Senai/AP.
23.3.2.3.	Culpabilidade: a conduta é reprovável na medida que era esperada conduta diversa da observada, sendo obrigação do diretor regional fazer cumprir todas as resoluções do Conselho Regional.
23.4. Irregularidade: recebimento, no valor de R$ 129.000,00, dos cofres do Senai/AP, por força do contrato n. 7/2013, sem a devida contraprestação de serviços.
23.5. Dispositivos infringidos: art. 37 da Constituição Federal, notadamente quanto princípio da legalidade, art. 884 da Lei 10.406/2002 e art. 5º, inciso II, da Lei 8.443/92.
23.5.1. Responsável: Ana Cristina Sá da Cruz - ME (CNPJ 14.435.419/0001-80) , empresa contratada pelo Senai/AP para fins de auxílio na tramitação de processos administrativos e elaboração de consultoria gerencial aos órgãos do Sistema Fieap.
23.5.1.1. Conduta: recebeu recursos dos cofres do Senai/AP, sem a devida contraprestação dos serviços contratados, quais sejam, auxílio na tramitação de processos administrativos da rede Fieap, previstos no Contrato n. 7/2013;
23.5.1.2. Nexo de causalidade: o nexo de causalidade se configura na medida que a empresa comprovadamente recebeu os recursos do Senai/AP, mas não apresentou o produto contratado.
Subitem 1.1.1.2: Contratação direta de prestação de serviços, resultando em superfaturamento no valor aproximado de R$ 296.530,52.
24. A CGU identificou pagamento de R$ 580.356,00 em favor da empresa M. D. P. Silva - ME (CNPJ 08.578.655/0001-53) , de janeiro a julho de 2013 (peça 51, p. 1-3) , para fornecimento de lanches a alunos dos cursos Programa Nacional de Acesso ao Ensino Técnico e Emprego - Pronatec e Aprendizagem Industrial (peça 5, p. 33) .
25. Foi apontada, no Relatório de Auditoria de Gestão, a ocorrência de irregularidades na contratação em si, ante a ausência de documentação probatória sobre como tal contratação se deu - se por meio de dispensa, inexigibilidade, licitação etc -, bem como foi alegada a possibilidade de favorecimento à empresa M. D. P. Silva, uma vez que a proprietária desta empresa era membro da Diretoria da Federação das Indústrias no Estado do Amapá - Fieap, a Sra. Maria das Dores Pinheiro da Silva - CPF XXX.408.522-XX (peça 5, p. 33-39) .
26. De fato há evidências tanto de direcionamento na contratação quanto de sobrepreço. Isto por que não existem evidências de realização de processo seletivo sob qualquer formato - eis o direcionamento - e, ainda, a discrepância entre os valores praticados no contrato com a empresa M. D. P. Silva - ME e aqueles praticados no mercado quando da contratação.
26.1. Ainda em relação ao subtópico 'sobrepreço', a gestão interventora informa, no próprio relatório de apuração interna, a contratação do mesmo serviço pelo valor unitário de R$ 2,95, o que representou economia de R$ 152.343,45, se comparado aos R$ 4,00 praticados quando da aquisição de 145.089 lanches no período de 1/1/2013 a 31/7/2013 (peças 5, p. 37 e 48, p. 110) . Caso fosse praticado o preço de mercado, à época, obter-se-iam gastos no montante de 73% daqueles praticados pela gestão anterior. Isto representaria uma economia de 26,25%, quando se compara o valor que se poderia economizar com os pagamentos efetivamente realizados, ressalte-se, pelo mesmo serviço.
27. Não é demais salientar que a contratação emergencial se preza a flexibilizar os trâmites burocráticos e morosos, inerentes aos processos licitatórios convencionais, quando há, de fato, cenário de emergência. Contudo, não se trata de instituto a ser utilizado quando se pretende simplesmente acelerar a contratação, ausente o requisito da emergência, ou, ainda, como medida de justificar a prática de preços estabelecidos sem qualquer lógica ou relação com aqueles praticados no mercado. Equivale a dizer que a contratação emergencial não coaduna com arbitrariedade na estipulação de preços, devendo ser observada a compatibilidade com a média de preços praticados no mercado.
28. Considerando a situação exposta, a comissão interventora conclui que a responsabilidade pelo dano causado é da Sra. Joziane Araújo Nascimento Rocha, na qualidade de ex-presidente do Conselho Regional do Senai-AP, com responsabilidade patrimonial e administrativa imposta pelo art. 32, alínea 'a' do Regimento do Senai, bem como do Sr. Antônio Abdon da Silva Barbosa, na qualidade de Diretor Regional do Senai e signatário do contrato estabelecido com a empresa M. D. P. Silva - ME.
28.1. Em concordância com tal responsabilização, ressalta-se que o inciso i do art. 41 do Decreto 494/1962 estabelece que os cheques serão assinados pelo Diretor Regional em conjunto com o Presidente do Conselho Regional, ou pessoa por ele designada, o que reforça a responsabilização da Sra. Joziane. Ademais, a jurisprudência desta Corte entende que o particular concorrente do dano ao erário advindo de sobrepreço responde solidariamente pelas irregularidades, razão pela qual se faz necessário o chamamento da empresa M. D. P. Silva - ME aos autos (Acórdão 2262/2015-TCU-Plenário, Rel. Min. Benjamin Zymler; 454/2014 - Plenário, Rel. Mins. Augusto Sherman) .
29. Em relação à quantificação do dano, entende-se que a comparação feita pela CGU (peça 5, p. 39-40) não representa a realidade fática, uma vez que considera preços utilizados em exercício anterior, ignorando, até mesmo, índices como IPCA e INPC. Assim, considera-se adequado como parâmetro o preço praticado pela gestão interventora, de R$ 2,95 por unidade de lanche fornecida. Assim, com a aquisição dos 145.089 lanches a diferença obtida, isto é, o débito a ser recomposto aos cofres do Senai/AP, perfaz o valor de R$ 152.343,45.
29.1. Para fins de atualização do débito encontrado serão consideradas as datas dos dispêndios, proporcionalmente, constantes no sistema Zeus (peça 27, p. 21-23) , de acordo com a tabela abaixo:
	Tabela 3: datas de atualização dos débitos
	Data do dispêndio
	Valor dispendido (R$) 
	Percentual do total dispendido (%) 
	Valor do débito (R$) 

	11/3/2013
	111.756,00
	19,25
	29.335,95

	16/4/2013
	75.968,00
	13,08
	19.941,60

	10/5/2013
	17.512,00
	3,02
	4.596,90

	27/5/2013
	74.976,00
	12,91
	19.681,20

	13/6/2013
	71.568,00
	12,33
	18.786,60

	5/6/2013
	76.800,00
	13,23
	20.160

	22/7/2013
	151.776,00
	26,15
	39.841,20

	Fonte: Peça 27
30. Nestes termos, será proposta citação dos responsáveis abaixo indicados, pelas irregularidades acima descritas.
31. Responsáveis solidários: Antônio Abdon da Silva Barbosa (CPF XXX.845.512-XX) , Joziane Araújo Nascimento Rocha (CPF XXX.504.512-XX) e M. D. P. Silva - ME (CNPJ 08.587.655/0001-53) ;
32. Irregularidades: direcionamento de contratação de empresa cujo dono é membro da Diretoria da Federação das Indústrias; contratação direta sem utilização de cotação de preços ou modalidade licitatória prevista nos normativos do Serviço Nacional de Aprendizagem Industrial; sobrepreço, caracterizado por pagamentos de valores acima daqueles praticados no mercado, no valor de R$ 152.343,45, para fornecimento de lanches, à empresa M. D. P. Silva - ME (CNPJ 08.587.655/0001-53) , no âmbito do Contrato n. 2/2013, firmado em 21/1/2013.
32.1. Dispositivos violados: art. 37 da Constituição Federal, notadamente quanto aos princípios da legalidade e moralidade, arts. 9º, incisos IV, V e X, e 10 do Regulamento de Licitações e Contratos do Senai, instituído pelo ato ad referendum n. 3/1998 e arts. 10, incisos V e VIII, e 11, inciso I da Lei 8.429/92.
32.2. Individualização das condutas:
32.2.1. Responsável: Antônio Abdon da Silva Barbosa (CPF XXX.845.512-XX) , Diretor Regional do Senai/AP, no período de 27/2/2013 a 30/7/2013;
32.2.1.1.	Conduta: realizou pagamento, como gestor responsável pela administração financeira da entidade, à empresa M. D. P. Silva - ME (CNPJ 08.587.655/0001-53) , para fornecimento de bens em valor acima do praticado no mercado, à época, resultando em sobrepreço de R$ 152.343,45;
32.2.1.2.	Nexo de causalidade: o nexo de causalidade se configura na medida que, por força do art. 41, alínea 'i', competia ao Sr. Antônio Abdon da Silva Barbosa a movimentação dos fundos do Departamento Regional, bem como assinar, com o Presidente do Conselho Regional, os cheques da entidade;
32.2.1.3.	Culpabilidade: a conduta é reprovável pois era razoável supor que o Sr. Antônio Abdon da Silva Barbosa tinha ciência da situação, na condição de gestor da Unidade, bem como que o sobrepreço, em razão da desproporcionalidade da situação, era evidente. Não se encontram, nos autos, fatores atenuantes de sua culpabilidade.
32.2.2. Responsável: Joziane Araújo Nascimento Rocha (CPF XXX.504.512-XX) , Presidente do Conselho Regional do Senai/AP, entre 19/1/2013 a 30/7/2013.
32.2.2.1.	Conduta: conduziu contratação direcionada à empresa cuja proprietária compunha o conselho da Federação da Indústria no Amapá e concorreu para os pagamentos com preço acima do praticado no mercado, à época, resultando em sobrepreço no montante de R$ 152.343,45.
32.2.2.2.	Nexo de causalidade: o nexo de causalidade se configura na medida em que houve pagamento irregular e a senhora Joziane Araújo Nascimento Rocha era gestora competente para acompanhar, fiscalizar e realizar pagamentos em nome do Senai/AP, nos termos do arts. 41, alínea 'i', e 37, alínea 'b'.
32.2.2.3.	Culpabilidade: a conduta é reprovável na medida em que era esperada conduta diversa da observada, sendo obrigação do diretor regional fazer cumprir todas as resoluções do Conselho Regional. Não se observam, a priori, fatores atenuantes de sua conduta.
33. Irregularidade: percepção ilegal de recursos do Senai/AP por produtos fornecidos acima do valor de mercado, resultando em dano aos cofres do Senai/AP no valor de R$ 152.343,45, no âmbito do Contrato n. 2/2013, firmado em 21/1/2013.
33.1. Dispositivos violados: art. 884 da Lei 10.406/2002 e art. 5º, inciso II, da Lei 8.443/92;
33.2. Responsável: M. D. P. Silva - ME (CNPJ 08.587.655/0001-53) , signatária do contrato n. 2/2013 de 21/1/2013;
33.2.1. Conduta: recebeu, indevidamente, recursos dos cofres do Senai/AP, no âmbito do contrato n. 2/2013, firmado em 21/1/2013, referente à aquisição de lanches para o Pronatec, no total de R$ 152.343,45 acima do valor de mercado;
33.3. Nexo de causalidade: o nexo de causalidade se configura na medida que a empresa comprovadamente recebeu os recursos do Senai/AP.
Subitens 1.1.1.3 e 1.1.1.4: Evidências de montagem de processo de contratação por dispensa de licitação
34. A CGU verificou a contratação da empresa E. J. P. Nery - ME (CNPJ 07.642.545/0001-40) , por meio do contrato n. 4/2013, celebrado em 28/2/2013, no valor de R$ 100.000,00, com vigência prevista para 180 dias (peça 5, p. 45) .
35. Questiona o órgão de controle a licitude do procedimento de contratação, ante análise da documentação fornecida pela Fieap, mormente quanto ao caráter emergencial da contratação e a ausência de requisitos formais atinentes a processos de contratação (peça 5, p. 47) .
36. Dentre os principais pontos abordados pela CGU, destacam-se: falta de formalização do processo de contratação (peça 51, p. 4-28) ; parecer jurídico com data posterior ao contrato (peça 5, p. 47; peça 51, p. 19) ; a menção a existência de três cotações, sem contem nos autos (peça 5, p. 47; peça 51, p. 18) ; data do memorando solicitando contratação no mesmo dia da assinatura do contrato (peça 5, p. 47; peça 51, p. 4 e 22) .
37. Na mesma linha do entendimento esposado pelo Órgão de Controle Interno, entende-se que houve inobservância dos princípios que regem as contratações por entidades públicas, bem como dos normativos internos do Senai que regulamentam as contratações, incluídos os casos de dispensa. Não se vislumbra, a priori, ocorrência de dano aos cofres do Senai/AP em relação ao contrato n. 4/2013.
38. Outro caso analisado trata-se da contratação da empresa Ramos Serviços e Cia. Ltda - ME (CNPJ 07.179.813/0001-30) , para aquisição de material gráfico e material de serigrafia (peça 5, p. 57) .
39. Segundo o órgão de controle interno, o suposto processo que culminou na contratação em comento foi enviado mediante Ofício n. 21/2013 - Diretoria Jurídica, de 2/10/2013, consistindo-se de onze páginas. O processo compunha-se, apenas de: justificativa pela dispensa pela comissão de licitação, parecer jurídico e contrato, sem que constasse outras peças essenciais, tais como pesquisas de preço (peça 5, p. 57) .
39.1. Ressalta-se que a justificativa para a contratação mediante dispensa se deu com fulcro no inciso I do art. 9º do Regulamento de Licitações e Contratos do Senai. Tal dispositivo refere-se aos casos de dispensa de licitação, desde que com valores inferiores a R$ 44.000,00. Contudo, o contrato previu o valor de R$ 150.000,00.
40. Trata-se, por conseguinte, de caso semelhante ao analisado neste mesmo tópico: dispensa de licitação com inobservância dos requisitos legais.
40.1. A respeito do tema, o TCU entende que, para descaracterizar o direcionamento, em casos de contratação direta, é necessário o atendimento aos requisitos de: justificativa de preço, razão da escolha do contratado e, se for o caso, a situação emergencial (Acórdão 1157/2013-TCU-Plenário, Rel. Min. Benjamin Zymler) . Neste mesmo sentido estão os Acórdão 504/2011-TCU-Primeira Câmara e 1.162/2014 - Plenário.
41. Nos casos aqui tratados, existem registros de necessidade de contratação, anteriores às contratações em si. O parecer assinado pela Sra. Keuliciane, solicitando contratação emergencial de empresa para eventos e recepções, data de 2/2/2013 (peça 51, p. 18-19) , isto é, 26 dias antes da assinatura do contrato, bem como o memorando que solicita contratação emergencial de material serigráfico antecede a contratação em 23 dias (peça 5, p. 57) . Não há, portanto, de se alegar falta de tempo para, ao menos, realizar pesquisa de preço de mercado hábil a justificar as contratações em análise, em ambos os casos.
42. Neste sentir, necessária se faz a audiência do Sr. Antônio Abdon da Silva Barbosa e da Sra. Joziane Araújo Nascimento Rocha, cujas responsabilizações encontram-se desdobradas a seguir.
43. Irregularidade: direcionamento de contratação da empresa E. J. P. Nery - ME (CNPJ 07.642.545/0001-40) , evidenciada pelo descumprimento dos normativos da dispensa de licitação previstos no regimento do Serviço Nacional de Aprendizagem Industrial, bem como inobservância dos requisitos legais e princípios da administração pública na contratação direta da empresa Ramos Serviços e Cia. Ltda - ME (CNPJ 07.179.813/0001-30) , para aquisição de material serigráfico.
44. Dispositivos violados: arts. 9º, inciso V do Regulamento de Licitações e Contratos do Senai, instituído pelo ato ad referendum n. 3/1998 e art. 3º da Lei 8.666/93;
45. Individualização das condutas:
45.1. Responsável: Antônio Abdon da Silva Barbosa (CPF XXX.845.512-XX) , Diretor Regional do Senai/AP, no período de 27/2/2013 a 30/7/2013;
45.1.1. Conduta: solicitou contratação emergencial, no âmbito dos contratos com as empresas E. J. P. Nery - ME (CNPJ 07.642.545/0001-40) e Ramos Serviços e Cia. Ltda - ME (CNPJ 07.179.813/0001-30) realizados por meio de processo falho de contratação, em desacordo com as normas vigentes, e realizou pagamento às empresas contratadas irregularmente.
45.1.2. Nexo de causalidade: o nexo de causalidade se configura na medida que, por força do art. 41, alínea 'i', competia ao Sr. Antônio Abdon da Silva Barbosa a movimentação dos fundos do Departamento Regional, bem como assinar, com o Presidente do Conselho Regional, os cheques da entidade, além de ele próprio ter solicitado a contratação da empresa E. J. P. Nery - ME (CNPJ 07.642.545/0001-40) .
45.1.3. Culpabilidade: a conduta é reprovável pois era razoável supor que o Sr. Antônio Abdon da Silva Barbosa tinha ciência da situação irregular como se deu a conrtatação, na condição de gestor da Unidade. Não se encontram, nos autos, fatores atenuantes de sua culpabilidade.
45.2. Responsável: Joziane Araújo Nascimento Rocha (CPF XXX.504.512-XX) , Presidente do Conselho Regional do Senai/AP, entre 19/1/2013 a 30/7/2013.
45.2.1. Conduta: autorizou contratação irregular, supostamente em caráter emergencial, sem observância dos requisitos de contratação (tais como cotação de preço, justificativa dos preços ou da empresa contratada) da empresa E. J. P. Nery - ME (CNPJ 07.642.545/0001-40) , bem como da empresa Ramos Serviços e Cia. Ltda - ME (CNPJ 07.179.813/0001-30) .
45.2.2. Nexo de causalidade: o nexo de causalidade se configura na medida em que houve manifestação expressa da senhora Joziane Araújo Nascimento Rocha na contratação, bem como que era ela a gestora competente para acompanhar, fiscalizar e realizar pagamentos em nome do Senai/AP, nos termos do arts. 41, alínea 'i', e 37, alínea 'b'.
45.2.3. Culpabilidade: a conduta é reprovável na medida que fere os princípios da administração pública, bem como que era esperada conduta diversa da observada, sendo obrigação do diretor regional fazer cumprir todas as resoluções do Conselho Regional. Não se observam, a priori, fatores atenuantes de sua conduta.
Subitem 1.1.1.5: Aquisição direta de cartuchos por preço acima da média de mercado
46. Em relação a este achado, a CGU aponta que foram adquiridos cartuchos e toners para impressoras. O contrato foi firmado com a empresa A. Castelo Moraes (CNPJ 10.917.795/0001-50) e foram detectados dois pagamentos, correspondentes às notas fiscais 141 e 153, as quais perfazem R$ 40.000,00 (peça 5, p. 61; peça 33, p. 100-104) .
47. A constatação do achado está fundamentada em cotação de preços feita meses depois, com a mesma empresa (peça 52) . Com base nos preços obtidos pelo órgão de controle interno, foi estimado pagamento a maior no valor de R$ 8.939,00 (peça 5, p. 61) .
48. Inobstante o amplo arrazoado elaborado por aquele órgão, discorda-se das proposições formuladas. Dois aspectos são considerados relevantes: em relação às diferenças apresentadas entre a cotação da CGU e os preços pagos pelo Senai/AP verificou-se que as variações ocorrem em todos itens da lista, sendo que alguns dos cotados pela CGU apresentaram preço muito superior àqueles praticados pelo Senai/AP; outro fator está relacionado à relevância e à materialidade do caso.
49. Em relação às comparações feitas com o www.comprasnet.gov.br, entende-se não cabível ao caso concreto, uma vez que os preços ofertados naquele sítio se referem, em sua maioria, a grandes demandas oriundas da administração pública federal como um todo, com preços de diversas regiões do país. Portanto, variações positivas e negativas de preço são esperadas.
49.1. Dentre os itens cotados pela CGU, repisa-se, na mesma empresa contratada pelo Senai/AP, ressaltam-se os seguintes:
Tabela 4: Diferença de preços cotados pela CGU e praticados pelo Senai/AP, com a mesma empresa:
	Item de compra
	Preços cotados pela CGU
	Preços pagos pelo Senai/AP
	Diferença (CGU em relação ao Senai/AP) 

	Cartucho de Toner HP CB 540/41/42/43
	R$ 600,00
	R$ 1200,00
	R$ 600,00 (-) 

	Cartucho de Toner HP Q2612A
	R$ 60,00
	R$ 290,00
	R$ 230,00 (-) 

	Cartucho de Toner HP 53ª
	R$ 105,00
	R$ 290,00
	R$ 185,00 (-) 

	Cartucho de Toner HP 05ª
	R$ 110,00
	R$ 290,00
	R$ 180,00 (-) 

	Cartucho jato de tinta HP 74/75
	R$ 155,00
	R$ 184,00
	R$ 29,00 (-) 

	Cartucho jato de tinta HP 920
	R$ 220,00
	R$ 85,00
	R$ 135,00 (+) 

	Cartucho jato de tinta HP 21/22
	R$ 112,00
	R$ 159,00
	R$ 47,00 (-) 

	Cartucho de Toner Samsung SCX 4521F
	R$ 115,00
	R$ 260,00
	R$ 145,00 (-) 

	Cartucho de toner HP 35ª
	R$ 70,00
	R$ 279,00
	R$ 209,00 (-) 

	Cartucho de toner Brother TN 310 CL
	R$ 800,00
	R$ 320,00
	R$ 480,00 (+) 

	Cartucho de jato de tinta HP 96/97
	R$ 220,00
	R$ 160,31
	R$ 59,69 (+) 

Fonte: Peças 5, p. 61 e 52
50. Verifica-se que, dentre os itens adquiridos pelo Senai/AP, não se encontram apenas valores superiores àqueles cotados pela CGU. Ademais, a diferença verificada pelo órgão de controle interno é ínfima, não sendo representativa, diante das demais irregularidades. Ademais, a apuração pela Comissão Interna não apresenta elementos diferentes daqueles já defendidos pela CGU (peça 48, p. 127-128) .
50.1. Ante à falta de materialidade e relevância, bem como considerando ser natural a variação de preços no mercado, tanto devido à escassez de produtos quanto a demais fatores exógenos, em relação ao presente caso concreto, bem como por não terem sido identificadas outras irregularidades neste caso (como direcionamento de licitação) não haverá proposta relativa ao subitem 1.1.1.5 do relatório da CGU.
Subitem 1.2.1.1: Montagem de processo licitatório para aluguel de veículos
51. A CGU detectou pagamento no valor de R$ 444.273,33 em favor da Cooperativa de Transporte do Amapá - Transcoop (CNPJ 05.484.504/0001-48) , ocorridos entre os meses de maio e julho de 2013, no âmbito do contrato n. 13/2013 (peça 5, p. 71; peça 25, p. 60; peça 27, p. 135-137) .
52. São apontadas quatro categorias de irregularidade: inobservância às fases da licitação, incoerência em datas apresentadas, valores e valor dispendido com o contrato superior ao permitido na modalidade especificada e superior ao histórico da unidade e inconsistência nas informações de veículos locados e locação de veículos para uso pessoal.
53. Quanto às fases da licitação, alega-se a falta de documentos necessários à correta composição do procedimento de contratação, tais como, por exemplo a especificação da modalidade escolhida. A exceção do contrato em si, não se encontram informações de qual forma de contratação foi utilizada, se por licitação, por dispensa, inexigibilidade etc (peça 5, p. 73) .
53.1. De fato, conforme se observa às peças 25, 26 e 27, p. 135-141, o procedimento carece de documentos iniciais, tais como a justificativa para contratação, bem como especificação da modalidade de licitação escolhida.
53.2. Impende ressaltar que, conforme explicitado no Relatório de Auditoria (peça 5, p. 75) as cotações de preço, procedimentos feitos em etapa inicial nos processos de contratação, possuem data posterior do produto final da contratação, isto é, o próprio contrato (peças 25, p. 41-47 e peça 27, p. 137) . Outrossim, cabe o registro de divergências entre os objetos orçados em cada locadora, do que se depreende que as locadoras foram instadas a apresentar propostas relativas a itens diversos.
54. O controle interno destacou que o valor dispendido no âmbito do Contrato n. 13/2013 ultrapassa os R$ 395.000,00 permitidos para dispensa de licitação, na modalidade Convite, consoante art. 6º, inciso II, alínea 'b', do Regulamento de Licitações e Contratos do Senai (peça 5, p. 77) . Esclarece-se que, inobstante o valor do contrato coincidir com aquele permitido na modalidade de dispensa comentada, os valores pagos excederam tal montante, sendo que não foram apresentados aditivos ao Contrato n. 13/2013.
55. Merece destaque a constatação do órgão de controle interno que relata a existência de contrato semelhante com outra instituição do sistema 'S', o Serviço Social da Indústria - Sesi/AP, com a mesma empresa - Transcoop - cujo objeto era o mesmo: locação de veículos. Ainda, a CGU verificou tratarem ambos os contratos da locação dos mesmos veículos (peça 5, p. 81) . A justificativa apresentada para a existência de tais contratos seria a de que os veículos se destinariam a uso de toda a 'rede Fieap'.
55.1. Porém, se somados os valores pagos à Transcoop pelo Sesi e pelo Senai/AP, por aluguel dos mesmos veículos, obter-se-á o montante de R$ 782.900,00, ressalte-se: pagos a título de locação de meios de transporte, por um período inferior a seis meses. Isto para entidades que possuem veículos próprios, sendo que a gestão interventora declara que os veículos do Senai/AP são suficientes, apenas havendo casos esporádicos de aluguel de carros adicionais para suprir demandas eventuais (peça 5, p. 81) .
56. As evidências juntadas aos autos apontam para a ocorrência de aluguel de veículos para uso pessoal, isto é, não atinentes às atividades do Senai/AP. Não se pode deixar de considerar, de maneira contextualizada, os seguintes fatores:
a) fragilidades detectadas na contratação;
b) explicação vaga do objeto contratado no contrato de locação, fator que dificulta o estabelecimento entre o serviço prestado e o valor pago (peça 27, p. 135-137) ;
c) valor excessivo de dispêndios com locação de veículos em uma entidade que já possui quantitativo suficiente;
d) evidências de utilização dos carros locados em atividades estranhas àquelas do Senai/AP, corroboradas por relato de empresa de lavagem que constata que os veículos eram levados para lavagem e higienização aos finais de semana - dias, em regra, sem expediente no Senai/AP
e) declaração da gestão interventora no sentido de que veículos eram utilizados exclusivamente para atender demandas dos antigos gestores (peça 5, p. 81-83) ;
56.1. Sobre o tema, merece destaque a seguinte jurisprudência do TCU:
Acórdão 2509/2014-TCU-Plenário
Os recursos geridos pelas entidades do Sistema S têm natureza pública e sua utilização deve estar vinculada aos objetivos institucionais da entidade, sob pena de desvio de finalidade, ocorrência que sujeita os responsáveis ao julgamento pela irregularidade de suas contas, com imputação de débito e aplicação de multa.
57. Resta evidente ser o fato mais grave relativo ao presente achado o desvio de finalidade observado na contratação de tais veículos. Conforme se observa à lista de carros locados (peça 25, p. 56-58) , foram escolhidos, em sua maioria, veículos de grande porte ou de luxo, fator agravante do desvio de finalidade observado.
57.1. É relevante mencionar, ainda, que a Procuradoria da República no Amapá ajuizou ação de improbidade administrativa, que tramita na 1ª vara federal da justiça federal no Amapá, sob o n. 0005839-91.2016.4.01.3100, contra a Sra. Joziane Araújo Nascimento Rocha, sob alegação de fraude em licitação para contratação de veículo com pedido de ressarcimento aos cofres do Senai/AP e do Sesi/AP (disponível em: http://g1.globo.com/ap/amapa/noticia/2016/06/deputada-federal-do-amapa-e-denunciada-por-fraude-em-licitacao.html, acessado em 9/6/2016) . Trata-se da mesma situação abrangida nestes autos e, inclusive, os documentos que embasam a ação são os da Controladoria Geral da União no Amapá.
58. Desta forma, propor-se-á a citação da Sra. Joziane Araújo Nascimento Rocha, signatária do Contrato n. 13/2013, por contratação irregular e utilização de recursos do Senai/AP para locação de veículos utilizados com desvio de finalidade.
58.1. Ademais, as datas de atualização dos respectivos débitos serão aquelas constantes do relatório do Sistema Zeus (peça 25, p. 60) .
59. Irregularidade: contratação irregular, sem observância às normas legais e do Senai, de empresa de locação de veículos, bem como desvio de finalidade na utilização do objeto do contrato, caracterizado pelo uso particular de automóveis à disposição do Senai/AP, caracterizando dano aos cofres do Senai/AP.
60. Dispositivos violados: art. 37 da Constituição Federal, arts. 9º, inciso V do Regulamento de Licitações e Contratos do Senai, instituído pelo ato ad referendum n. 3/1998, art. 3º da Lei 8.666/93 e Acórdão 2509/2014-TCU-Plenário;
61. Responsável: Joziane Araújo Nascimento Rocha (CPF XXX.504.512-XX) , Presidente do Conselho Regional do Senai/AP, entre 19/1/2013 a 30/7/2013.
61.1. Conduta: autorizou contratação irregular, assinou o contrato e autorizou o pagamento, no valor de R$ 444.273,33, à Cooperativa de Transporte do Amapá - Transcoop (CNPJ 05.484.504/0001-48) visando à utilização de veículos para fins pessoais de gestores do Senai/AP, caracterizando desvio de finalidade na utilização de recursos envolvidos.
61.2. Nexo de causalidade: o nexo de causalidade se configura na medida que a senhora Joziane Araújo Nascimento Rocha é signatária do contrato, bem como era ela a gestora competente para acompanhar, fiscalizar e realizar pagamentos em nome do Senai/AP, nos termos do arts. 41, alínea 'i', e 37, alínea 'b'.
61.3. Culpabilidade: a conduta é reprovável na medida que fere os princípios da administração pública, bem como era esperada conduta diversa da observada, sendo obrigação do diretor regional fazer cumprir todas as resoluções do Conselho Regional. Não se observam, a priori, fatores atenuantes de sua conduta.
Subitem 1.2.1.2: Inobservância ao dever de licitar para aquisição de bens e prestação de serviços
62. Este item do relatório de auditoria da CGU apenas reúne os casos inquinados irregulares, já citados nesta instrução. Assim, com base em seus levantamentos, a CGU relata a inobservância aos princípios e deveres atinentes às contratações na administração pública, em diversos procedimentos que totalizaram dispêndios na ordem de R$ 1.660.954,94 (peça 5, p. 87-93) .
63. Ressalta-se que as situações já foram tratadas em itens anteriores desta instrução, deste modo, trata-se apenas de achado visando a contextualizar a situação generalizada de desgovernança que assolou o Senai/AP em 2013.
64. Nestes termos, entende-se por suficientes os achados já discorridos em itens anteriores da presente instrução, e, portanto, passa-se às próximas irregularidades encontradas.
Subitens 2.1.1.1 e 2.1.1.2: Irregularidades em contratação de funcionários e prática de nepotismo
65. A CGU detectou falhas em processo seletivo para contratação de funcionários, bem como a realização de nepotismo, fato que contraria a súmula vinculante n. 13 do Supremo Tribunal Federal (peça 5, p. 97-113) .
66. Necessário informar que parte das constatações contidas no Relatório de Gestão, relativos à atuação da Junta Governativa na contratação de pessoal, extrapolam o período de análise do presente processo - o exercício de 2013 - uma vez que datam de dezembro de 2012 (peça 5, p. 97-99) . Contudo, tais fatos, inobstante não gerarem, por si só, possibilidade de sanção nos presentes autos, tornam-se relevantes quando da análise do contexto das contratações ocorridas no início de 2013 pelo Sesi/AP.
67. Foram constatadas contratações no período de 2/1/2013 a 7/1/2013, elencados no 'Quadro - Funcionários contratados emergencialmente', sem observância dos normativos relativos às contratações emergenciais (peça 5, p. 97-99) . Impende repisar que o processo de contratação foi iniciado e desenvolvido em exercício anterior ao analisado, e, portanto, será considerado apenas com o fito de verificação da legalidade do ato de contratação em si (peça 14, p. 14-39) .
68. Concorda-se com os argumentos da CGU, no sentido de que o procedimento administrativo da contratação carece de formalidades e possui vícios em sua constituição. Ademais, a manutenção dos referidos funcionários passado o período considerado como de 'emergência', sem justificativa para tal, evidencia o abuso do instituto da contratação emergencial de funcionários para eximir-se do cumprimento das formalidades requeridas nos procedimentos de contratação (peça 5, p. 103) .
69. Outro fato relevante constante do Relatório de Auditoria da CGU, no subitem 2.1.1.2, se refere à contratação de funcionários sem observância dos princípios da administração pública, em afronta à súmula vinculante n. 13 do Supremo Tribunal Federal - nepotismo e nepotismo cruzado (peça 5, p. 107-113) .
70. Dentre as contratações inquinadas irregulares pelo órgão de controle interno, verificaram-se as seguintes como relativas ao exercício de 2013:
		Tabela 3: Contratações inquinadas irregulares:
	Contratado (a) 
	Data de admissão
	Grau de parentesco
	Pessoa de influência

	Lana Charles Gama da Fonseca - CPF XXX.192.502-XX
	2/1/2013
	Irmãos
	Marcelo Gama da Fonseca (CPF XXX.328.362-XX) - membro da Junta Governativa

	Maicon Douglas Nunes Barbosa - CPF XXX.255.402-XX
	2/1/2013
	Filho
	Antônio Abdon da Silva Barbosa (CPF XXX.845.512-XX) - Diretor Regional do Senai/AP a partir de 27/2/2013

Fonte: Relatório de Auditoria de Gestão (peça 5, p. 107-108) 
71. Verificou-se que o Sr. Fabrino Pereira de Sena, filho do Sr. Flávio Bricio Maurício de Sena, apontado na tabela contida à peça 5, p. 107-109, não consta da relação da planilha excel disponibilizada pelo Senai (nominada no Relatório de Gestão de RHv1.2 - item não digitalizável) . Esta planilha contém a relação de funcionários citada pela CGU em seu relatório (peça 5, p. 115, 119, 123 e 125) . Por esta razão, ante a inobservância do Sr. Fabrino na folha de pagamento do Senai/AP, no período avaliado, bem como ausentes maiores indícios de participação do aludido cidadão nas irregularidades aqui tratadas, esta situação não será contemplada na presente instrução.
72. O TCU possui entendimento de que as entidades do Sistema 'S' estão sujeitas às normas gerais contidas no art. 37 da Constituição Federal, sendo proibida, portanto, a prática de nomeação de cônjuge ou parente cônjuge, companheiro ou parente em linha reta, colateral ou por afinidade, até o terceiro grau (Acórdão 843/2015-TCU-Plenário, Rel. Augusto Nardes) .
73. Desta forma, devem ser ouvidos os integrantes da junta governativa, em sede de audiência, por contratação de irregular de funcionários e nepotismo, em virtude das nomeações ocorridas em 2/1/2013, citadas acima, bem como das outras nomeações decorrentes de processo de contratação ocorrido com desvio de finalidade.
74. Irregularidade: contratação de pessoal, sem observância das normas atinentes, caracterizando desvio de finalidade do instituto de contratação emergencial, bem como contratação de empregados relacionados a pessoas ocupantes de cargos de direção e colegiado no sistema Fieap, o que caracteriza nepotismo.
75. Dispositivos infringidos: art. 37 da Constituição Federal, especialmente quanto ao princípio da moralidade, Súmula Vinculante n. 13 do STF, Acórdão-TCU 843.2015 - Plenário e art. 14 da Resolução n. 374/2009 - Senai.
76. Responsável: Ivan Tundelo Carvalho (CPF XXX.335.601-XX) , membro da junta governativa, entre 1/1/2013 a 18/1/2013.
76.1. Conduta: autorizou, como membro da junta governativa, processo de contratação emergencial, com inobservância das normas pertinentes, bem como contratação de pessoas parentes de membros de membro da junta governativa e do diretor regional do Senai/AP empossado em 27/2/2016 [27/2/2013].
76.2. Nexo de causalidade: o nexo de causalidade se configura na medida que, como membro da junta governativa, competia ao Sr. Ivan Tundelo Carvalho, em conjunto com os demais membros, o desenvolvimento das atividades do Senai/AP, inclusive a autorização de processo seletivo e a contratação de novos funcionários.
76.3. Culpabilidade: a conduta é reprovável na medida que fere os princípios da administração pública, bem como é cediço que se esperava conduta diversa da observada. Não se observam, a priori, fatores atenuantes de sua conduta.
77. Responsável: Marcelo Gama da Fonseca (CPF XXX.328.362-XX) , membro da junta governativa, entre 1/1/2013 a 18/1/2013.
77.1. Conduta: autorizou, como membro da junta governativa, processo de contratação emergencial, com inobservância das normas pertinentes, bem como contratação de pessoas parentes de membros de membro da junta governativa e do diretor regional do Senai/AP empossado em 27/2/2016 [27/2/2013].
77.2. Nexo de causalidade: o nexo de causalidade se configura na medida que, como membro da junta governativa, competia ao Sr. Marcelo Gama da Fonseca, em conjunto com os demais membros, o desenvolvimento das atividades do Senai/AP, inclusive a autorização de processo seletivo e a contratação de novos funcionários.
77.3. Culpabilidade: a conduta é reprovável na medida que fere os princípios da administração pública, bem como é cediço que se esperava conduta diversa da observada. Não se observam, a priori, fatores atenuantes de sua conduta.
78. Responsável: Josevaldo Araújo Nascimento (CPF XXX.021.312-XX) , membro e presidente da junta governativa, entre 1/1/2013 a 18/1/2013.
78.1. Conduta: autorizou, como membro da junta governativa, processo de contratação emergencial, com inobservância das normas pertinentes, bem como contratação de pessoas parentes de membros de membro da junta governativa e do diretor regional do Senai/AP empossado em 27/2/2016 [27/2/2013].
78.2. Nexo de causalidade: o nexo de causalidade se configura na medida que, como membro da junta governativa, competia ao Sr. Josevaldo Araújo Nascimento, em conjunto com os demais membros, o desenvolvimento das atividades do Senai/AP, inclusive a autorização de processo seletivo e a contratação de novos funcionários.
78.3. Culpabilidade: a conduta é reprovável na medida que fere os princípios da administração pública, bem como é cediço que se esperava conduta diversa da observada. Não se observam, a priori, fatores atenuantes de sua conduta.
Subitens 2.2.1.1, 2.2.1.2 e 2.2.1.3: Irregularidades relativas à percepção de remuneração
79. Nestes subitens do relatório de auditoria de gestão, a CGU aponta a ocorrência de três irregularidades (peça 5, p. 119-131) :
a) enquadramento de funcionários recém admitidos enquadrados em níveis que não o primeiro da classe salarial;
b) pagamentos retroativos a funcionários que não exerceram função pretérita;
c) simulação de contratação de empregado, isto é, funcionário fantasma, com percepção de remuneração, sem o efetivo exercício laboral.
80. Ao comparar a tabela salarial dos cargos do Senai/AP com as datas de admissão de funcionários no exercício de 2013, a CGU aponta que funcionários admitidos ainda no exercício de 2013 receberam remuneração relativa ao cargo em nível divergente daquele inicial. Desta forma, concluiu que houve favorecimento no procedimento de contratação de tais funcionários (peça 5, p. 119-121) .
81. Foram analisados, também, pagamentos realizados a quatro funcionários cujas datas de admissão contavam como janeiro de 2013. Contudo, o Órgão de Controle Interno - OCI identificou pagamentos com a rubrica '01000 - acerto sal dez/2012'. Deste modo, sem a apresentação de justificativa para tais pagamentos, a CGU questionou a legalidade destes dispêndios no montante de R$ 5.190,23 (peça 5, p. 122-125) .
82. Por fim, a CGU verificou que, não obstante constar como funcionária do Senai/AP, e, portanto, estar incluída na folha de pagamento da Unidade Jurisdicionada, a Sra. Dionéia Paula Abdon (CPF XXX.824.532-XX) , alegou jamais ter exercido função junto ao Senai/AP, mas somente prestava serviços à presidente da Fieap e presidente do Conselho Regional do Senai/AP, a Sra. Joziane Araújo Nascimento Rocha (peça 5, p. 125-131) .
83. As questões abordadas nestes subitens requerem análise minudente, acerca da situação de cada funcionário citado ou envolvido. Vale dizer, em que pese o excelente e aprofundado trabalho realizado pela CGU, para que os indícios apontados no relatório de auditoria de gestão possam ser considerados evidências das irregularidades citadas, impende auscultar tanto os administradores, à época, quanto as pessoas que, em princípio, supostamente perceberam recursos do Senai/AP indevidamente.
84. Deste modo, considerando a situação em tela, bem com que o Relatório de Apuração Interna apenas aborda superficialmente as questões, considerando unicamente as constatações da CGU (peça 48, p. 147-157) , sem nova produção de provas naquele processo, entende-se pela necessidade de elucidação e maior aprofundamento das questões relativas às irregularidades de pagamentos de pessoal.
84.1. Nesta esteira, pugna-se não ser conveniente ou oportuna a atuação desta Corte, neste momento, no sentido de promover o contraditório e a ampla defesa, por meio de chamamento aos autos dos supostos responsáveis. Por conseguinte, será proposta, quando da instrução de mérito do presente processo, determinação ao Senai/AP para que apure, de forma conclusiva, as supostas irregularidades suscitadas e, ao final, aponte:
a) pela confirmação ou não de ilegalidades nos atos sob exame;
b) em caso de infringência aos normativos legais: os responsáveis, suas condutas e os respectivos nexos causais e culpabilidade;
c) em caso de conclusão por ocorrência de dano ao aos cofres do Senai/AP, que adote as medidas cabíveis ao ressarcimento.
Da gestão interventora	
85. Em relação ao período restante da gestão, considerando as informações contidas no Relatório de Gestão da UJ (peça 3) , bem como a ausência de apontamento de irregularidades aos gestores interventores por parte da CGU, entende-se, por ser mais oportuno e conveniente, que a análise das contas da gestão interventora seja abordada quando da instrução de mérito do presente processo. Deste modo, o pronunciamento da Unidade quanto às contas de 2013 do Senai/AP será feito de modo uno, em uma única instrução, após o devido saneamento integral dos autos.
CONCLUSÃO
86. O presente processo trata-se de prestação de contas do Serviço Nacional de Aprendizagem Industrial - Departamento Regional do Amapá - Senai, relativo ao exercício de 2013 (itens 1-10) .
87. Ocorre que a Controladoria Regional da União no Amapá elencou, em seu Relatório de Auditoria Anual de Contas (peça 5) , expressivo número de irregularidades detectadas quando da verificação das contas de 2013 do Senai (itens 11-13) .
88. Considerando as informações trazidas aos autos pela CGU, a tabela abaixo resume as irregularidades encontradas, sua localização no processo e na presente instrução, bem como os responsáveis a que se atribui as citadas irregularidades:
	Irregularidade
	Responsáveis
	Proposta
	Localização no processo
	Localização na presente instrução

	Simulação de contratação de serviços no montante de R$ 129.000,00.
	Antônio Abdon da Silva Barbosa (CPF XXX.845.512-XX) , Joziane Araújo Nascimento Rocha (CPF XXX.504.512-XX) e Ana Cristina Sá da Cruz - ME (CNPJ 14.435.419/0001-80) .
	Citação solidária dos responsáveis.
	Peça 5, p. 21-33 e peça 48, p. 96-104
	Itens 14-23

	Contratação direta de prestação de serviços, resultando em superfaturamento no valor aproximado de R$ 296.530,52.
	Antônio Abdon da Silva Barbosa (CPF XXX.845.512-XX) , Joziane Araújo Nascimento Rocha (CPF XXX.504.512-XX) e M. D. P. Silva - ME (CNPJ 08.587.655/0001-53) .
	Citação solidária dos responsáveis.
	Peça 5, p. 33-45 e peça 48, p. 104-111
	Itens 24-33

	Evidências de montagem de processo de contratação por dispensa de licitação e contratação sem licitação em processo administrativo falho.
	Antônio Abdon da Silva Barbosa (CPF XXX.845.512-XX) e Joziane Araújo Nascimento Rocha (CPF XXX.504.512-XX) .
	Audiência dos responsáveis.
	Peça 5, p. 45-61 e peça 48, p. 112-127
	Itens 34-45

	Montagem de processo licitatório para aluguel de veículos com desvio de finalidade.
	Joziane Araújo Nascimento Rocha (CPF XXX.504.512-XX) 
	Citação da responsável.
	Peça 5, p. 71-87 e peça 48, p. 128-137
	Itens 51-59

	Irregularidades em contratação emergencial de funcionários e prática de nepotismo.
	Ivan Tundelo Carvalho (CPF XXX.335.601-XX) , Marcelo Gama da Fonseca (CPF XXX.328.362-XX) e Josevaldo Araújo Nascimento (CPF XXX.021.312-XX) .
	Audiência dos responsáveis
	Peça 5, p. 97-113
	Itens 63-76

	Irregularidades relativas a percepção de remuneração indevidas pagos pelo Senai/AP.
	Não consta atribuição de responsabilidade
	Quando da instrução de mérito, determinação ao Senai/AP para que apure as irregularidades e os possíveis débitos.
	Peça 5, p. 119-131 e peça 48, p. 147-157
	Itens 77-82

89. O exame das ocorrências descritas na seção 'Exame Técnico' permitiu, na forma dos arts. 10, § 1º, e 12, incisos I e II, da Lei 8.443/1992 c/c o art. 202, incisos I e II, do RI/TCU, definir as responsabilidades individuais e solidárias dos Srs. Antônio Abdon da Silva Barbosa (CPF XXX.845.512-XX) e Joziane Araújo Nascimento Rocha (CPF XXX.504.512-XX) , bem como das empresas M. D. P. Silva - ME (CNPJ 08.587.655/0001-53) e Ana Cristina Sá da Cruz - ME (CNPJ 14.435.419/0001-80) e apurar adequadamente os débitos a eles atribuídos. Propor-se-á, por conseguinte, que se promovam as citações dos aludidos responsáveis.
90. A análise das ocorrências descritas na seção 'Exame Técnico' permitiu definir a responsabilidade dos Srs. Antônio Abdon da Silva Barbosa (CPF XXX.845.512-XX) , Joziane Araújo Nascimento Rocha (CPF XXX.504.512-XX) , Ivan Tundelo Carvalho (CPF XXX.335.601-XX) , Marcelo Gama da Fonseca (CPF XXX.328.362-XX) e Josevaldo Araújo Nascimento (CPF XXX.021.312-XX) . pelos atos de gestão inquinados, os quais ensejam, na forma dos arts. 10, § 1º, e 12, incisos I e III, da Lei 8.443/1992 c/c o art. 202, incisos I e III, do RI/TCU, a audiência dos responsáveis.
INFORMAÇÕES ADICIONAIS
91. Impende ressaltar que a Sra. Joziane Araújo Nascimento Rocha (CPF XXX.504.512-XX) ocupa, atualmente, o cargo de Deputada Federal, pelo Partido Trabalhista Brasileiro, na 55ª legislatura (2015-2019) , esbarrando, portanto, na delegação de competência do Exmo. Ministro Augusto Sherman Cavalcanti conferida por meio da Portaria Mins-ASC n. 7, de 19 de agosto de 2011, em especial em relação à inteligência do art. 1º, inciso VIII.
92. Ademais, impende ressaltar que a expressiva quantidade de representantes legais cadastrados nos autos se dá em função de cadastro dos procuradores do Serviço Nacional de Aprendizagem Industrial - Senai, para que pudesse ser disponibilizada cópia do relatório da empresa PricewaterhouseCoppers.
93. Impende ressaltar a existência do processo de prestação de contas do Departamento Regional do Serviço Social da Indústria no Amapá, TC Processo 028.105/2014-1, relativo ao exercício de 2013, cujo rol de responsáveis compartilha gestores do presente processo, tais como a Sra. Joziane Araújo Nascimento Rocha, o Sr. Antônio Abdon da Silva Barbosa e os componentes da Junta Governativa. Naquela prestação de contas, esta Unidade Técnica propôs ao Exmo. Relator - contando com sua anuência - a formação, em apartado, de dois processos de representação, com o objetivo de tratar as irregularidades apontadas pela CGU de maneira compartimentada, com consequente sobrestamento dos autos. Os processos de representação tratam-se dos TCs Processo 016.417/2016-0 e Processo 016.534/2016-6.
PROPOSTA DE ENCAMINHAMENTO
94. Diante do exposto, submetem-se os autos à consideração superior, propondo:
a) citar, solidariamente, o Sr. Antônio Abdon da Silva Barbosa (CPF XXX.845.512-XX) , a Sra. Joziane Araújo Nascimento Rocha (CPF XXX.504.512-XX) e a empresa Ana Cristina Sá da Cruz - ME (CNPJ 14.435.419/0001-80) , com fundamento nos arts. 10, § 1º, e 12, incisos I e II, da Lei 8.443/1992 c/c o art. 202, incisos I e II, do RI/TCU, para que, no prazo de quinze dias, apresentem alegações de defesa e/ou recolham aos cofres do Serviço Nacional de Aprendizagem Industrial no Amapá as quantias abaixo indicadas, atualizadas monetariamente a partir das respectivas datas até o efetivo recolhimento, abatendo-se na oportunidade a quantia eventualmente ressarcida, na forma da legislação em vigor, conforme responsabilização a seguir:
	VALOR ORIGINAL (R$) 
	DATA DA OCORRÊNCIA

	129.000,00
	3/5/2013

Valor atualizado, sem juros, até 30/6/2016: R$ 163.339,80
a.1)  Responsáveis solidários: Antônio Abdon da Silva Barbosa (CPF XXX.845.512-XX) , Joziane Araújo Nascimento Rocha (CPF XXX.504.512-XX) e Ana Cristina Sá da Cruz - ME (CNPJ 14.435.419/0001-80) ;
a.2)  Irregularidade: pagamento, no valor de R$ 129.000,00 à empresa Ana Cristina Sá da Cruz - ME (CNPJ 14.435.419/0001-80) , contratada sem processo licitatório, por serviços não efetivamente prestados ao Serviço Nacional de Aprendizagem Industrial no Amapá.
a.3)  Dispositivos infringidos: art. 37 da Constituição Federal, notadamente quanto aos princípios da legalidade e moralidade, arts. 9º, incisos IV, V e X, e 10 do Regulamento de Licitações e Contratos do Senai, instituído pelo ato ad referendum n. 3/1998, art. 70, parágrafo único da Constituição Federal c/c art. 93 do Decreto-Lei n. 200/67.
a.4)  Individualização das condutas:
a.4.1)  Responsável: Antônio Abdon da Silva Barbosa (CPF XXX.845.512-XX) , Diretor Regional do Senai/AP, no período de 27/2/2013 a 30/7/2013.
a.4.1.1)  Conduta: contratou sem processo seletivo e realizou pagamento, como gestor responsável pela administração financeira da entidade, à empresa Ana Cristina Sá da Cruz - ME (CNPJ 14.435.419/0001-80) , sem a devida contraprestação dos serviços previstos no contrato n. 7/2013.
a.4.1.2)  Nexo de causalidade: o nexo de causalidade se configura na medida que, por força do art. 41, alínea "i", competia ao Sr. Antônio Abdon da Silva Barbosa a movimentação dos fundos do Departamento Regional, bem como assinar, com o Presidente do Conselho Regional, os cheques da entidade.
a.4.1.3)  Culpabilidade: a conduta é reprovável pois era razoável supor que o Sr. Antônio Abdon da Silva Barbosa tinha ciência da situação, tanto em relação à irregularidade na contratação, quanto aos pagamentos feitos sem contrapartida da contratada. Não se encontram, nos autos, fatores atenuantes de sua culpabilidade.
a.4.2)  Responsável: Joziane Araújo Nascimento Rocha (CPF XXX.504.512-XX) , Presidente do Conselho Regional do Senai/AP, entre 19/1/2013 a 30/7/2013.
a.4.2.1)  Conduta: contratou sem processo seletivo e realizou pagamento, como presidente do Conselho Regional do Senai/AP, responsável pela assinatura dos cheques da entidade, juntamente com o diretor regional (art. 41, alínea "i") , à empresa Ana Cristina Sá da Cruz - ME (CNPJ 14.435.419/0001-80) , sem a devida contraprestação dos serviços previstos no contrato n. 7/2013.
a.4.2.2)  Nexo de causalidade: o nexo de causalidade se configura na medida em que houve pagamento irregular e a senhora Joziane Araújo Nascimento Rocha era gestora competente para acompanhar, fiscalizar e realizar pagamentos em nome do Senai/AP.
a.4.2.3)  Culpabilidade: a conduta é reprovável na medida que era esperada conduta diversa da observada, sendo obrigação do diretor regional fazer cumprir todas as resoluções do Conselho Regional.
a.5)  Irregularidade: recebimento, no valor de R$ 129.000,00, dos cofres do Senai/AP, por força do contrato n. 7/2013, sem a devida contraprestação de serviços.
a.6) Dispositivos infringidos: art. 37 da Constituição Federal, notadamente quanto princípio da legalidade, art. 884 da Lei 10.406/2002 e art. 5º, inciso II, da Lei 8.443/92.
a.7) Responsável: Ana Cristina Sá da Cruz - ME (CNPJ 14.435.419/0001-80) , empresa contratada pelo Senai/AP para fins de auxílio na tramitação de processos administrativos e elaboração de consultoria gerencial aos órgãos do Sistema Fieap.
a.7.1) Conduta: recebeu recursos dos cofres do Senai/AP, sem a devida contraprestação dos serviços contratados, quais sejam, auxílio na tramitação de processos administrativos da rede Fieap, previstos no Contrato n. 7/2013;
a.7.2) Nexo de causalidade: o nexo de causalidade se configura na medida que a empresa comprovadamente recebeu os recursos do Senai/AP, mas não apresentou o produto esperado.
b) citar, solidariamente, o Sr. Antônio Abdon da Silva Barbosa (CPF XXX.845.512-XX) , a Sra. Joziane Araújo Nascimento Rocha (CPF XXX.504.512-XX) e a pessoa jurídica M. D. P. Silva - ME (CNPJ 08.587.655/0001-53) , com fundamento nos arts. 10, § 1º, e 12, incisos I e II, da Lei 8.443/1992 c/c o art. 202, incisos I e II, do RI/TCU, para que, no prazo de quinze dias, apresentem alegações de defesa e/ou recolham aos cofres do Serviço Nacional de Aprendizagem Industrial no Amapá as quantias abaixo indicadas, atualizadas monetariamente a partir das respectivas datas até o efetivo recolhimento, abatendo-se na oportunidade a quantia eventualmente ressarcida, na forma da legislação em vigor, conforme responsabilização a seguir: 
	VALOR ORIGINAL (R$) 
	DATA DA OCORRÊNCIA

	29.335,95
	11/3/2013

	19.941,60
	16/4/2013

	4.596,90
	10/5/2013

	19.681,20
	27/5/2013

	18.786,60
	13/6/2013

	20.160,00
	5/6/2013

	39.841,20
	22/7/2013

                              Valor atualizado, sem juros, até 30/6/2016: R$ 192.952,06
	
	b.1) Irregularidades: direcionamento de contratação de empresa cujo dono é membro da Diretoria da Federação das Indústrias; contratação direta sem utilização de cotação de preços ou modalidade licitatória prevista nos normativos do Serviço Nacional de Aprendizagem Industrial; sobrepreço, caracterizado por pagamentos de valores acima daqueles praticados no mercado, no valor de R$ 152.343,45, por fornecimento de lanches, à empresa M. D. P. Silva - ME (CNPJ 08.587.655/0001-53) , no âmbito do Contrato n. 2/2013, firmado em 21/1/2013.
	b.2) Dispositivos violados: art. 37 da Constituição Federal, notadamente quanto aos princípios da legalidade e moralidade, arts. 9º, incisos IV, V e X, e 10 do Regulamento de Licitações e Contratos do Senai, instituído pelo ato ad referendum n. 3/1998 e arts. 10, incisos V e VIII, e 11, inciso I da Lei 8.429/92.
	b.3) Individualização das condutas:
	b.3.1) Responsável: Antônio Abdon da Silva Barbosa (CPF XXX.845.512-XX) , Diretor Regional do Senai/AP, no período de 27/2/2013 a 30/7/2013;
b.3.1.1) Conduta: realizou pagamento, como gestor responsável pela administração financeira da entidade, à empresa M. D. P. Silva - ME (CNPJ 08.587.655/0001-53) , para fornecimento de bens em valor acima do praticado no mercado, à época, resultando em sobrepreço de R$ 152.343,45;
b.3.1.2) Nexo de causalidade: o nexo de causalidade se configura na medida que, por força do art. 41, alínea "i", competia ao Sr. Antônio Abdon da Silva Barbosa a movimentação dos fundos do Departamento Regional, bem como assinar, com o Presidente do Conselho Regional, os cheques da entidade;
b.3.1.3) Culpabilidade: a conduta é reprovável pois era razoável supor que o Sr. Antônio Abdon da Silva Barbosa tinha ciência da situação, na condição de gestor da Unidade, bem como que o sobrepreço, em razão da desproporcionalidade da situação, era evidente. Não se encontram, nos autos, fatores atenuantes de sua culpabilidade.
b.3.2) Responsável: Joziane Araújo Nascimento Rocha (CPF XXX.504.512-XX) , Presidente do Conselho Regional do Senai/AP, entre 19/1/2013 a 30/7/2013.
b.3.2.1) Conduta: conduziu contratação direcionada a empresa cuja proprietária compunha o conselho da Federação da Indústria no Amapá e concorreu para os pagamentos praticados com preço acima do praticado no mercado, à época, resultando em sobrepreço no montante de R$ 152.343,45.
b.3.2.2) Nexo de causalidade: o nexo de causalidade se configura na medida em que houve pagamento irregular e a senhora Joziane Araújo Nascimento Rocha era gestora competente para acompanhar, fiscalizar e realizar pagamentos em nome do Senai/AP, nos termos do arts. 41, alínea "i", e 37, alínea "b".
b.3.2.3) Culpabilidade: a conduta é reprovável na medida que era esperada conduta diversa da observada, sendo obrigação do diretor regional fazer cumprir todas as resoluções do Conselho Regional. Não se observam, a priori, fatores atenuantes de sua conduta.
b.4) Irregularidade: percepção ilegal de recursos do Senai/AP por produtos fornecidos acima do valor de mercado, resultando em dano aos cofres do Senai/AP no valor de R$ 152.343,45, no âmbito do Contrato n. 2/2013, firmado em 21/1/2013.
b.5) Dispositivos violados: art. 884 da Lei 10.406/2002 e art. 5º, inciso II, da Lei 8.443/92;
b.5) Responsável: M. D. P. Silva - ME (CNPJ 08.587.655/0001-53) , signatária do contrato n. 2/2013 de 21/1/2013;
b.5.1) Conduta: recebeu, indevidamente, recursos dos cofres do Senai/AP, no âmbito do contrato n. 2/2013, firmado em 21/1/2013, referente à aquisição de lanches para o Pronatec, no total de R$ 152.343,45 acima do valor de mercado;
b.5.2) Nexo de causalidade: o nexo de causalidade se configura na medida que a empresa comprovadamente recebeu os recursos do Senai/AP.
c) citar a Sra. Joziane Araújo Nascimento Rocha (CPF XXX.504.512-XX) , com fundamento nos arts. 10, § 1º, e 12, incisos I e II, da Lei 8.443/1992 c/c o art. 202, incisos I e II, do RI/TCU, para que, no prazo de quinze dias, apresente alegações de defesa e/ou recolha aos cofres do Serviço Nacional de Aprendizagem Industrial no Amapá a quantia abaixo indicada, atualizada monetariamente a partir das respectivas datas até o efetivo recolhimento, abatendo-se na oportunidade a quantia eventualmente ressarcida, na forma da legislação em vigor, conforme responsabilização a seguir: 
	VALOR ORIGINAL (R$) 
	DATA DA OCORRÊNCIA

	185.473,33
	7/5/2013

	129.400,00
	24/5/2013

	129.400,00
	1/7/2013

                              Valor atualizado, sem juros, até 30/6/2016: R$ 163.339,80
c.1) Irregularidade: contratação irregular, sem observância às normas legais e do Serviço Nacional de Aprendizagem Industrial, de empresa de locação de veículos, bem como desvio de finalidade na utilização do objeto do contrato, evidenciado pelo uso particular de automóveis à disposição do Senai/AP, caracterizando dano aos cofres do Senai/AP.
c.2) Dispositivos violados: art. 37 da Constituição Federal, arts. 9º, inciso V do Regulamento de Licitações e Contratos do Senai, instituído pelo ato ad referendum n. 3/1998, art. 3º da Lei 8.666/93 e Acórdão 2509/2014-TCU-Plenário;
c.3) Responsável: Joziane Araújo Nascimento Rocha (CPF XXX.504.512-XX) , Presidente do Conselho Regional do Senai/AP, entre 19/1/2013 a 30/7/2013.
c.3.1) Conduta: autorizou contratação irregular, assinou o contrato e autorizou o pagamento, no valor de R$ 444.273,33, à Cooperativa de Transporte do Amapá - Transcoop (CNPJ 05.484.504/0001-48) visando à utilização de veículos para fins pessoais de gestores do Senai/AP, caracterizando desvio de finalidade na utilização de recursos envolvidos.
c.3.2) Nexo de causalidade: o nexo de causalidade se configura na medida que a senhora Joziane Araújo Nascimento Rocha é signatária do contrato, bem como era ela a gestora competente para acompanhar, fiscalizar e realizar pagamentos em nome do Senai/AP, nos termos do arts. 41, alínea "i", e 37, alínea "b".
c.3.3) Culpabilidade: a conduta é reprovável na medida que fere os princípios da administração pública, bem como era esperada conduta diversa da observada, sendo obrigação do diretor regional fazer cumprir todas as resoluções do Conselho Regional. Não se observam, a priori, fatores atenuantes de sua conduta.
d) informar os responsáveis de que, caso venham a ser condenados pelo Tribunal, os débitos ora apurados serão acrescidos de juros de mora, nos termos do § 1º do art. 202 do RI/TCU.
e) esclarecer aos responsáveis, em obediência ao art. 12, inciso VI, da Resolução-TCU 170/2004, que o recolhimento tempestivo do débito somente saneará o processo caso seja reconhecida a sua boa-fé e não se constate outra irregularidade nas contas
f) esclarecer aos responsáveis, em obediência ao art. 12, inciso VII, da Resolução-TCU 170/2004, que o não atendimento à citação implicará revelia, para todos os efeitos, dando-se prosseguimento ao processo;
g) ouvir, em audiência, os Srs. Antônio Abdon da Silva Barbosa (CPF XXX.845.512-XX) , Joziane Araújo Nascimento Rocha (CPF XXX.504.512-XX) , Ivan Tundelo Carvalho (CPF XXX.335.601-XX) , Marcelo Gama da Fonseca (CPF XXX.328.362-XX) e Josevaldo Araújo Nascimento (CPF XXX.021.312-XX) , com fundamento nos arts. 10, § 1º, e 12, incisos I e III, da Lei 8.443/1992 c/c o art. 202, incisos I e III, do RI/TCU, para que, no prazo de quinze dias, apresentem razões de justificativa, em relação às irregularidades e devidas responsabilidades especificadas abaixo:
g.1) Irregularidade: direcionamento de contratação da empresa E. J. P. Nery - ME (CNPJ 07.642.545/0001-40) , evidenciada pelo descumprimento dos normativos da dispensa de licitação previstos no regimento do Serviço Nacional de Aprendizagem Industrial, bem como inobservância dos requisitos legais e princípios da administração pública na contratação direta da empresa Ramos Serviços e Cia. Ltda - ME (CNPJ 07.179.813/0001-30) , para aquisição de material serigráfico.
g.1.1) Dispositivos violados: arts. 9º, inciso V do Regulamento de Licitações e Contratos do Senai, instituído pelo ato ad referendum n. 3/1998 e art. 3º da Lei 8.666/93;
g.1.2) Individualização das condutas:
g.1.3) Responsável: Antônio Abdon da Silva Barbosa (CPF XXX.845.512-XX) , Diretor Regional do Senai/AP, no período de 27/2/2013 a 30/7/2013;
g.1.3.1) Conduta: solicitou contratação emergencial, no âmbito dos contratos com as empresas E. J. P. Nery - ME (CNPJ 07.642.545/0001-40) e Ramos Serviços e Cia. Ltda - ME (CNPJ 07.179.813/0001-30) realizados por meio de processo falho de contratação, em desacordo com as normas vigentes, e realizou pagamento às empresas contratadas irregularmente.
g.1.3.2) Nexo de causalidade: o nexo de causalidade se configura na medida que, por força do art. 41, alínea "i", competia ao Sr. Antônio Abdon da Silva Barbosa a movimentação dos fundos do Departamento Regional, bem como assinar, com o Presidente do Conselho Regional, os cheques da entidade, além de ele próprio ter solicitado a contratação da empresa E. J. P. Nery - ME (CNPJ 07.642.545/0001-40) .
g.1.3.3) Culpabilidade: a conduta é reprovável pois era razoável supor que o Sr. Antônio Abdon da Silva Barbosa tinha ciência da situação irregular como se deu a conrtatação, na condição de gestor da Unidade. Não se encontram, nos autos, fatores atenuantes de sua culpabilidade.
g.1.4) Responsável: Joziane Araújo Nascimento Rocha (CPF XXX.504.512-XX) , Presidente do Conselho Regional do Senai/AP, entre 19/1/2013 a 30/7/2013.
g.1.4.1) Conduta: autorizou contratação irregular, supostamente em caráter emergencial, sem observância dos requisitos de contratação (tais como cotação de preço, justificativa dos preços ou da empresa contratada) da empresa E. J. P. Nery - ME (CNPJ 07.642.545/0001-40) , bem como da empresa Ramos Serviços e Cia. Ltda - ME (CNPJ 07.179.813/0001-30) .
g.1.4.2) Nexo de causalidade: o nexo de causalidade se configura na medida em que houve manifestação expressa da senhora Joziane Araújo Nascimento Rocha na contratação, bem como que era ela a gestora competente para acompanhar, fiscalizar e realizar pagamentos em nome do Senai/AP, nos termos do arts. 41, alínea "i", e 37, alínea "b".
g.1.4.3) Culpabilidade: a conduta é reprovável na medida que fere os princípios da administração pública, bem como que era esperada conduta diversa da observada, sendo obrigação do diretor regional fazer cumprir todas as resoluções do Conselho Regional. Não se observam, a priori, fatores atenuantes de sua conduta.
g.2) Irregularidade: contratação de pessoal, sem observância das normas atinentes, caracterizando desvio de finalidade do instituto de contratação emergencial, bem como contratação de empregados relacionados a pessoas ocupantes de cargos de direção e colegiado no sistema Fieap, o que caracteriza nepotismo.
g.2.1) Dispositivos infringidos: art. 37 da Constituição Federal, especialmente quanto ao princípio da moralidade, Súmula Vinculante n. 13 do STF, Acórdão-TCU 843.2015 - Plenário e art. 14 da Resolução n. 374/2009 - Senai.
g.2.2.) Responsável: Ivan Tundelo Carvalho (CPF XXX.335.601-XX) , membro da junta governativa, entre 1/1/2013 a 18/1/2013.
g.2.2.1) Conduta: autorizou, como membro da junta governativa, processo de contratação emergencial, com inobservância das normas pertinentes, bem como contratação de pessoas parentes de membros de membro da junta governativa e do diretor regional do Senai/AP empossado em 27/2/2016.
g.2.2.2) Nexo de causalidade: o nexo de causalidade se configura na medida que, como membro da junta governativa, competia ao Sr. Ivan Tundelo Carvalho, em conjunto com os demais membros, o desenvolvimento das atividades do Senai/AP, inclusive a autorização de processo seletivo e a contratação de novos funcionários.
g.2.2.3) Culpabilidade: a conduta é reprovável na medida que fere os princípios da administração pública, bem como é cediço que se esperava conduta diversa da observada. Não se observam, a priori, fatores atenuantes de sua conduta.
g.2.3) Responsável: Marcelo Gama da Fonseca (CPF XXX.328.362-XX) , membro da junta governativa, entre 1/1/2013 a 18/1/2013.
g.2.3.1) Conduta: autorizou, como membro da junta governativa, processo de contratação emergencial, com inobservância das normas pertinentes, bem como contratação de pessoas parentes de membros de membro da junta governativa e do diretor regional do Senai/AP empossado em 27/2/2016.
g.2.3.2) Nexo de causalidade: o nexo de causalidade se configura na medida que, como membro da junta governativa, competia ao Sr. Marcelo Gama da Fonseca, em conjunto com os demais membros, o desenvolvimento das atividades do Senai/AP, inclusive a autorização de processo seletivo e a contratação de novos funcionários.
g.2.3.3) Culpabilidade: a conduta é reprovável na medida que fere os princípios da administração pública, bem como é cediço que se esperava conduta diversa da observada. Não se observam, a priori, fatores atenuantes de sua conduta.
g.2.4) Responsável: Josevaldo Araújo Nascimento (CPF XXX.021.312-XX) , membro e presidente da junta governativa, entre 1/1/2013 a 18/1/2013.
g.2.4.1) Conduta: autorizou, como membro da junta governativa, processo de contratação emergencial, com inobservância das normas pertinentes, bem como contratação de pessoas parentes de membros de membro da junta governativa e do diretor regional do Senai/AP empossado em 27/2/2016.
g.2.4.2) Nexo de causalidade: o nexo de causalidade se configura na medida que, como membro da junta governativa, competia ao Sr. Josevaldo Araújo Nascimento, em conjunto com os demais membros, o desenvolvimento das atividades do Senai/AP, inclusive a autorização de processo seletivo e a contratação de novos funcionários.
g.2.4.3) Culpabilidade: a conduta é reprovável na medida que fere os princípios da administração pública, bem como é cediço que se esperava conduta diversa da observada. Não se observam, a priori, fatores atenuantes de sua conduta.
h) esclarecer aos destinatários dos ofícios de audiência, em obediência ao art. 13, parágrafo único, da Resolução-TCU 170/2004, que o não atendimento à audiência implicará revelia, para todos os efeitos, dando-se prosseguimento ao processo, e que a rejeição das razões de justificativa poderá ensejar a aplicação da multa prevista no art. 58 da Lei 8.443/1992.
i) encaminhar aos responsáveis, nos termos do art. 11 da Resolução-TCU 170/2004, cópia integral dos autos para subsidiar sua resposta.
j) esclarecer às empresas citadas que, se comprovada a ocorrência de fraude em licitação, o Tribunal poderá declarar a sua inidoneidade para participar, por até cinco anos, de licitação na Administração Pública Federal, conforme previsão do art. 45 da Lei 8.443/1992."
7.	Ao despachar no feito, determinei, com fulcro nos arts. 10, § 1º, e 11 da Lei 8.443/1992, a realização das medidas preliminares de citação e audiência, com vistas a que os responsáveis apresentassem alegações de defesa ou razões de justificativa para as irregularidades imputadas.
8.	Todavia, discordei da análise empreendida pela Secex/AP quanto aos subitens 2.2.1.1, 2.2.1.2 e 2.2.1.3 do relatório de auditoria de gestão, os quais apontavam irregularidades no: (i) enquadramento de funcionários recém admitidos em níveis superiores ao primeiro da classe salarial; (ii) pagamentos retroativos a funcionários que não exerceram função pretérita; e (iii) simulação de contratação de empregado (funcionário fantasma) , com percepção de remuneração, sem o efetivo exercício laboral.
9.	Para esses indícios, a proposta encetada nos itens da instrução, como visto, foi de que, quando da instrução de mérito, fosse determinado ao Senai/AP que apurasse, de forma conclusiva, as supostas irregularidades, e, em caso de ocorrência de dano, adotasse as medidas cabíveis ao ressarcimento.
10.	Consignei, em linha oposta, que eventual exame de mérito deste Tribunal dependeria, além do contraditório esperado com as medidas de citação e audiência, de circunstâncias outras relativas à tramitação dos autos que poderiam conduzir a uma deliberação deste Tribunal muitos anos passados da irregularidade apontada, já se encontrando àquele momento em 2017, passados três anos dos fatos apontados.  Assim, determinei, desde logo, que a unidade técnica adotasse as medidas necessárias à apuração dos indícios de irregularidades ali mencionados, mediante diligências e/ou inspeção pertinentes.
11.	Dessarte, restituí os autos à então Secex/AP, com autorização para a adoção das medidas indicadas no item 94 da instrução, com o acréscimo da apuração dos indícios de irregularidades abordados perfunctoriamente nos itens 79 a 84 da peça elaborada por aquela unidade.
12.	Ainda, em face do recente envio, pelo Ministério Público do Estado do Amapá, de novos elementos, constantes da peça 55, trazidos ao processo após a instrução da secretaria, determinei que tais elementos fossem objeto de exame adicional, a fim de, eventualmente, efetuar-se complementação das medidas de audiência e/ou citação, se necessário.
13.	Concluídas as medidas preliminares por mim determinadas, lançou-se instrução de peça 154, no âmbito da SecexDesenvolvimento, a qual foi chancelada com o de acordo de seus dirigentes (peças 155/156) , e vazada nos termos seguintes (transcrição com ajustes de forma pertinentes) :
"INTRODUÇÃO
1.	Trata-se de prestação de contas do Departamento Regional do Serviço Nacional de Aprendizagem Industrial no Estado do Amapá (Senai/AP) , relativa ao exercício de 2013.
2.	Nas manifestações iniciais (peças 53/54) , a extinta Secex/AP opinou, resumidamente, que fossem adotadas as seguintes providências preliminares, em razão dos indícios de irregularidade apontados pela CGU, no Relatório de Auditoria 201408026 (peça 5) , e pela Comissão Interna de Apuração em seu Relatório Final (peça 48) : a) citação solidária dos responsáveis e das empresas privadas lá mencionados; e b) audiência dos gestores Antônio Abdon da Silva Barbosa, Joziane Araújo Nascimento Rocha, Ivan Tundelo Carvalho, Marcelo Gama da Fonseca e Josevaldo Araújo Nascimento. 
3.	Ao apreciar a proposta (peça 56) , o relator acolheu os encaminhamentos alvitrados pela unidade técnica no item 94 da instrução de peça 53, determinando, com fundamento nos arts. 10, § 1º, e 11 da Lei 8.443/1992, a realização das medidas preliminares de citação e audiência, com vistas a que os responsáveis apresentassem alegações de defesa ou razões de justificativa para as irregularidades que lhes foram imputadas.
4.	Contudo, divergiu da análise constante dos itens 79 a 84 daquela instrução, ordenando à unidade técnica que adotasse as medidas necessárias à apuração dos indícios de irregularidades lá mencionados, mediante diligências e/ou inspeção. O relator referiu-se aos subitens 2.2.1.1, 2.2.1.2 e 2.2.1.3 do Relatório de Auditoria de Gestão (peça 5, p. 119-131) , os quais apontaram as seguintes irregularidades: a) enquadramento de funcionários recém admitidos em níveis superiores ao primeiro da classe salarial; b) pagamentos retroativos a funcionários que não exerceram função pretérita; e c) simulação de contratação de empregado (funcionário fantasma) , com percepção de remuneração, sem o efetivo exercício laboral.
5.	Dando cumprimento ao despacho, a unidade técnica procedeu às formalidades determinadas. 
6.	Atendendo ao chamamento processual, os responsáveis, à exceção de dois ex-gestores, apresentaram suas defesas e manifestações, a seguir sumariadas e analisadas.  
EXAME TÉCNICO 
Diligência
7.	Como reportado, o relator determinou, por meio de despacho (peça 56) , a realização de diligências e/ou inspeção para apuração das irregularidades descritas nos subitens 2.2.1.1, 2.2.1.2 e 2.2.1.3 do Relatório de Auditoria de Gestão (peça 5, p. 119-131) , acima reproduzidas (item 4) . Visando cumprir o orientado, a Secex/AP realizou nova instrução (peça 57) , incorporando à proposta inicial as novas orientações do relator.
8.	Acolhida a nova proposta (peça 58 e 59) , expediu-se o Ofício 0454/2017-TCU/SECEX-AP, de 17/11/2017 (peça 67) .
9.	Ciente, como atesta o Aviso de Recebimento (peça 75) , o representante legal do Senai/AP apresentou, tempestivamente, os esclarecimentos solicitados (peça 78) , adiante resumidos e analisados.  
 (i) enquadramento de funcionários recém admitidos em níveis superiores ao primeiro da classe salarial
10. Afirmou que, após a decretação de intervenção por parte do Conselho Nacional do Senai, adotou as medidas de natureza administrativa cabíveis e procedeu ao desligamento de todos os funcionários que se encontravam na situação descrita pela CGU.  
Análise
11. A CGU, quando da auditoria realizada no Senai/AP, verificou que nove funcionários recém-contratados perceberam remuneração superior ao previsto no Plano de Cargos e Salários da Entidade. Segundo a setorial de controle interno, isto ocorreu porque foram enquadrados em nível superior ao inicial, em desacordo com aquele plano (peça 5, p. 119-121) .
11.1. Ouvida, a Entidade não logrou êxito em afastar o apurado. Assim, a CGU recomendou ao Senai/AP que se abstivesse de: 
 (...) enquadrar recém-contratados em nível diverso do primeiro da classe salarial, tendo em vista determinação expressa do Plano de Cargos e Salários e a observância aos princípios da moralidade e impessoalidade a que o SENAI-DR/AP está submetido. Ademais, recomenda-se a feitura de um documento estabelecendo, com critérios objetivos, o avanço dos funcionários de um nível salarial para outro progressão) .
11.2. Como causa do problema, apontou-se a inexistência de normativo que regulamentasse, de maneira clara e objetiva, a progressão de um nível a outro, o que estaria em desacordo com o art. 34, alínea '1' do Regimento do SENAI (Decreto 494/1962) , verbis:
Art. 34. Compete a cada Conselho Regional:
l) mediante proposta do Diretor do Departamento Regional, deliberar sobre os quadros do pessoal, fixar os padrões de vencimentos, determinar o critério e a época das promoções, bem como examinar quaisquer reajustamentos de salários;
11.3. A CGU apurou que as contratações indevidas foram efetivadas pelos seguintes responsáveis: a) Ivan Tundelo Carvalho; Josevaldo Araújo Nascimento; e Marcelo Gama da Fonsêca, membros da junta governativa; Antônio Abdon da Silva Barbosa, diretor regional, e Joziane Araújo Nascimento Rocha, presidente do Conselho Regional do Senai/AP, que possuíam as atribuições de admitir, promover e demitir os serventuários do Departamento Regional, mediante aprovação da presidente do Conselho Regional, à luz do disposto no art. 41, alínea 'f', do Regimento do Senai:
Art. 41. Compete ao Diretor de cada Departamento Regional;
f) admitir, promover e demitir os serventuários do Departamento Regional, mediante aprovação do presidente do Conselho Regional;
11.4. Da resposta apresentada (item 10) , verifica-se que o Senai/AP procedeu à dispensa dos funcionários contratados que estavam enquadrados em nível não correspondente ao do início de carreira, elidindo, assim, a irregularidade.
11.5. Não há, neste caso, débito a ser imputado aos responsáveis, eis que houve efetiva prestação dos serviços contratados. Como assinalado pela CGU, trata-se de descumprimento do Plano de Cargos e Salários da Entidade, que assim prescrevia:
Em todos os cargos iniciais de carreira a admissão deverá ocorrer sempre no primeiro nível da classe salarial.
A admissão fora do primeiro nível da classe salarial deverá ser justificada pelo titular da unidade.
11.6. Verifica-se, das disposições acima transcritas, que a regra comportava exceção. Bastaria ao titular da unidade motivar o ato, o que não ocorreu, como registado pela CGU (peça 5, p. 121) : 'Entretanto, ao analisar as pastas funcionais dos empregados supramencionados, encaminhadas no Ofício 037/2013 - SESI (sic) , de 24/06/2013, percebeu-se que não foram justificados tais enquadramentos em níveis diversos do primeiro'.
11.7. Tratando-se, portanto, de irregularidade que não causou débito aos cofres do Senai/AP, considerando que a Entidade corrigiu a falha apurada e que o controle interno já recomendou medidas para prevenção de novas ocorrências, entende-se que esta falha constituiu ressalva às contas dos responsáveis acima relacionados (item 11.3) . 
 (ii) pagamentos retroativos a funcionários que não exerceram função pretérita 
12. O representante legal do Senai/AP informou o ajuizamento de ação de cobrança, que tramita na 4ª Vara Cível e da Fazenda Pública de Macapá, nº 0032195-84.2017.8.03.0001, em face de Ivan Tundelo Carvalho, Josevaldo Araújo Nascimento e Marcelo Gama da Fonseca. Na ação, requereu-se o ressarcimento do valor de R$ 8.493,52. 
Análise
12.1. A CGU constatou pagamentos indevidos a quatro funcionários. Segundo a unidade de controle interno, estes contratados, embora admitidos em janeiro de 2013, receberam pagamentos retroativos a dez/2012, no valor originário de R$ 5.190,23. Diante desta ocorrência, recomendou-se à Entidade que procedesse à devolução corrigida/atualizada do montante pago indevidamente. 
12.2. Ao apreciar o fato, a Comissão de Apuração concluiu (peça 48, p. 91-93) :
a) em relação à materialidade - não haver dúvidas quanto às irregularidades, em virtude do descumprimento de normas trabalhistas, ferindo, por consequência, os regulamentos da Entidade;
b) quanto à autoria - atribuiu responsabilidade aos Senhores Ivan Tundelo Carvalho, Marcelo Gama da Fonseca e Josevaldo Araújo Nascimento, na qualidade de gestores e na condição de diretor regional do Senai/AP, com responsabilidade patrimonial e administrativa imposta pelos artigos 33, 'x' e 45, 'j' e 'l' do Regulamento do Senai. 
12.3. Diante das conclusões da Comissão de Apuração, o Senai/AP ajuizou, em face dos responsáveis indicados, ação cível para reparação de danos (item 18) . Aludido processo encontra-se, até o momento, concluso para sentença, como pode ser verificado em consulta à rede mundial de computadores no site do Tribunal de Justiça do Amapá (peça 148) .
12.4. Como reportado, trata-se de ocorrência que gerou débito aos cofres da instituição, o que demandaria a citação dos responsáveis. No entanto, considerando a baixa materialidade da ocorrência (valor originário R$ 5.190,23) , a adoção de medidas judiciais por parte da unidade jurisdicionada, a fase em que se encontra o processo judicial (concluso para sentença) , deixa-se de propor a medida. Assim, considera-se a ocorrência como um elemento de ressalva às contas dos gestores responsáveis, acima indicados.   
 (iii) simulação de contratação de empregado (funcionário fantasma) , com percepção de remuneração, sem o efetivo exercício laboral.
13. Informou-se o ajuizamento de ação de cobrança, nº 0029790-75.2017.8.03.0001, 1ª Vara Cível e da Fazenda Pública de Macapá, em face de Joziane Araújo Nascimento Rocha e Antônio Abdon da Silva Barbosa. No processo, o Senai/AP requereu o ressarcimento do valor de R$ 7.661,68.
Análise
14. A CGU identificou pagamento irregular no montante de R$ 7.393,45, decorrente de simulação na contratação de pessoal. A unidade de controle verificou a existência de ordens de pagamento em nome de determinada funcionária, admitida em 2/1/2013 e desligada em 1º/6/2013, sem que houvesse a contraprestação laboral (peça 5, p. 125-131) . 
14.1. Ao examinar o caso, a Comissão de Apuração concluiu (peça 48, p. 156-157) :
a) em relação à materialidade - não haver dúvidas quanto à irregularidade, vislumbrando-se a possibilidade de crime; restar caracterizada a inclusão de funcionário fictício em folha de pagamento e consequente descumprimento dos regulamentos da entidade; e existir dano à entidade;
b) quanto à autoria - atribuiu responsabilidade, na qualidade de gestores, à Joziane Araújo Nascimento Rocha e a Antônio Abdon da Silva Barbosa, respectivamente, presidente do Conselho Regional e diretor do Departamento Regional do Senai/AP, à época dos fatos, com fundamento nos artigos 32, 'a' e 'd'; 39; 41, 'i' e 45, 'i' do Regimento do Senai. 
14.2. Assim, recomendou-se ao Senai/AP que adotasse as providências necessárias para responsabilização dos envolvidos e ressarcimento da entidade.
14.3. Em atenção, a unidade jurisdicionada ajuizou a ação de cobrança acima mencionada (item 13) . 
14.4. Em consulta ao sítio do Tribunal de Justiça do Amapá (peça 149) , verificou-se que o processo transitou em julgado em 11/9/2020, encontrando-se em fase de execução. Na sentença, julgou-se procedente o pedido do Senai/AP, sendo os réus condenados, solidariamente, ao pagamento da quantia de R$ 7.661,68, com os devidos encargos legais.     
14.5. Trata-se, à semelhança da situação anteriormente exposta, de irregularidade que gerou débito aos cofres da instituição, o que demandaria a citação dos responsáveis. No entanto, considerando a baixa materialidade da ocorrência (valor originário R$ 7.661,68) , a adoção de medidas judiciais por parte da unidade jurisdicionada e o trânsito em julgado da sentença condenatória, deixa-se de propor a medida. Assim, considera-se a ocorrência como um elemento de ressalva às contas dos gestores responsáveis, acima indicados.
Citações e Audiências
15. Em cumprimento ao determinado pelo relator, foram expedidas as comunicações devidas. As citações e audiências foram efetuadas e respondidas, de acordo com a tabela abaixo:
	Responsável
	Ofício/peça
	AR/peça
	Resposta

	Antônio Abdon da Silva Barbosa 
	Ofício 447/2017 (peça 61) 
	Peça 71
	Peça 105

		Aviso 1243-GP/TCU (peça 69) 
	-
	Peça 104

		Aviso 1338-GP/TCU (peça 125) 
	Peça 128
	-

		Aviso 1339-GP/TCU (peça 126) 
	Peça 129
	-

	Joziane Araújo Nascimento Rocha 
	Ofício 18666/2020 (peça 132) 
	Peça 135
	-

		Ofício 18665/2020 (peça 133) 
	Peça 136
	-

		Ofício 18667/2020 (peça 134) 
	Peça 137
	-

		Ofício 26877/2020 (peça 139) 
	Peça 140
	-

		Edital 1389/2020 (peça 142) 
	peça 144
	-

		Edital 1388/2020 (peça 143) 
	peça 145
	-

	Ana Cristina Sá da Cruz - ME 
	Ofício 448/2017 (peça 62) 
	Peça 73
	Peça 81

	M. D. P. Silva - ME 
	Ofício 449/2017 (peça 63) 
	Peça 72
	Peça 106

	Ivan Tundelo Carvalho
	Ofício 451/2017 (peça 64) 
	Peça 70
	Peça 82

	Marcelo Gama da Fonseca
	Ofício 512/2017 (peça 85) 
	Peça 93
	Peça 100

	Josevaldo Araújo Nascimento 
	Ofício 453/2017 (peça 66) 
	Dev. Peça 77
	-

		Ofício 511/2017 (peça 84) 
	Dev. Peça 92
	-

		Edital 8/2018 (peça 117) 
	Peça 118
	-

16. Quanto aos responsáveis que não atenderam às citações e audiências, cabe tecer os seguintes comentários, de acordo com as informações consignadas na tabela acima:
16.1. Após seis diligências em dias e horários variados, no endereço do Sr. Josevaldo Araújo Nascimento, informado na base da base do sistema CPF da Receita Federal do Brasil, não houve êxito na efetivação das comunicações, conforme noticiado na instrução à peça 115. Em consequência, promoveu-se o chamamento do responsável por edital, publicado no DOU de 19/7/2018 (peças 116 a 118) . Nada obstante, o responsável não apresentou qualquer justificativa, podendo ser considerado revel para todos os efeitos, consoante art. 12, § 3º, da Lei 8.443/1992. 
16.2. A defesa da Sra. Joziane Araújo Nascimento Rocha (peça 104) apresentou razões de justificativa apenas quanto ao item de audiência referido na alínea 'g' da proposta de encaminhamento formulada na instrução à peça 57, p. 9, que trata da contratação emergencial das empresas E. P. J. Nery - ME e Ramos Serviços & Cia. Ltda. De destacar que, na ocasião, a responsável levantou dúvidas quanto à intenção do expediente encaminhado pelo TCU, uma vez que não contemplava os demais itens previstos naquela instrução (peça 104, p. 9) .
16.3. Ao analisar a defesa da ex-gestora (peça 123) , a unidade técnica observou que, de fato, o Aviso 1243-GP/TCU (peça 69) que lhe foi endereçado contemplou, apenas, a mencionada alínea 'g' da audiência proposta, não fazendo alusão aos demais itens da citação ordenada pelo Relator, descritos nas alíneas 'a', 'b' e 'c' da proposta de encaminhamento da instrução à peça 57 (peça 57, p. 4-8) .
16.4. Visando suprir a falha apontada, opinou-se pela renovação da formalidade, de forma a garantir à responsável o pleno e regular exercício do contraditório e da ampla defesa (peça 123) . Acolhida a proposta, foram expedidos os Avisos 1338 e 1339 -GP/TCU (peças 125-126) . 
16.5. Sucede que as ciências relativas a estes últimos avisos não traziam a assinatura da responsável aposta tampouco a comprovação de entrega no endereço residencial ou no local de exercício de seu mandato de deputada federal (peças 128 e 129) . Desse modo, foi proposta a renovação das formalidades (peça 130) . 
16.6. As novas tentativas de localização da Senhora Joziane Araújo Nascimento Rocha não surtiram efeito, como noticiado à peça 146. Por conseguinte, expediram-se os editais 1388 e 1389/2020, publicados no DOU de 1º/9/2020 (peças 144-145) . Mesmo assim, a responsável manteve-se inerte, não apresentando razões de justificativa e/ou alegações de defesa complementares. 
16.7. Cabe assinalar que a responsável possuía advogado regularmente constituído (peça 99) . Contudo, a procuradora, em 23/11/2018, apresentou a este TCU renúncia do mandato que lhe foi outorgado (peça 127) , razão pela qual não lhe foi encaminhado os novos expedientes. 
17. Apenas para registro, impende observar que a procuradora da responsável, quando exercia os poderes que lhe foram outorgados, requereu a este TCU (peça 98) a anulação da primeira citação, alegando inconsistências no ofício citatório e danificação do CD-ROM que acompanhava o expediente. Posteriormente, em nova manifestação (peça 101) , a procuradora, visando garantir a defesa de sua constituinte, requereu que lhe fosse enviado novo CD-ROM, uma vez que os arquivos anteriormente recebidos estariam corrompidos. 
17.1. Os pedidos não foram apreciados por este TCU. Contudo, entende-se que perderam o objeto. A uma, por que as novas citações/audiências dirigidas à responsável (peças 125-126) corrigiram as falhas apontadas, pois contemplaram todos os itens propostos na instrução à peça 57, afastando, desse modo, a inconsistência apontada pela procuradora. A duas, porque àqueles expedientes foram anexados novos arquivos eletrônicos. Ademais, esta última falha poderia ser sanada com uma simples vista do processo por parte da interessada.     
18. Tecidas estas observações, analisa-se nos parágrafos seguintes as respostas às audiências e citações. 
Irregularidade: pagamento, no valor de R$ 129.000,00 à empresa Ana Cristina Sá da Cruz - ME (CNPJ 14.435.419/0001-80) , contratada sem processo licitatório, por serviços não efetivamente prestados ao Serviço Nacional de Aprendizagem Industrial no Amapá.
Responsáveis solidários: Antônio Abdon da Silva Barbosa (CPF XXX.845.512-XX) , Joziane Araújo Nascimento Rocha (CPF XXX.504.512-XX) e Ana Cristina Sá da Cruz - ME (CNPJ 14.435.419/0001-80) 
Defesa de Antônio Abdon da Silva Barbosa
19. Em sua defesa (peça 105) , o Senhor Antônio Abdon da Silva Barbosa alegou que o contrato decorreu de dispensa de licitação por emergência e seguiu os trâmites legais, quais sejam: pedido e justificativa apresentados pela autoridade competente, no caso, o superintendente do Senai/AP, e parecer jurídico favorável.
19.1. Aduz que a emergência se caracterizou em virtude da proximidade das aulas e da conturbada eleição da nova diretoria, situações reconhecidas no parecer jurídico.
19.2. Assere que o material contratado foi entregue, cumprindo a finalidade a que se destinava, bem como ajustado aos objetivos sociais da Entidade. Por fim, afirma que agiu de boa-fé, com diligência, responsabilidade e prudência, realizando as ações necessárias ao pleno atendimento do público-alvo do Sistema S e impedindo que o início das aulas, naquele exercício, restasse prejudicado.
19.3. Ao final, requer 'a juntada futura de todos os meios de prova admitidos em direito, inclusive depoimento pessoal e oitiva de testemunhas a serem arroladas em momento oportuno'. 	
Análise
20. Ao examinar os pagamentos feitos pelo Senai/AP em 2013, a CGU detectou o montante de R$ 129.000,00 pago em favor de Ana Cristina Sá da Cruz - ME (CNPJ 14.435.419/0001-80) , empresa individual voltada às atividades de contabilidade (peça 5, p. 21) .
20.1. A CGU chamou atenção para o fato de a Entidade não ter encontrado o processo administrativo de contratação. 
20.2. Visando suprir a falha, a CGU envidou esforços para reunir documento que demonstrassem a regularidade deste dispêndio. Assim, obteve a Nota Fiscal 24 (peça 49, p. 4) , em que consta o atesto dos serviços contratados; a declaração da Sra. Ana Cristina Sá da Cruz de que realmente prestou os serviços (peça 49, p. 6-14) ; e o Relatório de Consultoria Empresarial produzido, como previsto no Contrato 7/2013 (peça 49, p. 15-25) .
20.3. O objeto, consoante Cláusula Segunda do mencionado contrato, consistia na realização de consultoria gerencial nas áreas administrativas das instituições integrantes do sistema da Federação das Indústrias no Amapá, a saber: Senai, Sesi, IEL e a própria Fieap (peça 49, p. 1) .
20.4. Conforme constatações e análises da CGU, existem indícios de que o serviço não foi prestado. A principal evidência é o fato de o relatório final apresentado ser cópia de um modelo disponível, à época, na rede mundial de computadores e conter transcrições literais de outros relatórios, inclusive da própria CGU, como se demonstrou (peça 49, p. 26-38) . 
21. Feito este breve relato, passa-se ao exame das justificativas apresentadas. 
22. De plano, cabe esclarecer que, embora as entidades integrantes do Sistema S tenham natureza jurídica de direito privado, estão sujeitas à observância de princípios gerais que norteiam a execução da despesa pública, por gerirem recursos de natureza pública, podendo editar regulamentos próprios de licitações que guardem coerência com tais princípios (Acórdão 1584/2016-TCU-Plenário-Relator Walton Alencar Rodrigues) . 
22.1. Como afirmado pelo controle interno, a entidade, quando instada, não apresentou o processo de contratação, impedindo a fiscalização de averiguar os atos relativos à fase interna da licitação, entre as quais, as aludidas pelo responsável: a) pedido e justificativa apresentados à autoridade competente; e b) parecer jurídico. O responsável também não apresentou, na sua defesa, tais elementos. Assim, não é possível acatar o argumento de que teria obedecido todas as formalidades das etapas de contratação. 
22.2. No caso, como destacou o controle interno, não houve a devida formalização do processo de contratação, o que seria de rigor, mesmo que dispensável a licitação. No processo administrativo deveriam constar as razões que justificaram a contratação e levaram à escolha do contratado, parecer jurídico prévio, cotação de preços, entre outros elementos, possibilitando, inclusive, o controle da legalidade dos atos praticados pelo gestor. 
22.3. Há que se destacar que a Comissão de Apuração interna (peça 48, p. 96-104) , ao apreciar a ocorrência, vislumbrou as seguintes impropriedades: a) inobservância aos normativos da Entidade; b) evidência de que a contratação não foi vantajosa para a Entidade, haja vista a ausência de pesquisa de preços; c) descumprimento dos princípios da administração pública e dos contratos administrativos; d) falta de cumprimento das formalidades do processo licitatório. 
22.4. Diante do apurado, a Comissão concluiu pela existência de materialidade e autoria, como aventado pela CGU, recomendando providências no sentido de buscar a reparação do prejuízo gerado ao Senai/AP. 
22.5. Também não é possível acolher o argumento de que a dispensa de licitação se deveu a existência de situação emergencial. Ora, o art. 9º, inciso V, do Regulamento de Licitações e Contratos do Senai estabelece que a emergência se caracteriza diante da 'necessidade de atendimento a situação que possa ocasionar prejuízo ou comprometer a segurança de pessoas, obras, serviços, equipamentos e outros bens.'. 
22.6. Emergência, como se dessume do dispositivo, abrange situações excepcionais, caracterizadas pelo risco de dano a bens e valores protegidos pelo Direito em virtude da demora natural do procedimento licitatório. No caso concreto em exame, o próprio objeto do contrato, consultoria gerencial nas áreas administrativas, não se conforma com esta situação. 
22.7. Quanto à alegação de que teria agido de boa-fé, com diligência, responsabilidade e prudência, os fatos acima narrados indicam no sentido inverso. A formalização precária do processo administrativo, a ausência de elementos mínimos que deveriam instruir o processo e as evidências de que o serviço não foi executado, como será demonstrado adiante (itens 28.4-28.7) sinalizam, no mínimo, falta de diligência, do gestor. 
22.8. No tocante à alegação de ausência de dolo, cabe destacar que para a responsabilização perante o TCU basta a demonstração da conduta culposa. A jurisprudência do Tribunal é firme no sentido de que a condenação em débito independe da ocorrência de conduta dolosa ou de locupletamento, bastando para tanto a constatação de conduta culposa (stricto sensu) dos responsáveis pela irregularidade que ocasionou o dano ao erário (a exemplo do Acórdão 5297/2013-TCU-1ª Câmara, rel. José Múcio Monteiro, e do Acórdão 3694/2014-TCU-2ª Câmara, rel. André de Carvalho) . 
22.9. No tocante ao pedido de depoimento pessoal e oitiva de testemunha, cabe esclarecer que o rito processual do TCU não prevê esta possibilidade, conforme jurisprudência abaixo reproduzida:
As normas processuais do TCU não preveem a colheita de depoimentos dos responsáveis ou de testemunhas, devendo o Tribunal pronunciar-se com base nas provas documentais (Acórdão 2111/2016-TCU-Plenário, Relator Augusto Nardes) .
As normas que disciplinam o rito processual no TCU não preveem a oitiva de testemunhas. Verificada a ocorrência de irregularidades, a defesa do responsável é assegurada por meio de audiência, oportunidade em que devem ser apresentadas suas justificativas por escrito, no prazo fixado (Acórdão 1481/2016-TCU-Plenário, Relatora Ana Arraes) .
O processo de controle externo no âmbito do TCU possui rito próprio, conforme disposto na Lei 8.443/1992 e no Regimento Interno/TCU, em que não há previsão para a oitiva de testemunhas ou coleta de depoimentos  (Acórdão 271/2014-TCU-Plenário, Relator Benjamin Zymler) .
22.10. Assim, opina-se pelo não acolhimento das alegações de defesa apresentadas, mantendo-se a irregularidade e a consequente imputação da responsabilidade solidária pelo ressarcimento dos danos causados ao Senai/AP, bem como a aplicação da multa constante do art. 57 da Lei 8.443/1992.
Defesa de Joziane Araújo Nascimento Rocha
23. Em sua defesa (peça 104) , a Senhora Joziane Araújo Nascimento Rocha, por intermédio de procuradora regularmente constituída (peça 99) , principia informando que foi nomeada para o cargo de presidente da Federação das Indústrias do Estado do Amapá (Fieap) após vários conflitos ocorridos na gestão anterior, que culminaram na eleição de uma junta governativa temporária até a realização de novas eleições. 
23.1. Afirma que, ao assumir o cargo, em janeiro de 2013, deparou-se com vários problemas: a) os servidores de áreas estratégicas, como licitação, finanças e contabilidade, tiraram férias ao mesmo tempo; b) as aulas iniciariam em fevereiro; c) vários documentos desapareceram; d) a sede da entidade foi invadida e assaltada em duas oportunidades, o que teria acarretado o desaparecimento de documentos; e) a nova Administração estava impedida de entrar em um dos dois endereços da Entidade (peça 123, p. 1-2) . 
23.2. Sustenta que, neste cenário conturbado, o início das aulas corria riscos de não acontecer. Assim, valeu-se do disposto no inciso V do art. 9º do Regulamento de Licitações e Contratos do Senai (RLC/Senai) , dispensando a licitação para evitar prejuízos à instituição.
23.3. Afirma que levou os fatos ao conhecimento da Confederação Nacional da Indústria (CNI) , o que resultou na intervenção aprovada pela Resolução-CNI 37/2013. Todavia, a partir deste instante, não teve mais acesso aos documentos do Senai/AP.
23.4. Aduz que o Supremo Tribunal Federal reconhece as entidades do Sistema S como pessoas jurídicas de direito privado, não integrantes da Administração Pública, sujeitando-as tão somente ao controle finalístico pelo TCU (RE 789874/DF, de 17/9/2014) . Com base nesta decisão, argumenta que a fiscalização exercida sobre essas entidades deve ater-se ao alcance dos seus objetivos institucionais e dos resultados da sua gestão, e não à observância dos estritos procedimentos da Lei 8.666/1993. Nessa trilha, afirma que as questões a serem respondidas pelos órgãos de controle, no presente caso, seriam se os serviços contratados em regime de urgência foram prestados e se o objeto e a missão do sistema S foram alcançados e cumpridos. 
23.5. Assere que, na condição de presidente do Senai-DR/AP, não é agente público, pois a entidade é uma pessoa jurídica de direito privado.
23.6. Menciona a existência de inúmeros documentos repetidos no processo, fora de ordem e cheios de contradições e incongruências, além de documentos ausentes, sobretudo os relativos às licitações e pagamentos. Afirma que o ônus da prova cabe a quem faz as alegações. Sustenta que a ausência de documentos que possam, no mínimo, provar que houve desídia, dolo ou negligência na condução do Sistema S importa desqualificação de todo o processo. 
23.7. Especificamente em relação à irregularidade objeto da citação, a responsável não se manifestou. 
Análise
24. Preliminarmente, cabe esclarecer que a responsável não se manifestou sobre a irregularidade aqui tratada por conta da falha havida em sua primeira citação, como explanado nos itens 16.2 a 16.4, acima. Foram realizadas novas tentativas de sua localização, que, no entanto, não surtiram efeito. Citada pela via editalícia, a responsável manteve-se inerte. 
25. Passa-se, assim, ao exame das alegações de caráter geral. 
25.1. Não devem prosperar os argumentos relacionados à ausência/desorganização/insuficiência de documentos no processo. Todos os papéis hábeis para a produção da defesa estão devidamente acostados nestes autos. Vale destacar que os fatos imputados à responsável foram objeto de apuração interna pelo Senai/AP, sendo-lhe fornecidos todos os documentos relacionados ao tema, como se verifica dos seguintes excertos (peça 48, p. 100-101) : 
Toda a documentação sobre as irregularidades existentes no processo foi nos fornecida pela própria Controladoria Geral da União quando da auditagem nos processos da gestão da envolvida e devidamente disponibilizada aos envolvidos, de forma que não se pode falar em falta de acesso aos documentos que deram margem as constatações feitas pela CGU. 
Ainda assim, os documentos existentes no processo foram, sempre que necessário, complementados pela Gerência de Controle das próprias unidades auditadas o que nos leva a dizer que a envolvida pugna pelo acesso daquilo que já possui em suas mãos.     
Cumpre informar que os documentos existentes nos processos são suficientes para abalizar as conclusões desta comissão, não existem outros documentos sobre as constatações, conforme ficou evidenciado no próprio relatório da CGU.
 (...) 
Neste sentido convém firmar nosso entendimento sobre o argumento de extravio de documentos quando da intervenção do SESI/AP E SENAI/AP. 
Esta Comissão obteve acessos às evidências diante do envio dos documentos analisados pela CGU quando da realização das auditorias, bem como os documentos existentes nos processos também foram fornecidos pela própria entidade, tanto que muitos deles se repetem nos autos. 
Ademais a envolvida não revela os documentos que teriam sido extraviados ou dolosamente sonegados, muito menos sua interferência na questão. 
A CGU ao promover a auditoria pública, partiu da análise do acervo documental existente na própria entidade, no presente relatório restou caracterizado a inexistência de diversos documentos. 
Cabe informar que não cabe a nenhum fornecedor a guarda da completude das peças constituintes dos processos licitatórios que participam, apenas de seus contratos firmados. Logo, por dedução lógica, cabe a entidade e seus gestores a salvaguarda destes documentos por serem estes constituídos no âmbito de quem realiza/publica a intenção de contratação e não de quem é contratado para prestar o serviço. Tal procedimento é claramente explicitado no regulamento de Licitações e Contratos da Entidade.
25.2. No caso concreto, os poucos documentos relativos à contratação constam à peça 49. De recordar que a CGU relatou a não apresentação do processo licitatório (peça 5, p. 25) e do contrato decorrente. 
25.3. Em relação ao ônus da prova, vale destacar que é ônus do administrator público prestar contas para comprovar a boa e regular aplicação de recursos federais que lhe são confiados. Esta imposição decorre do ordenamento jurídico pátrio, em especial, art. 70, parágrafo único, da Constituição Federal de 1988; artigo 93 do Decreto-lei 200/1967; e artigo 66 do Decreto 93.872/1986. Nesse sentido, transcrevo trechos do voto proferido no Acórdão 1895/2014-TCU-Segunda Câmara, Relatoria min. Ana Arraes: 
Nos processos relativos ao controle financeiro da Administração Pública, a culpa dos gestores por atos irregulares que causem prejuízo ao erário é legalmente presumida, ainda que não se configure ação ou omissão dolosa, admitida prova em contrário, a cargo do gestor.
Na fiscalização dos gastos públicos, privilegia-se, como princípio básico, a inversão do ônus da prova. Cabe ao gestor demonstrar a boa aplicação dos dinheiros e valores públicos sob sua responsabilidade (art. 70, parágrafo único, da Constituição Federal e art. 93 do Decreto-Lei 200/1967, c/c o art. 66 do Decreto 93.872/1986) . 
25.4. Tampouco merece acolhida o argumento de que, sendo o Senai pessoa jurídica de direito privado, seus dirigentes não são agentes públicos sujeitos ao controle externo. Não é a natureza jurídica da entidade que determina sua sujeição ao TCU, mas sim o fato de gerenciar ou não recursos públicos. Nesta esteira, a jurisprudência do TCU consolidou o entendimento segundo o qual os serviços sociais autônomos se sujeitam ao controle do TCU, uma vez que administram recursos públicos de natureza tributária, advindos de contribuições parafiscais e destinadas ao atendimento de fins de interesse público (Acórdão 2079/2015-TCU-Plenário, ministro-substituto Marcos Bemquerer) .
25.5. Vale assinalar, ainda, que a decisão do STF adotada no RE 789874/DF, mencionada pela responsável, apenas mitigou a ação do TCU em relação ao sistema S, mas não afastou de plano sua submissão ao controle externo. A sujeição desses entes ao TCU foi evidenciada no Relatório do ministro Teori Zavascki, nos seguintes termos:
 (...) Sem embargo de sua natureza jurídica e da sua autonomia administrativa, todas essas entidades se submetem à fiscalização do Tribunal de Contas da União, sujeição que decorre do art. 183 do Decreto-lei 200/67 e do art. 70 da Constituição Federal de 1988. Dispõe, com efeito, o artigo 183 do Decreto-lei 200/67:
'Art. 183. As entidades e organizações em geral, dotadas de personalidade jurídica de direito privado, que recebem contribuições parafiscais e prestam serviços de interesse público ou social, estão sujeitas à fiscalização do Estado nos termos e condições estabelecidas na legislação pertinente a cada uma.
Dispõe, por sua vez, o artigo 70 da Constituição:
'Art. 70. A fiscalização contábil, financeira, orçamentária, operacional e patrimonial da União e das entidades da administração direta e indireta, quanto à legalidade, legitimidade, economicidade, aplicação das subvenções e renúncia de receitas, será exercida pelo Congresso Nacional, mediante controle externo, e pelo sistema de controle interno de cada Poder.
Parágrafo único. Prestará contas qualquer pessoa física ou jurídica, pública ou privada, que utilize, arrecade, guarde, gerencie ou administre dinheiros, bens e valores públicos ou pelos quais a União responda, ou que, em nome desta, assuma obrigações de natureza pecuniária.'
25.6. De acordo com o entendimento do STF as entidades do sistema S gozam de autonomia administrativa e não se sujeitam às normas de direito público aplicáveis aos órgãos e entidades que integram a administração pública, mas estão sujeitas ao controle externo do TCU no tocante ao cumprimento de suas normas de criação e de seus regulamentos internos. Cabe, ainda, ao Tribunal, no exercício de sua atividade fiscalizatória, o controle quanto à legitimidade dos atos dessas entidades.
25.7. Em consonância com esse entendimento do STF, a jurisprudência do TCU tem delineado os contornos de sua atuação em relação a essas entidades. Assim, quanto às licitações, o Tribunal assentou que os serviços sociais autônomos não estão sujeitos à observância dos estritos procedimentos das normas gerais de licitações e contratos, mas sim aos seus regulamentos próprios, os quais, contudo, devem ser pautados nos princípios gerais aplicáveis à Administração Pública (Acórdãos do TCU: 534/2011-TCUPlenário, rel. Ubiratan Aguiar; 1.029/2011-TCU-Plenário, rel. Augusto Nardes; 2.097/2010-TCU-2ª Câmara, rel. Benjamin Zymler; 568/2009-TCU-1ª Câmara, rel. Marcos Bemquerer; 1.188/2009- TCU-Plenário, rel. Walton Alencar Rodrigues; 2.192/2009-TCU-2ª Câmara, rel. Augusto Sherman) 
25.8. No tocante à alegada emergência, faço remissão aos itens 22.2 e 22.3. 
26. Pelo exposto, opina-se pelo não acolhimento das alegações de defesa apresentadas, mantendo-se a irregularidade e a consequente imputação da responsabilidade solidária pelo ressarcimento dos prejuízos causados aos cofres do Senai/AP, bem como a aplicação da multa constante do art. 57 da Lei 8.443/1992.
Defesa de Ana Cristina Sá da Cruz - ME (peça 81) 
27. A representante legal da empresa Ana Cristina Sá da Cruz - ME afirma que realizou os serviços contratados no período de fevereiro a abril/2013, conforme Nota Fiscal 24, de 3/5/2013, após ter participado de processo licitatório, na modalidade convite, do qual se sagrou vencedora.
27.1. Frisa que a guarda dos processos licitatórios cabe ao ente que promoveu a licitação, não sendo exigível do contratado esta obrigação. Aduz que não pode ser responsabilizada pela falta de apresentação de documentos por parte de terceiros nem ser penalizada por supostas irregularidades relativas à contratação, sob a presunção de que o procedimento tenha ocorrido sem a devida licitação. 
27.2. Argumenta que o contrato 7/2013 (peça 49, p. 1-3) , por não conter qualquer assinatura, não seria válido, não podendo servir de parâmetro para delimitar o objeto dos serviços prestados nem como meio para aferir a modalidade de licitação utilizada na contratação. Assere que a elaboração do contrato é de responsabilidade exclusiva do contratante, cabendo à contratada apenas observar as condições impostas no instrumento.
27.3. Em relação ao Relatório de Consultoria, produto final do contrato, afirma que foi elaborado nos termos acordados com o contratante, que certificou a entrega na Nota Fiscal emitida, reconhecendo, dessa maneira, a prestação dos serviços ajustados. 
Análise         
28. Como descrito no expediente citatório (peça 62) , a responsável foi chamada aos autos para apresentar alegações de defesa quanto ao recebimento de recursos dos cofres do Senai/AP, sem a devida contraprestação dos serviços contratados. Naquele ofício, inexiste qualquer menção à suposta responsabilidade pela não instauração ou guarda do processo administrativo de contratação, que, como se sabe, é atribuição do administrador público. 
28.1. Quanto ao contrato, de fato assiste razão à responsável quando afirma tratar-se de documento apócrifo. Tal condição foi percebida pelo controle interno que buscou outras informações para opinar sobre a contratação, entre elas, declaração da presidente da Fieap, confirmando a existência do instrumento, como se verifica do seguinte excerto (peça 5, p. 25) : 
Não obstante, informações de relevo foram obtidas por meio do corpo do Contrato n 007/2013, ainda que não assinado, porém confirmado pela presidente da FIEAP (Ofício Circular n° 088/2013-Presidência/FIEAP) , em que se constataram inconsistências referentes à modalidade da licitação e a vigência do contrato.
28.2. Convém recordar que a responsável foi instada pela CGU, por meio do Ofício 30.903/2013/CGU/Regional/AP/CGU-PR, de 9/10/2013 (peça 49, p. 6) , a apresentar cópia de sua via do contrato. Contudo, não o fez, limitando-se a prestar a seguinte informação (peça 49, p. 9) : 'Declaro para os devidos fins que não sei o que houve com o contrato de prestação de serviço de consultoria realizada no SENAI/AMAPÁ no período de janeiro a abril de 2013.'.
28.3. No tocante à execução dos serviços contratados, cumpre transcrever a análise do controle interno sobre a qualidade do relatório apresentado (peça 5, p. 25-27) : 
Observou-se que o relatório possui onze páginas, incluindo capa e sumário. Ademais, seu conteúdo é desprovido de profundidade, sendo vago e superficial. Ressalta-se que inexistem dados concretos e definidos das entidades destinatárias da consultoria, que segundo o próprio relatório, seriam as entidades integrantes do Sistema Indústria no Amapá (SESI, SENAI, IEL e FIEAP) .
Constatou-se que o relatório constitui da junção de trechos de textos alheios, conforme consulta a 'site' da internet, haja vista que todos os parágrafos de ilação foram copiados de modelo de relatório empresarial disponível no endereço eletrônico www.reginaldo.cnt.br. 
Acrescenta-se, que outras partes do relatório foram copiadas da mesma fonte, existindo, porém, alguns trechos oriundos de sítios diferentes (portais do SENAI CGU) .
28.4. De fato, assiste razão ao controle interno. O relatório apresentado (peça 49, p. 15-26) é uma mera cópia de um modelo que estava disponível na rede mundial de computadores (peça 49, p. 27-38) e de trechos de documentos da própria CGU. Ao comparar estes documentos, a CGU destacou, por meio de anotações, quais trechos foram copiados e quais apenas reescritos (peça 49, p. 39-49) . Como ilustração, reproduz-se abaixo trechos do relatório copiado e do 'Relatório Conclusivo' apresentado ao Senai/AP:  
Relatório copiado (peça 49, p. 32) 
Documentação 
- Não existem procedimentos bem estruturados, documentados e levados ao conhecimento de todos os funcionários.
- Os procedimentos e normas de conduta são absorvidos por osmose e integram uma cultura desenvolvida através do empirismo. Dessa forma, ocorrem muitas falhas que causam aborrecimentos e prejuízos. Tais ocorrências não são adequadamente analisadas e utilizadas para a adoção de medidas profiláticas. Recomendamos a implantação de programa de qualidade que alinhariam os funcionários a normas de conduta formais e modernas.
Relatório Conclusivo - apresentado ao Senai/AP (peça 49, p. 20)      
Documentação 
- Não existem procedimentos bem estruturados, documentados e levados ao conhecimento de todos os funcionários.
- Os procedimentos e normas de conduta são absorvidos por osmose e integram uma cultura desenvolvida através do empirismo. Dessa forma, ocorrem muitas falhas que causam aborrecimentos e prejuízos. Tais ocorrências não são adequadamente analisadas e utilizadas para a adoção de medidas profiláticas. Recomendamos a implantação de programa de qualidade que alinhariam os funcionários a normas de conduta formais e modernas.
28.5. Trata-se, como se vê, de transcrição literal de relatório que estava disponível na internet. A única evidência que poderia indicar a execução regular dos serviços é uma mera transcrição de textos disponíveis na rede mundial de computadores, conforme demonstrado pela CGU.      
28.6. Afora esta observação, verifica-se que o relatório de consultoria não apresenta qualquer dado sobre as entidades estudadas, mesmo os mais simples, tais como: número de funcionários e mapeamento dos processos; não descreve a situação encontrada, o contexto à época dos serviços; não informa como foi prestado o auxílio na tramitação de processos administrativos, conforme previsto no contrato; não é conclusivo, não aponta qualquer solução.  
28.7. A par disto, a CGU reportou que, ao entrevistar funcionários dos setores que teriam sido objeto da consultoria, todos afirmaram desconhecer a realização dos supostos serviços prestados por Ana Cristina Sá da Cruz - ME no exercício de 2013 tampouco 'notaram qualquer mudança em seus setores no primeiro semestre do ano auditado'.  
28.8. Assim, opina-se pela rejeição dos argumentos apresentados. 
28.9. Cabe observar que, por tratar-se de empresa individual, o débito deve recair sobre a titular da empresa, no caso, a Senhora Ana Cristina Sá da Cruz (CPF XXX.691.372-XX) . Os empresários individuais respondem com seus bens particulares pelas dívidas decorrentes da atividade empresarial, integral e solidariamente, pois a empresa individual não tem personalidade diversa e separada de seu titular, constituindo uma única pessoa e um único patrimônio, conforme jurisprudência abaixo transcrita: 
Acórdão 4476/2019-TCU-2ª, Relator: Ministro-Substituto Marcos Bemquerer Costa
No caso de firma individual ou de empresário individual, os bens particulares respondem integral e solidariamente por débito imputado pelo TCU, já que o empresário atua em nome próprio, não havendo distinção entre o patrimônio da empresa e o da pessoa física do sócio único
Acórdão 1563/2012-TCU-Plenário | Relator: Ministro-Substituto Marcos Bemquerer Costa
Os empresários individuais respondem com seus bens particulares pelas dívidas decorrentes da atividade empresarial, integral e solidariamente, pois a empresa individual não tem personalidade diversa e separada de seu titular, constituindo uma única pessoa e um único patrimônio.
Acórdão 4508/2020-TCU-Plenário | Relator: Ministro Vital do Rêgo
Na hipótese de dano ao erário envolvendo empresa de natureza jurídica individual, apenas o proprietário deve ser responsabilizado pelo débito, uma vez que o empresário individual atua em nome próprio, respondendo seus bens particulares pelas dívidas decorrentes da atividade empresarial. Contudo, de forma a ampliar a busca pelos bens na fase de execução, devem ser apostos, no acórdão condenatório, os números do CPF e do CNPJ ao lado do nome do empresário individual. 
Irregularidades: direcionamento de contratação de empresa cujo dono é membro da Diretoria da Federação das Indústrias; contratação direta sem utilização de cotação de preços ou modalidade licitatória prevista nos normativos do Serviço Nacional de Aprendizagem Industrial; sobrepreço, caracterizado por pagamentos de valores acima daqueles praticados no mercado, no valor de R$ 152.343,45, por fornecimento de lanches, à empresa M. D. P. Silva - ME (CNPJ 08.587.655/0001-53) , no âmbito do Contrato n. 2/2013, firmado em 21/1/2013.
Responsáveis solidários: Antônio Abdon da Silva Barbosa (CPF XXX.845.512-XX) , Joziane Araújo Nascimento Rocha (CPF XXX.504.512-XX) e a pessoa jurídica M. D. P. Silva - ME (CNPJ 08.587.655/0001-53) 
Defesa de Antônio Abdon da Silva Barbosa
29. Em sua defesa (peça 105) , o senhor Antônio Abdon da Silva Barbosa afirma que o contrato decorreu de dispensa de licitação, por emergência, tendo seguido os trâmites normais, dos quais destaca: o pedido e a justificativa apresentados pelo superintendente do Senai e o parecer jurídico favorável. Aduz que a emergência se caracterizou, em virtude da proximidade das aulas e da conturbada eleição da nova diretoria. 	Nega ter ocorrido direcionamento da licitação; contratação direta, sem cotação de preços; prática de sobrepreço. Argumenta que o material contratado foi regularmente entregue, cumprindo a finalidade a que se destinava, bem como o objetivo social da entidade.
29.1. Por fim, assevera que agiu de boa-fé, com diligência, responsabilidade e prudência, realizando as ações necessárias para atender plenamente a comunidade vinculada ao Sistema S e assegurando que o início das aulas não fosse prejudicado.
Análise 
30. Os argumentos de caráter geral já foram tratados no item 22, acima, ao qual faço remição. 
30.1. Especificamente, em relação ao contrato que se cuida, a afirmação do responsável de que não houve licitação corrobora a defesa apresentada pela Senhora Joziane Araújo Nascimento Rocha à Comissão Interna de Apuração (peça 48, p. 105-112) .
30.2. Ao examinar o argumento, a Comissão de Apuração destacou a não localização do processo administrativo e, por consequência, dos documentos que o deveriam instruir, tais como, justificativa para a dispensa, cotação de preços, contrato etc. Enfatizou inexistirem evidências da realização prévia de procedimento licitatório ou justificativas para sua dispensa e de que a contratação tenha sido vantajosa para a Administração, mormente porque, em momento posterior, o Senai/AP contratou os mesmos serviços por um preço inferior. Assim, para a Comissão houve inobservância dos princípios da administração pública e dos contratos administrativos.  
30.3. A CGU, também, atestou a ausência do processo administrativo da contratação, como se verifica do seguinte relato (peça 5, p. 33) : 
Não foi apresentado processo licitatório ou de dispensa tampouco orçamento de referência (pesquisa de mercado) , bem como qualquer outra formalidade pertinente às etapas que precederam às assinaturas pela presidente do conselho regional e presidente da FIEAP (CPF n.° ***304.512.**) e pela representante legal da empresa contratada (CPF n.° 408 522**) dos contratos de n.° 002/2013, de 21/01/2013 e 012/2013, de 01/08/2013 (Ofícios de n.° 012, 019 e 033/2013 - Diretoria Jurídica do SENAI-DR/AP) .
30.4. Diante destes relatos, a alegação do responsável de que seguiu regularmente as fases do processo licitatório não pode prosperar. Ademais, esta falha impossibilita analisar as circunstâncias fáticas e jurídicas que teriam caracterizado a suposta situação emergencial. 
30.5. Mesmo diante desta restrição, a CGU, com o objetivo de aclarar o ocorrido, afirmou não haver 'indícios de possível circunstância emergencial, de calamidade, de preexistência de licitação deserta ou fracassada' (peça 5, p. 35) . Para o controle interno, inexistiriam elementos aptos a justificar a dispensa por qualquer das hipóteses previstas no RLC/Senai. Ainda que, remotamente, a dispensa se justificasse, haveria inobservância ao art. 11 do RLC/Senai, abaixo transcrito, segundo o qual as situações de emergência devem ser circunstanciadamente justificadas:  
Art. 11. As dispensas, salvo os casos previstos nos incisos I e II do art. 9º, ou as situações de inexigibilidade, serão circunstanciadamente justificadas pelo órgão responsável, inclusive quanto ao preço e ratificadas pela autoridade competente. 
30.6. Assim, opina-se pela rejeição do argumento.	
30.7. No tocante ao sobrepreço, cabe, inicialmente, esclarecer que a CGU comparou o preço praticado pela contratada, R$ 4,00/ lanche, com preços ofertados por outras empresas em licitações realizadas em diversas unidades do Sistema Senai, conforme quadro abaixo: 
	Unidade
	Licitação
	Data
	Valor (R$) /lanche

	Senai/PR
	Concorrência 467/2013
	8/7/2013
	2,40

	Senai/SE
	Concorrência 6/2012
	6/6/2012
	2,67

	Senai/AP
	processo 682/12 - Pregão 7/2012
	Não informado
	2,52

30.8. A CGU destacou que no processo 682/12, em que ocorreu o pregão 7/2012, realizado pelo próprio Senai/AP, constavam três propostas de preço de diferentes panificadoras, nos valores de R$ 2,75, R$ 2,50 e R$ 2,90. Por serem recentes e do próprio estado do Amapá, utilizou-as como parâmetro para cálculo da média praticada no mercado, resultando num valor de R$ 2,71. Esta média foi utilizada para cálculo do sobrepreço, que apontou um débito de R$ 365.931,68. 
30.9. Dissentindo do critério adotado, a Comissão de Apuração entendeu que o parâmetro razoável para quantificação de ressarcimento de valores deveria considerar o valor firmado no ajuste celebrado pelo próprio Senai/AP resultante do pregão presencial 2/2014, qual seja, R$ 2,95. Assim, tendo em conta que foram servidos 145.089 lanches no período da vigência do questionado contrato 27/2012, conforme notas fiscais, o valor a ser restituído ao Senai/AP seria de R$ 152.343,45. 
30.10. A instrução à peça 53 entendeu que a comparação feita pela CGU (peça 5, p. 39-40) não retratava a realidade, haja vista que considerou preços utilizados em exercício anterior, ignorando a correção monetária que deveria incidir. Assim, opinou que se utilizasse o parâmetro indicado pela Comissão, qual seja, de R$ 2,95/lanche fornecido.
30.11. Portanto, as pesquisas realizadas pela CGU bem como o processo licitatório do próprio Senai/AP, ocorrido em momento posterior ao suposto ajuste emergencial, demonstram a existência de superfaturamento.
30.12. Logo, impõe-se rejeitar o argumento do responsável de que não houve sobrepreço. 
30.13. Quanto à alegação de que teria agido de boa-fé, com diligência, responsabilidade e prudência, os fatos acima narrados indicam no sentido inverso. A ausência de formalização do processo administrativo ou de elementos mínimos que justificassem a contratação do gestor e as evidências de sobrepreço, sinalizam, no mínimo, falta de cuidado do gestor. 
30.14. Por derradeiro, a CGU apontou indícios de favorecimento na contratação, tendo em vista o vínculo familiar da titular da empresa com integrantes do Sistema Federação da Indústrias do Amapá. Apurou-se que a empresa contratada 'pertence a membro da Fieap, companheira de outro membro da mesma Entidade, e cunhada de conselheiro regional do Senai' (peça 5, p. 35) .
30.15. Pelo exposto, opina-se pelo não acolhimento das alegações de defesa apresentadas, mantendo-se a irregularidade e a consequente imputação da responsabilidade solidária pelo ressarcimento dos prejuízos causados aos cofres do Senai/AP, bem como a aplicação da multa constante do art. 57 da Lei 8.443/1992
Defesa da empresa M. D. P. Silva - ME (peça 106) 
31. Em suas alegações, a empresa M. D. P. Silva - ME, regularmente representada (peça 107) , afirma que atuava nas dependências do Senai/AP desde 2007. Sustenta que, naquele exercício, celebrou contrato para fornecimento de lanches aos alunos de Aprendizagem Industrial, sendo acordado o preço/refeição de R$ 2,00 (peça 106, p. 7-8) . Aduz que, em 8/1/2009, o ajuste foi aditado, alterando o valor pactuado para R$ 3,00 (peça 106, p. 12-13) . Posteriormente, em janeiro/2013, firmou dois novos contratos, 2 e 12/2013 (peça 106, p. 28-33) , alterando o valor contratual para R$ 4,00/lanche fornecido. 
31.1. Segundo a defesa, a evolução de preços demonstra que não houve qualquer superfaturamento, mas apenas correção monetária dos valores praticados, mormente se considerada a qualidade dos produtos ofertados pela M. D. P. Silva - ME e a logística de distribuição que envolvia a entrega em diferentes municípios. 
31.2. Alega que o STF reconhece a natureza privada das entidades do Sistema S, que não integram a Administração Pública e se sujeitam, por conseguinte, ao controle finalístico do Tribunal de Contas da União. Neste sentido, cita o RE 789874, de relatoria do min. Teori Zavascki, julgado pelo Plenário do STF em 17/9/2014. Desse modo, argumenta que, por não estarem sujeitas aos ditames da Lei 8.666/1993, a fiscalização exercida pelo TCU sobre estes entes deveria ater-se à 'efetividade na concretização de seus objetivos e metas' e não à observância dos estritos ritos da Lei de Licitações'. 
31.3. Ao fim, assere que não houve qualquer conduta ilícita, haja vista que os ritos da contratação, previstos em Regulamento de Licitações e Contratos do Senai, foram observados e os contratos plenamente cumpridos. Assim, requer a declaração de regularidade do ato e a juntada futura de 'todos os meios de prova admitidos em direito, inclusive, depoimento pessoal e oitiva de testemunhas a serem arroladas em momento oportuno'. 
Análise
31.4. A simples correção monetária não pode ser utilizada como parâmetro para avaliar a evolução dos preços, pois outros fatores interferem na formação de preços dos insumos, tais como, produtividade, oferta, concorrência, custo de mão de obra e lucro esperado. Mesmo que esses fatores fossem esquecidos e se aplicasse, ao caso, um índice de correção, na hipótese o IPCA, verificar-se-ia que o acréscimo nos preços teria superado o índice de referência, conforme quadro abaixo: 
	Exercício
	IPCA
	Valor (R$) *

	2007
	4,46
	2,08

	2008
	5,90
	2,21

	2009
	4,31
	2,30

	2010
	5,91
	2,44

	2011
	6,50
	2,60

	2012
	5,84
	2,75

	2007-2012
	37,75
	
			                *valor do contrato corrigido anualmente pelo IPCA 
31.5 Da tabela acima, verifica-se que, entre 2007 e 2012, o IPCA aumentou 37,5%. Caso se aplicasse esta variação ao preço pactuado em 2007, o valor reajustado do lanche deveria ser R$ 2,75, bem próximo, portanto, dos cotados pelo controle interno (itens 30.8 e 30.9) e do valor ofertado na licitação realizada pelo próprio Senai/AP (item 30.10) e inferior, em 31,25%, ao efetivamente ajustado. 
31.6. Assim, opina-se pela rejeição do alegado.  
31.7. O argumento apresentado no item 31.2, acima, não merece acolhida, como analisado nos itens 25.4 a 25.8, aos quais se remete. Também não deve ser acatada a alegação de que 'os ritos da contratação, previstos em Regulamento próprio, foram observados', pois, como reportado acima (itens 30.3 a 30.5) , sequer se localizou o processo administrativo. 
31.8. Pelo exposto, opina-se pela rejeição da defesa apresentada. Em consequência, deve haver condenação ao ressarcimento solidário do débito apurado. 
31.9. Cabe apenas observar que, por tratar-se de empresa individual, sem personalidade jurídica, o débito deve recair sobre o titular da empresa, no caso, a Senhora Maria das Dores Pinheiro da Silva (CPF XXX.408.522-XX) , como exposto no item 28.9, acima. 
32. A Senhora Joziane Araújo Nascimento Rocha não apresentou defesa em relação a este contrato, como explanado no item 24, acima. 
32.1. A responsável, na qualidade de presidente do Conselho Regional do Senai/AP, entre 19/1/2013 a 30/7/2013, conduziu a contratação e concorreu para os pagamentos realizados com preços acima do praticado no mercado, resultando em sobrepreço no montante de R$ 152.343,45. 
32.2. O nexo de causalidade se configurou na medida em que houve pagamento irregular, sendo que a responsável detinha competência para acompanhar, fiscalizar e realizar pagamentos em nome do Senai/AP, nos termos do arts. 41, alínea 'i', e 37, alínea 'b'.
32.3. Impende destacar que a Comissão de Apuração confirmou o entendimento da CGU e concluiu pela existência de materialidade e autoria da irregularidade constatada, apontando a Senhora Joziane Araújo Nascimento Rocha como responsável pelos prejuízos causados. 
32.4. Assim, opina-se pela manutenção da irregularidade e a consequente imputação da responsabilidade solidária a Sra. Joziane Araújo Nascimento Rocha pelo ressarcimento dos prejuízos causados aos cofres do Senai/AP, bem como a aplicação da multa constante do art. 57 da Lei 8.443/1992.
Irregularidade: contratação irregular, sem observância às normas legais e do Serviço Nacional de Aprendizagem Industrial, de empresa de locação de veículos, bem como desvio de finalidade na utilização do objeto do contrato, evidenciado pelo uso particular de automóveis à disposição do Senai/AP, caracterizando dano aos cofres do Senai/AP  
Responsável: Joziane Araújo Nascimento Rocha
33. A responsável não apresentou defesa em relação a este contrato, conforme explanado no item 24, acima. 
Análise
34. A CGU descreveu a irregularidade no subitem 1.2.1.1 do Relatório de Auditoria (peça 5, p. 71-87) . 
34.1. Durante os trabalhos de fiscalização, detectou-se pagamento no valor de R$ 444.273,33 em favor da Cooperativa de Transporte do Amapá - Transcoop (CNPJ 05.484.504/0001-48) , ocorridos entre os meses de maio e julho de 2013, no âmbito do contrato 13/2013 (peça 5, p. 71; peça 25, p. 60; peça 27, p. 135-137) . 
34.2. Do exame do ajuste, apontaram-se as seguintes irregularidades: ausência de documentação referente às fases interna e externa da licitação; desrespeito ao valor limite da modalidade licitatória escolhida; incoerências em datas contratuais e de cotações, assim como em valores; ausência de definição precisa e suficiente do objeto contratado; locação de veículos para uso pessoal de gestores.
34.3. Quanto às fases da licitação, apurou-se a falta de documentos necessários à instrução do processo de contratação, como, por exemplo, a especificação da modalidade escolhida. A par disto, a CGU apontou a ausência de outros elementos previstos no art. 13 do Regulamento de Licitações e Contratos do Senai, que tratam da solicitação formal da contratação com a definição do objeto, a estimativa de seu valor, a indicação dos recursos necessários ao atendimento da despesa bem como a autorização do processo de contratação pelo agente competente.
34.4. De fato, conforme se observa às peças 25, 26 e 27, p. 135-141, o procedimento carece de documentos iniciais, tais como a justificativa para contratação, bem como especificação da modalidade de licitação escolhida.
34.5. Impende ressaltar que, conforme explicitado no Relatório de Auditoria (peça 5, p. 75) , as cotações de preço, que são realizadas na etapa inicial do processo, possuem data posterior a do produto final da contratação, isto é, do próprio contrato (peças 25, p. 41-47 e peça 27, p. 137) . Ainda, em relação às pesquisas de preço, constatou-se que as locadoras pesquisadas apresentaram propostas para itens diversos, impedindo afirmar qual a quantidade exata de veículos que o Senai/AP objetivava locar. 
34.6. Destacou-se que o valor dispendido no âmbito do Contrato 13/2013 ultrapassou o valor de R$ 395.000,00, limite permitido para dispensa de licitação, na modalidade Convite, consoante art. 6º, inciso II, alínea 'b', do Regulamento de Licitações e Contratos do Senai (peça 5, p. 77) . Esclareceu-se que, inobstante o valor do contrato tenha coincidido com o permitido, o montante efetivamente pago excedeu aquele limite, sendo que não foram apresentados aditivos ao Contrato 13/2013.
34.7. Merece destaque a constatação do órgão de controle interno que relata a existência de contrato semelhante com outra instituição do sistema 'S', o Serviço Social da Indústria - Sesi/AP, envolvendo a mesma empresa, Transcoop, e objeto, locação de veículos. A CGU verificou que ambos os contratos tratavam da locação dos mesmos veículos (peça 5, p. 81) . 
34.8. Somando-se os valores pagos à Transcoop pelas duas instituições, por aluguel dos mesmos veículos, apontou-se um dispêndio de R$ 782.900,00, que foi considerado excessivo para um período inferior a seis meses. Tal conclusão decorreu do fato de as entidades possuírem veículos próprios e a gestão interventora ter declarado que a frota própria do Senai/AP era, via de regra, suficiente para atender as demandas de serviço e que a locação de veículos adicionais era esporádica (peça 5, p. 81) .
34.9. As evidências juntadas aos autos apontam para a ocorrência de aluguel de veículos para uso pessoal. Foram apontadas pela CGU as seguintes ocorrências: a) fragilidades na contratação; b) explicação vaga do objeto contratado no contrato de locação, fator que dificulta o estabelecimento entre o serviço prestado e o valor pago (peça 27, p. 135-137) ; c) valor excessivo de dispêndios com locação de veículos em uma entidade que já possuía frota adequada; 	d) evidências de utilização dos carros locados em atividades estranhas àquelas do Senai/AP; e) declaração da gestão interventora no sentido de que veículos eram utilizados exclusivamente para atender demandas dos antigos gestores (peça 5, p. 81-83) ;
34.10. Sobre o tema, merece destaque a seguinte jurisprudência do TCU:
Acórdão 2509/2014-TCU-Plenário
Os recursos geridos pelas entidades do Sistema S têm natureza pública e sua utilização deve estar vinculada aos objetivos institucionais da entidade, sob pena de desvio de finalidade, ocorrência que sujeita os responsáveis ao julgamento pela irregularidade de suas contas, com imputação de débito e aplicação de multa.
34.11. Pelo exposto, opina-se pela manutenção da irregularidade e a consequente imputação da responsabilidade pelo ressarcimento dos prejuízos causados aos cofres do Senai/AP, bem como a aplicação da multa constante do art. 57 da Lei 8.443/1992. 
Irregularidade: direcionamento de contratação da empresa E. J. P. Nery - ME (CNPJ 07.642.545/0001-40) , evidenciada pelo descumprimento dos normativos da dispensa de licitação previstos no regimento do Serviço Nacional de Aprendizagem Industrial, bem como inobservância dos requisitos legais e princípios da administração pública na contratação direta da empresa Ramos Serviços e Cia. Ltda - ME (CNPJ 07.179.813/0001-30) , para aquisição de material serigráfico.
Responsáveis: Antônio Abdon da Silva Barbosa e Joziane Araújo Nascimento Rocha
35. De início, cabe assinalar que as justificativas apresentadas pelos senhores Antônio Abdon da Silva Barbosa (peça 105) e Joziane Araújo Nascimento Rocha (peça 104) , quanto à primeira ocorrência, possuem o mesmo teor, razão por que serão examinadas em conjunto.
Defesas de Antônio Abdon da Silva Barbosa e Joziane Araújo Nascimento Rocha
36. Os citados afirmam que a contratação ocorreu de forma legal, por meio de dispensa de licitação, amparada no art. 9º, V, VII e XI do RLC-Senai. Sustentam que a autorização encaminhada pelo superintendente do Senai/AP alertava para a urgência da contratação, tendo em vista a proximidade do início das aulas. Aduzem que foi emitido parecer jurídico favorável à dispensa de licitação, que, em síntese, reconhecia a situação conturbada pela qual passava o Senai/AP e a necessidade da contratação em virtude da 'liturgia institucional para realização e confraternização entre docentes, discentes, empresários, políticos e sociedade em geral ...'.
36.1. Para os responsáveis, o procedimento de dispensa de licitação cumpriu os requisitos previstos no Regulamento do Senai, sendo lastreado por pedido de necessidade e parecer jurídico. Reforçam que o serviço foi devidamente prestado e restou observado o objetivo social da Entidade, não havendo qualquer prejuízo para o contratante.
Análise 
37. A CGU verificou a contratação da empresa E. J. P. Nery - ME (CNPJ 07.642.545/0001-40) , por meio do contrato 4/2013, celebrado em 28/2/2013, no valor de R$ 100.000,00, com vigência prevista para 180 dias (peça 5, p. 45) .
37.1. O órgão de controle interno questionou a licitude do procedimento de contratação, tendo em vista o caráter emergencial declarado e a ausência de requisitos formais mínimos para esta espécie de contratação (peça 5, p. 47) . Dentre os principais pontos abordados pela CGU, destacam-se: a) formalização precária do processo de contratação (peça 51, p. 4-28) ; b) parecer jurídico com data posterior ao contrato (peça 5, p. 47; peça 51, p. 19) ; c) a menção, no parecer jurídico, à existência de três cotações, sem que constassem dos autos (peça 5, p. 47; peça 51, p. 18) ; d) data do memorando solicitando a contratação coincide com a data de assinatura do contrato (peça 5, p. 47; peça 51, p. 4 e 22) .
37.2. Em relação ao parecer jurídico que embasou a contratação (peça 51, p. 17-19) , o controle interno afirmou tratar-se de 'mera reprodução de pareceres anteriores'. Ademais, observou que o mencionado parecer foi emitido em data posterior à contratação. 
37.3. A Comissão de Apuração (peça 48, p. 118) confirmou os apontamentos da CGU, afirmando que não houve observância aos ritos previstos para contratação direta. A título de exemplo, citou a falta de formalização do processo e a ausência de cotação de preços. Aduziu que a ação dos responsáveis expôs a Entidade a riscos desnecessários.  
37.4. Assiste razão ao controle interno. Há uma série de inconsistências na documentação examinada, levando a CGU afirmar que 'o processo disponibilizado pela FIEAP não passa de documentos juntados para dar uma aparência de legalidade ante o requerimento de documentação pela equipe de auditoria'. Entre as falhas apontadas, assinalam-se: processo não autuado; ausência de numeração; falta de assinatura das partes no contrato; inconsistência na sequência cronológica da documentação, tais como, manifestação da comissão de licitação (peça 51, p. 15-16) e da Coordenação Jurídica (peça 51, p. 17-19) , em 2/3/2013 e 1º/3/2013, em data posterior à assinatura do contrato (peça 51, p. 3) , de 28/2/2013.
37.5. A par destas ocorrências, destacam-se a precária justificativa para dispensa de licitação (peça 51, p. 4) , que se embasou na proximidade das aulas, e a ausência de cotação de preços, em desacordo com o art. do RLC-Senai, verbis:
Art. 11. As dispensas, salvo os casos previstos nos incisos I e II do art. 9º, ou as situações de inexigibilidade, serão circunstanciadamente justificadas pelo órgão responsável, inclusive quanto ao preço e ratificadas pela autoridade competente.
37.6. Em relação à ausência de cotações, cabe assinalar que a pesquisa de preços se constitui em importante instrumento para as contratações administrativas e a correta aplicação dos recursos públicos. A justificativa do preço, inserta na fase interna do processo de dispensa, permite, entre outros benefícios, à administração estimar os custos da contratação e analisar a vantajosidade da proposta.
37.7. A jurisprudência do TCU é firme em indicar que a realização de pesquisa de preços de mercado, previamente à fase externa da licitação, é uma exigência legal para todos os processos licitatórios, inclusive para os casos de dispensa e inexigibilidade (Acórdãos 2.742/2017-1ª Câmara, min. Walton Alencar Rodrigues; 1.842/2017-Plenário, min. Vital do Rêgo; 1189/2021, 1ª Câmara, ministro-substituto Weder de Oliveira, entre outros) .
37.8. Esses julgados apontam que a pesquisa de preços para os casos de dispensa e inexigibilidade deve consistir de um mínimo de três orçamentos de fornecedores distintos, sendo 'necessária a apresentação de justificativa adequada sempre que não for possível obter número razoável de cotações.'.
37.9.  Em face do exposto, opina-se pela rejeição dos argumentos apresentados
38. No tocante à contratação da empresa Ramos Serviços e Cia. Ltda, a defesa do Senhor Antônio Abdon da Silva Barbosa (peça 105) não se manifestou a respeito. Já a Senhora Joziane Araújo Nascimento Rocha (peça 104) apresentou os seguintes argumentos.  
38.1. Alegou, à semelhança do ajuste acima discutido, que a contratação se baseou em dispensa de licitação, por emergência, caracterizada pela conturbada eleição da nova diretoria e a proximidade das aulas. Afirmou a existência de erro material no contrato que indicou o inciso I do artigo 9º do RLC Senai, quando deveria ter constado o inciso V do mesmo artigo. Asseriu que o material foi entregue, cumprindo a finalidade a que se destinava, bem como o objetivo social da entidade. 
Análise
39. O caso ora tratado diz respeito à contratação da empresa Ramos Serviços e Cia. Ltda.  para fornecimento de material gráfico e de serigrafia (peça 5, p. 57) .
39.1. Segundo o órgão de controle interno, o suposto processo que culminou na contratação em comento possuía onze páginas, instruído, apenas, com os seguintes documentos: justificativa da dispensa elaborada pela comissão de licitação, parecer jurídico e contrato, sem que constassem outras peças essenciais como, por exemplo, a pesquisa de preço (peça 5, p. 57) . Observou-se que as páginas não estavam numeradas, o processo não foi autuado e não havia a informação contratual da quantidade de produtos que seria fornecida. 
39.2. A CGU apurou que a justificativa para a contratação mediante dispensa se deu com fulcro no inciso I do art. 9º do Regulamento de Licitações e Contratos do Senai. Tal dispositivo refere-se aos casos de dispensa de licitação para aquisições, com valores inferiores a R$ 44.000,00. Contudo, o preço acordado no contrato foi de R$ 150.000,00, superior, portanto, ao limite regulamentar. 
39.3. Diante desta circunstância, o controle interno aventou a possibilidade de erro material, eis que os demais documentos do processo de contratação apontavam 'para contratação direta em razão de urgência'. Assim, a CGU considerou que houve contratação direta, arrimada em suposta emergência.
39.4. Mesmo neste prisma, a setorial de controle interno considerou irregular a contratação direta, tendo em vista que o objeto ajustado, aquisição de material para o desempenho de atividades do calendário escolar do 1º semestre de 2013, seria periódico e previsível, afastando o alegado caráter emergencial.   
39.5. Enfim, seja a dispensa motivada pelo valor, seja pela situação emergencial, foi considerada irregular porque não restaram presentes os fundamentos ensejadores da contratação direta. 
39.6. No mesmo sentido manifestou-se a Comissão de Apuração, que, entre outros comentários (peça 48, p. 71) , destacou as seguintes ocorrências: a) ausência de justificativas do preço contratado, em desacordo com o art. 11 do RLC-Senai; b) possibilidade de realizar processo licitatório; c) desconhecimento e utilização indevida dos normativos internos da Entidade; d) utilização reiterada da contratação emergencial, sem pesquisas de preço; e) descumprimento de princípios da administração pública e dos contratos administrativos. 
39.7. Do acima reportado, verifica-se que os gestores do Senai/AP realizaram a contratação em comento, sem as devidas formalidades. Em especial, chama atenção a ausência de cotações de preços, contrariando o art. 11 do RLC/Senai. 
39.8. É importante destacar que a justificativa de preços exigida no RLC/Senai vai ao encontro da jurisprudência deste TCU, no sentido de que a realização de pesquisa de preços de mercado, previamente à fase externa da licitação, é uma exigência legal para todos os processos licitatórios, inclusive para os casos de dispensa e inexigibilidade, consistindo de um mínimo de três orçamentos de fornecedores distintos, como destacado nos itens 37.7 e 37.8, acima. 
39.9. Assim, opina-se pela rejeição das razões de justificativas apresentadas. 
Irregularidade: contratação de pessoal, sem observância das normas atinentes, caracterizando desvio de finalidade do instituto de contratação emergencial, bem como contratação de empregados relacionados a pessoas ocupantes de cargos de direção e colegiado no sistema Fieap, o que caracteriza nepotismo.
Responsáveis: Ivan Tundelo Carvalho (CPF XXX.335.601-XX) , membro da junta governativa, entre 1/1/2013 a 18/1/2013; Marcelo Gama da Fonseca (CPF XXX.328.362-XX) , membro da junta governativa, entre 1/1/2013 a 18/1/2013; e Josevaldo Araújo Nascimento (CPF XXX.021.312-XX) , membro e presidente da junta governativa, entre 1/1/2013 a 18/1/2013.
Defesa de Marcelo Gama da Fonseca
40. Em sua defesa (peça 100) , o Senhor Marcelo Gama da Fonseca alega que o STF já se manifestou no sentido de que as entidades do Sistema S não são obrigadas a contratar pessoal por concurso público, tendo em vista sua natureza jurídica de direito privado e por não integrarem a administração pública indireta (ADIN 1864 e MS 33442, de 20/3/2015) . Assim, concluiu que as condutas questionadas não podem ser enquadradas nas infringências das disposições do art. 37 da Constituição Federal nem na Súmula Vinculante-STF 13.  
40.1. Aponta uma série de contradições em alguns documentos apresentados pelos órgãos de apuração, o que, a seu viso, afastaria sua responsabilidade e demonstraria a existência de 'uma armação'. Afirma que o Relatório de Apuração do Senai/AP não apontou qualquer prova de materialidade e autoria do ocorrido. Tal fato decorre de não ter assinado ou homologado qualquer contrato ou realizado qualquer pagamento a funcionários. Assere que deixou de exercer suas funções na junta governativa a partir de 2/1/2013, conforme expediente acostado à peça 100, p. 11, em virtude de nomeação para ocupar cargo de secretário municipal. 
Defesa de Ivan Tundelo Carvalho 
41. Em suas justificativas (peça 82) , o Senhor Ivan Tundelo Carvalho alega que os fatos não são verdadeiros, pois em nenhum momento da apuração realizada pela CGU ou pela Comissão de Apuração apontou-se qualquer indício de sua participação nas contratações ou pagamentos. Aponta a existência de contradições - as mesmas assinaladas por Marcelo Gama da Fonseca (item 40.1) - em alguns documentos citados pelos órgãos de apuração. Assere que não foi apontado qualquer ato que comprovasse sua participação na contratação dos funcionários identificados nos trabalhos de auditoria da CGU e/ou nos pagamentos destes funcionários.
41.1. Assim, solicita que: a) seja reconhecida a sua ilegitimidade para figurar no polo passivo do presente processo; b) seja declarada a sua inocência, por não ter dado causa a eventual dano. Ao fim, roga provar o alegado por todos os meios em direito admitidos. 
42. O Senhor Josevaldo Araújo Nascimento não apresentou defesa. 
Análise
43. Os responsáveis foram ouvidos por duas ocorrências: prática de nepotismo e falhas em processo seletivo para contratação de funcionários, conforme apurado pela CGU (peça 5, p. 97-113) .
43.1. Em relação à primeira irregularidade, o Relatório de Auditoria da CGU, no subitem 2.1.1.2, reportou a contratação de funcionários sem observância dos princípios da administração pública, em afronta à Súmula Vinculante 13 do Supremo Tribunal Federal (peça 5, p. 107-113) . Dentre as contratações inquinadas irregulares pelo órgão de controle interno, verificaram-se as seguintes como relativas ao exercício de 2013, que motivaram a audiência dos responsáveis:
		Tabela 3: Contratações inquinadas irregulares:
	Contratado (a) 
	Data de admissão
	Grau de parentesco
	Pessoa de influência

	Lana Charles Gama da Fonseca - CPF XXX.192.502-XX
	2/1/2013
	Irmãos
	Marcelo Gama da Fonseca (CPF XXX.328.362-XX) - membro da junta governativa

	Maicon Douglas Nunes Barbosa - CPF XXX.255.402-XX
	2/1/2013
	Filho
	Antônio Abdon da Silva Barbosa (CPF XXX.845.512-XX) - Diretor Regional do Senai/AP a partir de 27/2/2013

Fonte: Relatório de Auditoria de Gestão (peça 5, p. 107-108) 
43.2. Assim, de plano, cabe afastar o argumento de supostas inconsistências nas contratações, eis que as incongruências assinaladas não se referem aos funcionários acima elencados. 
43.3. O TCU possui entendimento de que as entidades do Sistema 'S, por gerirem recursos de natureza pública, devem obediência aos princípios constitucionais da isonomia, da impessoalidade, da moralidade, da publicidade, da legitimidade, da economicidade e da eficiência, consoante jurisprudência reiterada e pacífica do TCU, abaixo transcrita:
As Entidades integrantes do Sistema S estão obrigadas a exigir prestação de contas daqueles que com elas pactuem convênios, uma vez que gerem recursos públicos e estão, portanto, sujeitas aos princípios gerais aplicáveis à Administração Pública, assim como ao disposto no art. 70, parágrafo único, da Constituição Federal.' (Boletim de Jurisprudência 201/2018, Acórdão 10119/2017-TCU-Segunda Câmara, Relator Ministro Marcos Bemquerer) .
A contratação ou a manutenção de parentes de membros do conselho deliberativo de Entidades do Sistema S em cargos comissionados desses entes constitui ato irregular, sujeito às sanções legais pertinentes, por afrontar os princípios constitucionais da impessoalidade e da moralidade (art. 37 da Constituição Federal) .' (Boletim de Jurisprudência 142/2016, Acórdão 5.538/2016-Primeira Câmara, Relator Ministro José Múcio Monteiro) 
As Entidades do Sistema S estão sujeitas às normas gerais consubstanciadas no art. 37 da Constituição Federal no que diz respeito à admissão de pessoal, devendo observar especialmente os princípios da moralidade, da impessoalidade e da isonomia, sendo vedada a nomeação de cônjuge, companheiro ou parente em linha reta, colateral ou por afinidade, até o terceiro grau, para o seu quadro de funções de confiança, consoante o disposto na Súmula Vinculante13/STF. (Boletim de Jurisprudência 78/2015, Acórdão 843/2015-TCU-Plenário, Relator Ministro Augusto Nardes) 
É irregular o pagamento de remuneração variável aos empregados do Sistema S com base no cumprimento de metas de execução orçamentária, por contrariar os princípios da eficiência e da economicidade. (Jurisprudência Selecionada, Acórdão 3329/2015-TCU-Plenário, Relator Ministro José Múcio Monteiro) 
O sistema S pode adotar formas de seleção de pessoal com menor rigor do que as exigidas para o concurso público, desde que assegurada a observância aos princípios da legalidade, da impessoalidade, da moralidade, da isonomia, da eficiência, da publicidade, e a adoção de critérios objetivos nos procedimentos de seleção e recrutamento. (Boletim de Jurisprudência 49/2014, Acórdão 4.306/2014-Primeira Câmara, Relator Ministro Walton Alencar Rodrigues) 
É vedado aos dirigentes das entidades do Sistema S a nomeação de cônjuge, companheiro ou parente em linha reta, colateral ou por afinidade, até o terceiro grau, para o quadro de funções de confiança das entidades, uma vez que estas estão sujeitas aos princípios consubstanciados no art. 37 da Constituição Federal, especialmente os da moralidade, da impessoalidade e da isonomia, consoante o disposto na Súmula Vinculante STF 13. (Acórdão 1030/2018-TCU-Primeira Câmara, rel. min. subst. Weder de Oliveira) .
43.4. Portanto, a alegação de que o Sistema S não estaria sujeito aos ditames da Súmula Vinculante-STF 13 não encontra guarida na jurisprudência dominante do TCU.
43.5. Em relação à responsabilidade, cumpre comentar que o Senai/AP foi gerido por uma junta governativa no período de 6/8/2012 a 18/1/2013, constituída pelos Senhores Ivan Tundelo Carvalho, Marcelo Gama da Fonseca e Josevaldo Araújo Nascimento, os dois primeiros, membros e o terceiro, presidente da junta governativa. 
43.6. Durante esse período, os responsáveis assumiram a gestão da Federação das Indústrias do Estado do Amapá e, por consequência, do Senai/AP e todas as atribuições inerentes ao cargo de diretor regional do Senai/AP. Cabendo-lhes as funções de direção da Entidade, tinham, entre outras, as seguintes atribuições, a teor do disposto nos itens 'e' e 'f' do Regimento Interno do Senai:   
Art. 41. Compete ao Diretor de cada Departamento Regional;
e) organizar e submeter, ao Conselho Regional, o quadro de pessoal do Departamento Regional, dentro dos limites orçamentários; 
f) admitir, promover e demitir os serventuários do Departamento Regional, mediante aprovação do presidente do Conselho Regional;
43.7. Desse modo, a responsabilidade dos ex-gestores decorre de lei, não sendo possível afastá-la. 
43.8. Quanto ao segundo ponto da audiência, falhas em processo seletivo para contratação de funcionários, a instrução à peça 53 destacou que parte do reportado no Relatório de Gestão extrapolava o período de análise do presente processo, uma vez que datavam de dezembro de 2012 (peça 5, p. 97-99) . Tecida esta observação, alertou que os fatos, malgrado não gerassem, por si só, possibilidade de sanção nos presentes autos, tornavam-se relevantes para analisar o contexto das contratações ocorridas no início de 2013 pelo Sesi/AP.
43.9. Assim, a instrução prosseguiu relatando a existência de contratações no período de 2/1/2013 a 7/1/2013, elencados no 'Quadro - Funcionários contratados emergencialmente', sem observância dos normativos referentes às contratações emergenciais (peça 5, p. 97-99) . Ressalvou que, malgrado os processos de contratação tivessem iniciado e se desenvolvido em exercício anterior ao analisado, foram considerados apenas com o fito de verificar a legalidade do ato de contratação em si (peça 14, p. 14-39) .
43.10. Reportou que o procedimento administrativo da contratação careceria de formalidades e possuía vícios em sua constituição. Ademais, assinalou que a manutenção dos referidos funcionários, decorrido o período considerado como de 'emergência', sem justificativa para tal, evidenciaria o abuso do instituto da contratação emergencial de funcionários para eximir-se do cumprimento das formalidades requeridas nos procedimentos de contratação (peça 5, p. 103) . 
43.11. A setorial de controle interno afirmou que as contratações não obedeceram à Resolução - Senai 374/2009, normativo interno que disciplinava a contratação de pessoal. Segundo o art. 14 da aludida norma, o preenchimento de vagas dependeria, em regra, de aprovação em processo seletivo. Excepcionalmente, o certame seria preterido nos casos 'de urgência para o atendimento de situações comprovadamente imprevisíveis, em que não haja tempo hábil para se realizar o processo seletivo, ficando esse contrato limitado a 6 (seis) meses de duração ou até a conclusão do processo seletivo, o que ocorrer primeiro'.
43.12. A CGU prosseguiu informando que foram apontados dois motivos para a contratação emergencial: a) ausência de reconhecimento da legalidade da gestão da junta governativa por parte de alguns trabalhadores, que, como ato de resistência, não desempenharam suas funções a contento; e b) gozo de férias por alguns funcionários do Senai/AP. 
43.13. Quanto ao primeiro motivo alegado, a CGU anotou que, nos autos do processo administrativo de contratação emergencial, não constou qualquer lista com o nome dos funcionários que estariam prejudicando o andamento dos serviços ou qualquer outro documento comprobatório desta situação, não configurando, desse modo, evento comprovadamente imprevisível, em que não houvesse tempo hábil para realização do processo seletivo. 
43.14. Em relação às férias, a CGU informou que, no período de dezembro/2012 a janeiro/2013, trinta e um funcionários do Senai/AP usufruíram deste direito. Esta quantidade corresponderia a 14% da força de trabalho da instituição, não podendo, segundo a CGU, ser considerada anormal ou excessiva, mormente se levado em conta o fato de que o aludido período coincide com o das férias escolares do Senai/AP. A par disto, o controle interno ressaltou que, mesmo após o término das férias, os funcionários permaneceram contratados, o que não faria sentido. 
43.15. Como se verifica, as evidências apontadas pela CGU: falhas na formalização do processo de contratação, as inconsistências na data de admissão de agentes que assinaram memorandos e portarias, e ausência dos nomes dos indivíduos contratados mediante o processo administrativo, sinalizam infringência à Resolução Senai 374/2009, que regulamentava o procedimento de contratação no âmbito da instituição.
43.16. Em relação ao mérito das contratações, os argumentos apresentados não foram suficientes para justificar a deflagração do processo seletivo emergencial, que culminou com as contratações indevidas. Como registrou a CGU, não havia elementos nos autos que corroborassem as afirmações dos gestores de que os funcionários estariam boicotando a nova gestão e, em consequência, retardando a execução de seus serviços. Os gestores, também, não conseguiram demonstrar que as férias usufruídas no período de dez/2012 a jan/2013 deram causa às contratações emergenciais, pois esse período de descanso assim como as licenças prêmios são determinados e planejados com antecedência pela direção. Ademais, a decisão acerca do momento em que são concedidas férias é do empregador e não do empregado, à luz do disposto no art. 134 da CLT, verbis: 'Art. 134 - As férias serão concedidas por ato do empregador, em um só período, nos 12 (doze) meses subsequentes à data em que o empregado tiver adquirido o direito.' 
43.17. Quanto à tese da negativa de autoria apresentada por Marcelo Gama da Fonseca (item 40.2) , entende-se que deve ser aceita. Verifica-se, do expediente apresentado ao Senai/AP (peça 100, p. 12) , que o responsável solicitou o afastamento do Entidade a partir do protocolo do pedido, que ocorreu em 2/1/2013, conforme consta na comunicação. Assim, não pode ser responsabilizado pelos atos praticados a partir daquela data. Cabe registrar que o Rol de Responsáveis (peça 2) o arrolou como membro da junta governativa no período de 1 a 18/1/2013, o que motivou sua audiência.
43.18. Pelo exposto, opina-se que as razões de justificativas de Ivan Tundelo Carvalho sejam rejeitadas e que se considere revel, para todos os efeitos, o Sr. Josevaldo Araújo Nascimento.  
CONCLUSÃO
44. O presente processo trata-se de prestação de contas do Serviço Nacional de Aprendizagem Industrial - Departamento Regional do Amapá - Senai, relativo ao exercício de 2013. 
45. A Controladoria Regional da União no Amapá elencou, em seu Relatório de Auditoria Anual de Contas (peça 5) , uma série de irregularidades quando da verificação das contas de 2013 do Senai (itens 11-13) .
46. Considerando as informações trazidas aos autos pela CGU, a tabela abaixo resume as irregularidades encontradas, sua localização no processo, os responsáveis a quem se atribuíram as citadas irregularidades, a espécie de medida preliminar sugerida pela extinta Secex/AP (peças 53 e 57) e a proposta da presente instrução:
	Irregularidade
	Responsáveis
	Localização no processo
	Medida preliminar
	Proposta

	Simulação de contratação de serviços no montante de R$ 129.000,00.
	Antônio Abdon da Silva Barbosa (CPF XXX.845.512-XX) , Joziane Araújo Nascimento Rocha (CPF XXX.504.512-XX) e Ana Cristina Sá da Cruz - ME (CNPJ 14.435.419/0001-80) .
	Peça 5, p. 21-33 e peça 48, p. 96-104
	citação
	Irregularidade das contas, condenação ao débito e multa

	Contratação direta de prestação de serviços, resultando em superfaturamento no valor de R$ 152.343,45.
	Antônio Abdon da Silva Barbosa (CPF XXX.845.512-XX) , Joziane Araújo Nascimento Rocha (CPF XXX.504.512-XX) e M. D. P. Silva - ME (CNPJ 08.587.655/0001-53) .
	Peça 5, p. 33-45 e peça 48, p. 104-111
	citação
	Irregularidade das contas, condenação ao débito e multa

	Evidências de montagem de processo de contratação por dispensa de licitação e contratação sem licitação em processo administrativo falho.
	Antônio Abdon da Silva Barbosa (CPF XXX.845.512-XX) e Joziane Araújo Nascimento Rocha (CPF XXX.504.512-XX) .
	Peça 5, p. 45-61 e peça 48, p. 112-127
	audiência
	Irregularidade das contas e aplicação de multa

	Montagem de processo licitatório para aluguel de veículos com desvio de finalidade.
	Joziane Araújo Nascimento Rocha (CPF XXX.504.512-XX) 
	Peça 5, p. 71-87 e peça 48, p. 128-137
	citação
	Irregularidade das contas, condenação ao débito e aplicação de multa

	Irregularidades em contratação emergencial de funcionários e prática de nepotismo.
	Ivan Tundelo Carvalho (CPF XXX.335.601-XX) e Josevaldo Araújo Nascimento (CPF XXX.021.312-XX) .
	Peça 5, p. 97-113
	audiência
	Irregularidade das contas e aplicação de multa

	Irregularidades relativas à percepção de remuneração indevidas pagos pelo Senai/AP.
	Não consta atribuição de responsabilidade
	Peça 5, p. 119-131 e peça 48, p. 147-157
	diligência
	Acolhimento das manifestações

47. Em instrução inicial, a extinta Secex/AP (peça 53) , propôs a citação e audiência dos responsáveis lá identificados. Ao examinar a proposição, o relator acolheu o encaminhamento sugerido e determinou, além daquelas medidas, a realização de diligência para apuração de outras impropriedades apontadas no Relatório de Auditoria da CGU (peça 56) . 
48. Promovidas as formalidades, os responsáveis, à exceção do Senhor Josevaldo Araújo Nascimento, apresentaram suas manifestações, sumariadas e analisadas na seção precedente.
49. Da análise, restaram não acolhidas as justificativas/alegações apresentadas pelos responsáveis abaixo indicados:
a) em relação à simulação de contratação de serviços de consultoria no montante de R$ 129.000,00: Antônio Abdon da Silva Barbosa (itens 19-22) Joziane Araújo Nascimento Rocha (itens 23-26) ; e Ana Cristina Sá da Cruz - ME (itens 27-28) ;
b) quanto à contratação direta de prestação de serviços, resultando em superfaturamento no valor de R$ 152.343,45: Antônio Abdon da Silva Barbosa (itens 29-30) ; M. D. P. Silva - ME (itens 31-32) ; e Joziane Araújo Nascimento Rocha (itens 33 e 34) ;
c) no referente à contratação irregular de empresa de locação de veículos, bem como desvio de finalidade na utilização do objeto do contrato: Joziane Araújo Nascimento Rocha (itens 33-34) ;
d) no que concerne às evidências de montagem de processo de contratação por dispensa de licitação e contratação sem licitação em processo administrativo falho: Antônio Abdon da Silva Barbosa e Joziane Araújo Nascimento Rocha (itens 36 a 38) ; e 
e) no que tange à irregular contratação emergencial de funcionários e prática de nepotismo: Ivan Tundelo Carvalho (itens 41-43) e Josevaldo Araújo Nascimento (item 42) .
50. Como visto acima, as três primeiras ocorrências provocaram débito aos cofres do Senai/AP; as duas últimas, não. Assim, tendo em vista o não acolhimento das alegações de defesa/razões de justificativas apresentadas pelos responsáveis acima indicados, opina-se que suas contas sejam julgadas irregulares, condenando-os, individual ou solidariamente, ao pagamento das dívidas apuradas bem como aplicando-lhes a multa prevista na Lei 8.443/1992, na forma adiante especificada.
51. Observa-se não ter ocorrido a prescrição da pretensão punitiva por parte do TCU que, nos termos do entendimento firmado no Acórdão 1441/2016-TCU-Plenário, rel. ministro Benjamin Zymler, subordina-se ao prazo geral de prescrição indicado no art. 205 do Código Civil, qual seja, dez anos contados a partir da data de ocorrência da irregularidade sancionada, nos termos do art. 189 do Código Civil.
52. As irregularidades discutidas neste processo ocorreram no exercício de 2013, portanto há menos de dez anos, bem como o despacho que ordenou a citação/audiência (peça 56) , de 8/5/2017, interrompeu tal prazo, nos termos do art. 202, inciso I, do Código Civil. Assim, não há óbice para aplicação das sanções previstas na Lei 8.443/1992.          
INFORMAÇÕES ADICIONAIS
53. Impende comentar a existência do processo de prestação de contas do Departamento Regional do Serviço Social da Indústria no Amapá, TC Processo 028.105/2014-1, relativo ao exercício de 2013, cujo rol de responsáveis compartilha gestores do presente processo, tais como a Sra. Joziane Araújo Nascimento Rocha, o Sr. Antônio Abdon da Silva Barbosa e os componentes da junta governativa. O relator daquela prestação de contas determinou o seu sobrestamento e a formação, em apartado, de dois processos de representação, com o objetivo de tratar das irregularidades apontadas pela CGU de maneira compartimentada. Em atenção ao ordenado, autuaram-se os processos de representação TCs Processo 016.417/2016-0 e Processo 016.534/2016-6.
54. A primeira representação tratou das irregularidades que não causaram débito aos cofres do Sesi/AP. Atualmente, encontra-se no MP/TCU, com proposta de mérito.
55. A segunda, foi convertida em tomada de contas especial por força do Acórdão 5139/2017-1ªCâmara, de relatoria do ministro-substituto Augusto Sherman Cavalcanti. A TCE foi autuada com o nº TC Processo 023.723/2017-3, sendo julgada por meio do Acórdão 1621/2019, de relatoria do ministro-substituto André Luís de Carvalho. No momento, aguarda a apreciação de recursos interpostos contra a decisão.
PROPOSTA DE ENCAMINHAMENTO
56. Diante do exposto, submetem-se os autos à consideração superior, propondo: 
I) considerar revel, para todos os efeitos, com fundamento no art. 12, § 3º, da Lei 8.443/1992, o Sr. Josevaldo Araújo Nascimento (CPF XXX.021.312-XX) , presidente da junta governativa, à época dos fatos; 
II) julgar irregulares, com fundamento nos arts. 1º, I, e 16, III, 'b' e 'c', da Lei 8.443/1992 c/c os arts. 19 e 23, III, da mesma lei, e com arts. 1º, I, e 209, I, II e III, e 214, III, do RI/TCU, as contas do Sr. Antônio Abdon da Silva Barbosa (CPF XXX.845.512-XX) e da Sra. Joziane Araújo Nascimento Rocha (CPF XXX.504.512-XX) , respectivamente, diretor regional e presidente do Conselho Regional, à época dos fatos, condenando-os, individual ou solidariamente, ao pagamento das quantias abaixo especificadas, com a fixação do prazo de 15 (quinze) dias, a contar da notificação, para que comprovem, perante este Tribunal (art. 214, III, 'a', do RI/TCU) , o recolhimento das dívidas aos cofres do Departamento Regional do Senai no Estado do Amapá, atualizadas monetariamente e acrescidas dos juros de mora, calculados a partir das datas discriminadas, até a data do recolhimento, na forma prevista na legislação em vigor: 
a) Débito 
	VALOR ORIGINAL (R$) 
	DATA DA OCORRÊNCIA

	129.000,00
	3/5/2013

			Valor atualizado, com juros, até 31/3/2021: R$ 215.114,63 (peça 150) 
a.1) Responsáveis solidários: Antônio Abdon da Silva Barbosa (CPF XXX.845.512-XX) , Joziane Araújo Nascimento Rocha (CPF XXX.504.512-XX) e Ana Cristina Sá da Cruz (CPF XXX.691.372-XX) , titular da empresa Ana Cristina Sá da Cruz - ME (CNPJ 14.435.419/0001-80) ;
a.2) Irregularidade praticada por Antônio Abdon da Silva Barbosa (CPF XXX.845.512-XX) e Joziane Araújo Nascimento Rocha: pagamento, no valor de R$ 129.000,00 à empresa Ana Cristina Sá da Cruz - ME (CNPJ 14.435.419/0001-80) , contratada sem processo licitatório, por serviços não efetivamente prestados ao Serviço Nacional de Aprendizagem Industrial no Amapá.
a.3) Irregularidade atribuída à empresa Ana Cristina Sá da Cruz - ME (CNPJ 14.435.419/0001-80) : recebimento, no valor de R$ 129.000,00, dos cofres do Senai/AP, por força do contrato 7/2013, sem a devida contraprestação de serviços.
	b) Débito 
	VALOR ORIGINAL (R$) 
	DATA DA OCORRÊNCIA

	29.335,95
	11/3/2013

	19.941,60
	16/4/2013

	4.596,90
	10/5/2013

	19.681,20
	27/5/2013

	20.160,00
	5/6/2013

	18.786,60
	13/6/2013

	39.841,20
	22/7/2013

                       Valor atualizado, sem juros, até 31/3/2021: R$ 253.750,72 (peça 151) 
b.1) Responsáveis solidários: Antônio Abdon da Silva Barbosa (CPF XXX.845.512-XX) , Joziane Araújo Nascimento Rocha (CPF XXX.504.512-XX) e Maria das Dores Pinheiro da Silva (CPF XXX.408.522-XX) , titular da empresa M. D. P. Silva - ME (CNPJ 08.578.655/0001-53) ;
b.2) Irregularidade praticada por Antônio Abdon da Silva Barbosa (CPF XXX.845.512-XX) e Joziane Araújo Nascimento Rocha: direcionamento de contratação de empresa cujo dono é membro da Diretoria da Federação das Indústrias; contratação direta sem utilização de cotação de preços ou modalidade licitatória prevista nos normativos do Serviço Nacional de Aprendizagem Industrial; sobrepreço, caracterizado por pagamentos de valores acima daqueles praticados no mercado, no valor originário de R$ 152.343,45, por fornecimento de lanches, à empresa M. D. P. Silva - ME (CNPJ 08.587.655/0001-53) , no âmbito do Contrato 2/2013, firmado em 21/1/2013.
2.3) Irregularidade atribuída à empresa M. D. P. Silva - ME: percepção ilegal de recursos do Senai/AP por produtos fornecidos acima do valor de mercado, resultando em dano aos cofres da Entidade no valor de R$ 152.343,45, no âmbito do Contrato 2/2013, firmado em 21/1/2013.
c)  Débito
	VALOR ORIGINAL (R$) 
	DATA DA OCORRÊNCIA

	185.473,33
	7/5/2013

	129.400,00
	24/5/2013

	129.400,00
	1/7/2013

                       Valor atualizado, com juros, até 31/3/2021: R$ 739.130,14 (peça 152) 
	c.1) Responsável: Joziane Araújo Nascimento Rocha (CPF XXX.504.512-XX) , Presidente do Conselho Regional do Senai/AP, entre 19/1/2013 a 30/7/2013.
	c.2) Irregularidade: contratação irregular, sem observância às normas legais e do Serviço Nacional de Aprendizagem Industrial, de empresa de locação de veículos, bem como desvio de finalidade na utilização do objeto do contrato, evidenciado pelo uso particular de automóveis à disposição do Senai/AP, ocasionando dano aos cofres do Senai/AP.
	 III) aplicar aos Srs. Antônio Abdon da Silva Barbosa (CPF XXX.845.512-XX) ; Joziane Araújo Nascimento Rocha (CPF XXX.504.512-XX) ; Ana Cristina Sá da Cruz (XXX.691.372-XX) , titular da empresa Ana Cristina Sá da Cruz - ME (CNPJ 14.435.419/0001-80) ; e Maria das Dores Pinheiro da Silva (CPF XXX.408.522-XX) , titular da empresa M. D. P. Silva - ME (CNPJ 08.578.655/0001-53) a multa prevista no art. 57 da Lei 8.443/1992 c/c o art. 267 do RI/TCU, com a fixação do prazo de 15 (quinze) dias, a contar da notificação, para que comprovem, perante este Tribunal (art. 214, III, 'a', do RI/TCU) , o recolhimento da dívida aos cofres do Tesouro Nacional, atualizada monetariamente desde a data do acórdão que vier a ser proferido até a do efetivo recolhimento, se for paga após o vencimento, na forma da legislação em vigor;
IV) julgar irregulares as contas dos Ivan Tundelo Carvalho (CPF XXX.335.601-XX) e Josevaldo Araújo Nascimento (CPF XXX.021.312-XX) , respectivamente, membro e presidente da junta governativa, à época dos fatos, com fundamento nos arts. 1º, I, e 16, III, 'b', 19, parágrafo único, e 23, III, da Lei 8.443/1992;
V) aplicar ao Srs. Ivan Tundelo Carvalho (CPF XXX.335.601-XX) e Josevaldo Araújo Nascimento (CPF XXX.021.312-XX) a multa prevista no art. 58, I, da Lei 8.443/1992, fixando o prazo de 15 (quinze) dias, a contar da notificação, para que comprovem, perante este Tribunal (art. 214, III, 'a', do RI/TCU) , o recolhimento da dívida aos cofres do Tesouro Nacional, atualizada monetariamente desde a data do presente acórdão até a do efetivo recolhimento, se for paga após o vencimento, na forma da legislação em vigor;
VI) julgar regulares as contas dos demais responsáveis Fábio da Silva Muniz (CPF XXX.947.082-XX) , diretor regional; Júlio Sergio de Maya Pedrosa Moreira (CPF XXX.878.034-XX) , diretor interventor; e Marcelo de Souza Carvalho (CPF XXX.032.136-XX) , diretor técnico;
VII) autorizar, desde logo, nos termos do art. 28, inciso II, da Lei 8.443/1992, a cobrança judicial das dívidas, caso não atendidas às notificações;
VIII) autorizar, desde logo, o pagamento das dívidas mencionadas nos subitens II, III e V, em até 36 parcelas mensais e consecutivas, nos termos do art. 26 da Lei 8.443, de 1992, c/c o art. 217 do Regimento Interno - TCU, de 2011, fixando ao devedor o prazo de quinze dias, a contar do recebimento da notificação, para comprovar perante o Tribunal o recolhimento da primeira parcela e de trinta dias, a contar da parcela anterior, para comprovar o recolhimento das demais parcelas, devendo incidir sobre cada valor mensal, os encargos legais devidos, na forma prevista na legislação em vigor;
IX) dar ciência da deliberação que vier a ser proferida aos responsáveis e ao Departamento Regional do Senai no Estado do Amapá, comunicando-lhes que o relatório e o voto que a fundamentarem podem ser acessados por meio do endereço eletrônico www.tcu.gov.br/acordaos."
14.	O Ministério Público/TCU, neste feito representado pelo Procurador Marinus Eduardo De Vries Marsico, manifestou-se de acordo com essas proposições, conforme peça 157.
	É o Relatório.

8.1. Letícia de Oliveira Lourenco Gallo (104144/OAB-MG) e outros, representando Cássio Augusto Muniz Borges;  
8.2. Marielli de Oliveira do Rosário (3378/OAB-AP) e outros, representando M. D. P. Silva - ME;  
8.3. Mauro Porto (12.878/OAB-DF) e outros, representando o Serviço Nacional de Aprendizagem Industrial - Senai.

Procurador Marinus Eduardo De Vries Marsico.

PRESTAÇÃO DE CONTAS. EXERCÍCIO DE 2003. PAGAMENTOS POR SERVIÇOS DE CONSULTORIA NÃO REALIZADOS. UTILIZAÇÃO DE TRECHOS PLAGEADOS DA INTERNET PARA COMPOR O PRODUTO APRESENTADO PELA CONSULTORIA. DESCONHECIMENTO DOS SERVIDORES SOBRE A PRESTAÇÃO DE SERVIÇOS DA CONSULTORIA. SUPERFATURAMENTO EM CONTRATOS DE FORNECIMENTO DE LANCHES. LOCAÇÃO DE VEÍCULOS EM DESVIO DAS FINALIDADES. PAGAMENTO DE VANTAGENS SALARIAIS INDEVIDAS. PAGAMENTOS SALARIAIS RETROATIVOS IRREGULARES. FAVORECIMENTO EM CONTRATAÇÕES. OUTRAS IRREGULARIDADES GRAVES. CITAÇÃO SOLIDÁRIA. AUDIÊNCIAS. ALEGAÇÕES INSUFICIENTES PARA AFASTAMENTO DAS IRREGULARIDADES APONTADAS QUANTO AO DÉBITO. CONTAS IRREGULARES. DÉBITO E MULTA AOS GESTORES PRINCIPAIS E TERCEIROS BENEFICIÁRIOS. CONTAS REGULARES COM RESSALVA DE OUTROS RESPONSÁVEIS. CONTAS REGULARES DOS DEMAIS.

PRESTAÇÃO DE CONTAS (PC)

Secretaria de Controle Externo do Desenvolvimento Econômico (SecexDesenvolvimento).

Em exame Prestação de Contas do Departamento Regional do Senai no Estado do Amapá, relativa ao exercício de 2013.
2.	Em auditoria realizada na gestão do Senai/AP, a CGU apontou diversos indícios de irregularidades, incluindo a simulação da contratação de serviços, contratação direta indevida e com superfaturamento de preços, evidências de montagem de processo licitatório, aquisição direta de cartuchos de impressão por preços acima dos de mercado, inobservância do dever de licitar para aquisição de bens e serviços, montagem de licitação relativa a aluguel de veículos, contratação emergencial irregular de funcionários, prática de nepotismo, favorecimento de profissionais em razão de vantagens salariais indevidas, pagamentos de retroativos irregulares, e desvio de recursos.
3.	Impende registrar, ainda, que a unidade sofreu processo de intervenção em virtude de irregularidades que culminaram no afastamento de dirigentes, razão pela qual nestas contas há responsáveis pela junta governativa e interventores arrolados.
4.	Após análise dos elementos carreados ao processo, a então Secex/AP pronunciou-se, às peças 53/54 destes autos, no sentido da realização de citação solidária dos responsáveis Sr. Antônio Abdon da Silva Barbosa, então Diretor Regional do Senai/AP, da Sra. Joziane Araújo Nascimento, então Presidente do Conselho Regional do Senai/AP, e das empresas privadas ali mencionadas, bem como a realização de audiências do Sr. Antônio Abdon da Silva Barbosa, Sra. Joziane Araújo Nascimento, e respectivos membros da junta governativa da Entidade, Srs. Ivan Tundelo Carvalho, Marcelo Gama da Fonseca e Josevaldo Araújo Nascimento, em razão daqueles indícios de irregularidade para os quais não se indicavam prejuízos aos cofres da entidade, mas o cometimento de graves infrações aos normativos aplicáveis.
5.	Ao despachar no feito, determinei, com fulcro nos arts. 10, § 1º, e 11 da Lei 8.443/1992, a realização das medidas preliminares de citação e audiência, com vistas a que os responsáveis apresentassem alegações de defesa ou razões de justificativa para as irregularidades imputadas.
6.	Além dessas medidas, determinei, quanto a outras irregularidades para as quais não houve propostas de realização de audiências ou citação, o aprofundamento da análise visando apurar: (i) o enquadramento de funcionários recém admitidos em níveis superiores ao primeiro da classe salarial, (ii) os pagamentos retroativos a funcionários que não exerceram função pretérita, e a (iii) simulação de contratação de empregado (funcionário fantasma) , com percepção de remuneração, sem o efetivo exercício laboral. O aprofundamento do exame sobre essas matérias, todavia, não redundou em audiências ou citações, seja porque a irregularidade fora corrigida, ou porque foram adotadas outras providências, além de se constatar reduzida materialidade envolvida.
7.	Dessarte foram adotadas as seguintes providências relacionadas a cada uma das irregularidades sobrejacentes nos autos:
	Irregularidade
	Responsáveis
	Medida preliminar adotada

	Pagamento/recebimento, no valor de R$ 129.000,00, por serviços não efetivamente prestados pela empresa Ana Cristina Sá da Cruz - ME, ao Serviço Nacional de Aprendizagem Industrial no Amapá, a qual foi contratada sem processo licitatório.
	Antônio Abdon da Silva Barbosa, Joziane Araújo Nascimento e Ana Cristina Sá da Cruz - ME 
	citação

	Sobrepreço, caracterizado por pagamentos de valores acima daqueles praticados no mercado, no valor de R$ 152.343,45, por fornecimento de lanches, à empresa M. D. P. Silva - ME, no âmbito do Contrato n. 2/2013, firmado em 21/1/2013, com direcionamento de contratação de empresa cujo dono é membro da Diretoria da Federação das Indústrias; contratação direta sem utilização de cotação de preços ou modalidade licitatória prevista nos normativos do Serviço Nacional de Aprendizagem Industrial.
	Antônio Abdon da Silva Barbosa, Joziane Araújo Nascimento e M. D. P. Silva - ME.
	citação

	Contratação irregular, sem observância às normas legais e do Serviço Nacional de Aprendizagem Industrial, de empresa de locação de veículos, bem como desvio de finalidade na utilização do objeto do contrato, evidenciado pelo uso particular de automóveis à disposição do Senai/AP, com dano aos cofres do Senai/AP (débito original de R$ 444.273,33) .
	Joziane Araújo Nascimento 
	citação

	Direcionamento de contratação da empresa E. J. P. Nery - ME, evidenciada pelo descumprimento dos normativos da dispensa de licitação previstos no regimento do Serviço Nacional de Aprendizagem Industrial, bem como inobservância dos requisitos legais e princípios da administração pública na contratação direta da Empresa Ramos Serviços e Cia. Ltda - ME, para aquisição de material serigráfico.
	Antônio Abdon da Silva Barbosa e Joziane Araújo Nascimento 
	audiência

	Contratação de pessoal, sem observância das normas atinentes, caracterizando desvio de finalidade do instituto de contratação emergencial, bem como contratação de empregados relacionados a pessoas ocupantes de cargos de direção e colegiado no sistema Fieap, o que caracteriza nepotismo.
	Ivan Tundelo Carvalho; Marcelo Gama da Fonseca e Josevaldo Araújo Nascimento
	audiência

	Irregularidades relativas à percepção de remuneração indevidas pagos pelo Senai/AP.
	Não consta atribuição de responsabilidade
	diligência

8.	Adotadas as medidas preliminares, conduziu a SecexDesenvolvimento à elaboração de instrução de mérito transcrita no relatório precedente. Antes, porém, da análise propriamente das defesas à luz dos fatos e documentos constantes dos autos, referida secretaria fez o seguinte registro acerca do não atendimento ou atendimento parcial às citações/audiências:
"16.1. Após seis diligências em dias e horários variados, no endereço do Sr. Josevaldo Araújo Nascimento, informado na base da base do sistema CPF da Receita Federal do Brasil, não houve êxito na efetivação das comunicações, conforme noticiado na instrução à peça 115. Em consequência, promoveu-se o chamamento do responsável por edital, publicado no DOU de 19/7/2018 (peças 116 a 118) . Nada obstante, o responsável não apresentou qualquer justificativa, podendo ser considerado revel para todos os efeitos, consoante art. 12, § 3º, da Lei 8.443/1992. 
16.2. A defesa da Sra. Joziane Araújo Nascimento Rocha (peça 104) apresentou razões de justificativa apenas quanto ao item de audiência referido na alínea 'g' da proposta de encaminhamento formulada na instrução à peça 57, p. 9, que trata da contratação emergencial das empresas E. P. J. Nery - ME e Ramos Serviços & Cia. Ltda. De destacar que, na ocasião, a responsável levantou dúvidas quanto à intenção do expediente encaminhado pelo TCU, uma vez que não contemplava os demais itens previstos naquela instrução (peça 104, p. 9) .
16.3. Ao analisar a defesa da ex-gestora (peça 123) , a unidade técnica observou que, de fato, o Aviso 1243-GP/TCU (peça 69) que lhe foi endereçado contemplou, apenas, a mencionada alínea 'g' da audiência proposta, não fazendo alusão aos demais itens da citação ordenada pelo Relator, descritos nas alíneas 'a', 'b' e 'c' da proposta de encaminhamento da instrução à peça 57 (peça 57, p. 4-8) .
16.4. Visando suprir a falha apontada, opinou-se pela renovação da formalidade, de forma a garantir à responsável o pleno e regular exercício do contraditório e da ampla defesa (peça 123) . Acolhida a proposta, foram expedidos os Avisos 1338 e 1339 -GP/TCU (peças 125-126) . 
16.5. Sucede que as ciências relativas a estes últimos avisos não traziam a assinatura da responsável aposta tampouco a comprovação de entrega no endereço residencial ou no local de exercício de seu mandato de deputada federal (peças 128 e 129) . Desse modo, foi proposta a renovação das formalidades (peça 130) . 
16.6. As novas tentativas de localização da Senhora Joziane Araújo Nascimento Rocha não surtiram efeito, como noticiado à peça 146. Por conseguinte, expediram-se os editais 1388 e 1389/2020, publicados no DOU de 1º/9/2020 (peças 144-145) . Mesmo assim, a responsável manteve-se inerte, não apresentando razões de justificativa e/ou alegações de defesa complementares. 
16.7. Cabe assinalar que a responsável possuía advogado regularmente constituído (peça 99) . Contudo, a procuradora, em 23/11/2018, apresentou a este TCU renúncia do mandato que lhe foi outorgado (peça 127) , razão pela qual não lhe foram encaminhados os novos expedientes. 
17. Apenas para registro, impende observar que a procuradora da responsável, quando exercia os poderes que lhe foram outorgados, requereu a este TCU (peça 98) a anulação da primeira citação, alegando inconsistências no ofício citatório e danificação do CD-ROM que acompanhava o expediente. Posteriormente, em nova manifestação (peça 101) , a procuradora, visando garantir a defesa de sua constituinte, requereu que lhe fosse enviado novo CD-ROM, uma vez que os arquivos anteriormente recebidos estariam corrompidos. 
17.1. Os pedidos não foram apreciados por este TCU. Contudo, entende-se que perderam o objeto. A uma, por que as novas citações/audiências dirigidas à responsável (peças 125-126) corrigiram as falhas apontadas, pois contemplaram todos os itens propostos na instrução à peça 57, afastando, desse modo, a inconsistência apontada pela procuradora. A duas, porque àqueles expedientes foram anexados novos arquivos eletrônicos. Ademais, esta última falha poderia ser sanada com uma simples vista do processo por parte da interessada."    
9.	Realizada a análise, concluíram a unidade técnica e o Ministério Público/TCU no sentido de se declarar a revelia do Sr. Josevaldo Araújo Nascimento, Presidente da junta governativa à época dos fatos, julgar irregulares as contas dos responsáveis, Sr. Antônio Abdon da Silva Barbosa (Diretor Regional) e Sra. Joziane Araújo Nascimento (Presidente do Conselho Regional, à época dos fatos) , com condenação aos débitos imputados, em solidariedade com as empresárias individuais, incluindo-se a aplicação de multa proporcional.
10.	Quanto às demais irregularidades, propuseram os pareceres o julgamento pela irregularidade das contas dos Srs. Ivan Tundelo Carvalho e Josevaldo Araújo Nascimento, membro e Presidente da junta governativa, respectivamente, com fundamento nos arts. 1º, I, e 16, III, "b", 19, parágrafo único, e 23, III, da Lei 8.443/1992, com aplicação da multa prevista no art. 58, inciso I, da referida Lei. E, por fim, o julgamento pela regularidade das contas dos demais responsáveis arrolados, Sr. Fábio da Silva Muniz, Diretor Regional; Júlio Sergio de Maya Pedrosa Moreira, Diretor interventor; e Marcelo de Souza Carvalho, Diretor Técnico, dentre outras providências assessórias.
II
11.	Feito esse breve resumo, passo a examinar as contas dos responsáveis, incluindo suas alegações de defesa/razões de justificativa.
12.	Inicio pela questão preliminar ventilada na instrução, relativa às tentativas de citação da Sra. Joziane Araújo Nascimento, conforme registrado no trecho que transcrevi retro.
13.	Além das considerações realizadas pela secretaria, cabe salientar que a instrução processual que imputou responsabilidade com débitos atribuídos à responsável foi lançada aos autos à peça 53. O Despacho que proferi autorizando a citação consta à peça 56. Após o envio dos ofícios correspondentes, compareceu a responsável, por meio de sua advogada, com instrumento procuratório à peça 99, a fim de apontar a ausência de alguns elementos relativos à citação, efetuada por meio do Aviso 1243 - GP/TCU, de 23 de novembro de 2017, ocasião em que informou que o CD-ROM enviado estava com dados corrompidos, de sorte que requereu a anulação da citação.
14.	Ocorre que, segundo consta dos autos, em 19/1/2018 a então Secex/AP deferiu a concessão de cópia digitalizada dos autos, conforme Despacho de peça 102, havendo a advogada acusado recebimento no dia 22/1/2018, conforme peça 103 destes autos. E em fevereiro daquele ano a responsável produziu sua defesa, por meio da aludida advogada, conforme peça 104, a qual foi analisada na instrução transcrita no relatório precedente. A renúncia, portanto, do escritório da defendente, se deu após esse período, conforme peça 127, de maneira que ocorreu depois da ciência plena das imputações realizadas, haja vista a obtenção de cópia dos autos, e após a formulação de defesa julgada pertinente.
15.	De se ver que, apesar da renovação das citações, realizadas posteriormente pela secretaria, nenhum prejuízo concreto houve à defesa, uma vez que a representante da responsável à época teve ciência das imputações consignadas nos autos. A respeito dispõe o Regimento Interno/TCU, no art. 179, que "§ 4º Supre a falta da citação ou da audiência o comparecimento espontâneo do responsável, desde que havido após a determinação do Tribunal ou do relator prevista no inciso II ou III do art. 202".
III
16.	Quanto ao mérito, consigno desde logo que acompanho os pareceres uniformes exarados nos autos, sem prejuízo das considerações realizadas adiante.
17.	A primeira irregularidade apontada nos autos referiu-se ao pagamento por serviços não prestados efetivamente pela empresa Ana Cristina Sá da Cruz - ME, contratada sem processo licitatório, ao montante de R$ 129.000,00.
18.	Consoante registrado nestes autos, por meio de análise dos pagamentos feitos pelo Senai/AP em 2013, registrados no sistema Zeus, a CGU detectou a realização de pagamentos à essa firma individual do ramo contábil visando a realização de consultoria gerencial nas áreas administrativas do sistema da Federação das Indústrias no Amapá - Fieap (Senai, Sesi, IEL e a própria Fieap) . Durante os trabalhos realizados, a CGU obteve a Nota Fiscal n. 24 (peça 49, p. 4) , em que a Sra. Keuliciane Morais Baia atestava a entrega dos serviços contratados, a declaração da Sra. Ana Cristina Sá da Cruz de que realmente prestou os serviços (peça 49, pp. 6-14) e o Relatório de Consultoria Empresarial, produto do Contrato n. 7/2013 (peça 49, pp. 15-25) .
19.	Ocorre que as análises realizadas evidenciaram que o serviço não foi prestado, pois pesquisas na rede mundial de computadores revelaram que o relatório apresentado como produto do contrato possuía trechos copiados de um modelo disponível na internet (peça 49, p. 26-49) . A CGU, ao examinar o relatório, de onze páginas, registrou que ele não foi conclusivo, não apontou claramente como foi prestado o auxílio na tramitação de processos administrativos, previsto no contrato, e, ademais, os próprios funcionários do Senai/AP desconheciam a existência de tal trabalho. Além disso, a contratação não possuía suporte documental, indicando que se deu de maneira direta, sem processo de seleção, cotação de preços ou sequer justificativa para tal.
20.	Em sua defesa, o responsável solidário, Sr. Antônio Abdon, alegou que o contrato decorreu de dispensa de licitação por emergência, em virtude da proximidade do início das aulas e da conturbada eleição da nova diretoria, tendo seguido os trâmites legais. Também que o material fora entregue. Requereu ainda a produção de novas provas, como depoimento pessoal e oitiva de testemunhas, em que pese esses procedimentos não encontrarem suporte nas normas processuais que regem o TCU.
21.	A defesa da Sra. Joziane Araújo, por sua vez, nada falou a respeito da ausência de efetiva prestação dos serviços, face à constatação realizada pela CGU e confirmada por comissão interna, de que o produto apresentado correspondeu a cópia de outro documento disponibilizado na rede mundial de computadores. Defendeu apenas a contratação direta realizada mediante o que chamou de "dispensa de licitação" baseada no regulamento da entidade, bem assim que o Supremo Tribunal Federal reconhece as entidades do "Sistema S" como pessoas jurídicas de direito privado, não integrantes da Administração Pública, sujeitando-as tão somente ao controle finalístico pelo TCU. Asseverou não ser possível sua responsabilização pois não era sequer agente público, uma vez tratar-se da direção de entidade privada.
22.	De sua vez, a representante legal da empresa aduziu, contraditoriamente ao defendido pela Sra. Joziane, que realizou os serviços contratados no período de fevereiro a abril/2013, conforme Nota Fiscal 24, de 3/5/2013, após ter participado de processo licitatório, na modalidade convite, do qual se sagrou vencedora. Também que o Contrato 7/2013, por não conter qualquer assinatura, não seria válido, não podendo servir de parâmetro para delimitar o objeto dos serviços prestados nem como meio para aferir a modalidade de licitação utilizada na contratação. Apesar disso, defendeu que o produto final do contrato foi elaborado nos termos acordados com o contratante, que certificou a entrega na Nota Fiscal emitida, reconhecendo, dessa maneira, a prestação dos serviços ajustados.
23.	De se ver, portanto, que as partes envolvidas não trouxeram elementos capazes de afastar a constatação de que o produto final apresentado não correspondeu à prestação efetiva do serviço, uma vez que foi copiado de outro disponível na internet. O plágio é inadmissível como produto apresentado para fins de remuneração pelo serviço contratado. Ademais, sequer comprovaram a prestação dos serviços. Nem se preocuparam em refutar o registro de que até mesmo os funcionários da entidade desconheciam a realização de tais trabalhos. Não por acaso a defesa foi rejeitada pelos pareceres, havendo ainda o seguinte registro por parte da unidade instrutiva:
"Defesa de Ana Cristina Sá da Cruz - ME (peça 81) 
 (...) 
Análise         
 (...) 
28.2. Convém recordar que a responsável foi instada pela CGU, por meio do Ofício 30.903/2013/CGU/Regional/AP/CGU-PR, de 9/10/2013 (peça 49, p. 6) , a apresentar cópia de sua via do contrato. Contudo, não o fez, limitando-se a prestar a seguinte informação (peça 49, p. 9) : 'Declaro para os devidos fins que não sei o que houve com o contrato de prestação de serviço de consultoria realizada no SENAI/AMAPÁ no período de janeiro a abril de 2013.'.
28.3. No tocante à execução dos serviços contratados, cumpre transcrever a análise do controle interno sobre a qualidade do relatório apresentado (peça 5, p. 25-27) : 
Observou-se que o relatório possui onze páginas, incluindo capa e sumário. Ademais, seu conteúdo é desprovido de profundidade, sendo vago e superficial. Ressalta-se que inexistem dados concretos e definidos das entidades destinatárias da consultoria, que segundo o próprio relatório, seriam as entidades integrantes do Sistema Indústria no Amapá (SESI, SENAI, IEL e FIEAP) .
Constatou-se que o relatório constitui da junção de trechos de textos alheios, conforme consulta a 'site' da internet, haja vista que todos os parágrafos de ilação foram copiados de modelo de relatório empresarial disponível no endereço eletrônico www.reginaldo.cnt.br. 
Acrescenta-se, que outras partes do relatório foram copiadas da mesma fonte, existindo, porém, alguns trechos oriundos de sítios diferentes (portais do SENAI CGU) .
28.4. De fato, assiste razão ao controle interno. O relatório apresentado (peça 49, p. 15-26) é uma mera cópia de um modelo que estava disponível na rede mundial de computadores (peça 49, p. 27-38) e de trechos de documentos da própria CGU. Ao comparar estes documentos, a CGU destacou, por meio de anotações, quais trechos foram copiados e quais apenas reescritos (peça 49, p. 39-49) . Como ilustração, reproduz-se abaixo trechos do relatório copiado e do 'Relatório Conclusivo' apresentado ao Senai/AP:  
Relatório copiado (peça 49, p. 32) 
Documentação 
- Não existem procedimentos bem estruturados, documentados e levados ao conhecimento de todos os funcionários.
- Os procedimentos e normas de conduta são absorvidos por osmose e integram uma cultura desenvolvida através do empirismo. Dessa forma, ocorrem muitas falhas que causam aborrecimentos e prejuízos. Tais ocorrências não são adequadamente analisadas e utilizadas para a adoção de medidas profiláticas. Recomendamos a implantação de programa de qualidade que alinhariam os funcionários a normas de conduta formais e modernas.
Relatório Conclusivo - apresentado ao Senai/AP (peça 49, p. 20)      
Documentação 
- Não existem procedimentos bem estruturados, documentados e levados ao conhecimento de todos os funcionários.
- Os procedimentos e normas de conduta são absorvidos por osmose e integram uma cultura desenvolvida através do empirismo. Dessa forma, ocorrem muitas falhas que causam aborrecimentos e prejuízos. Tais ocorrências não são adequadamente analisadas e utilizadas para a adoção de medidas profiláticas. Recomendamos a implantação de programa de qualidade que alinhariam os funcionários a normas de conduta formais e modernas.
28.5. Trata-se, como se vê, de transcrição literal de relatório que estava disponível na internet. A única evidência que poderia indicar a execução regular dos serviços é uma mera transcrição de textos disponíveis na rede mundial de computadores, conforme demonstrado pela CGU.      
28.6. Afora esta observação, verifica-se que o relatório de consultoria não apresenta qualquer dado sobre as entidades estudadas, mesmo os mais simples, tais como: número de funcionários e mapeamento dos processos; não descreve a situação encontrada, o contexto à época dos serviços; não informa como foi prestado o auxílio na tramitação de processos administrativos, conforme previsto no contrato; não é conclusivo, não aponta qualquer solução.  
28.7. A par disto, a CGU reportou que, ao entrevistar funcionários dos setores que teriam sido objeto da consultoria, todos afirmaram desconhecer a realização dos supostos serviços prestados por Ana Cristina Sá da Cruz - ME no exercício de 2013 tampouco 'notaram qualquer mudança em seus setores no primeiro semestre do ano auditado'."
24.	Ainda, no que tange à adoção de procedimento licitatório ou de dispensa, não trouxeram os responsáveis quaisquer elementos comprobatórios de que seguiram as normas de licitações da entidade. À época a CGU já apontava que, havendo requisitado o processo, foram apresentados parcos elementos, incapazes de demonstrar a seleção da empresa por meio de licitação ou o adequado registro de realização mediante dispensa.
25.	Logo, a meu ver, assiste razão aos pareceres, no sentido da rejeição das alegações de defesa apresentadas pelos responsáveis solidários.
26.	A segunda irregularidade, com imputação de débito, referiu-se a sobrepreço caracterizado por preços acima dos preços praticados no mercado, relativos ao fornecimento de lances pela empresa individual M.D.P Silva - ME. Outra imputação relacionada ao fornecimento referiu-se ao direcionamento da contratação junto a proprietário membro da diretoria da Federação das Indústrias, com contratação direta realizada sem utilização de cotação de preços. O superfaturamento decorrente foi apontado ao valor de R$ 152.343,45, em um cálculo conservador, conforme registrado nos autos.
27.	As defesas apresentam narrativas que se limitaram a negar os apontamentos. Afirmam em suas defesas que seguiram os trâmites legais e houve a entrega dos produtos. A contratação emergencial teria derivado de fatores como a proximidade do início das aulas e a conturbada eleição de nova diretoria.
28.	Ocorre que, conforme registrado pela CGU, não foi apresentado à época, e também não foi apresentado agora, processo licitatório ou de dispensa. Tampouco orçamento de referência (pesquisa de mercado) , bem como qualquer outra formalidade pertinente às etapas que precederam às assinaturas do contrato pela presidente do conselho regional e da Fieap. 
29.	No tocante ao preço praticado, em que pese a CGU haver detalhado a metodologia de cálculo e de apuração dos valores de mercado, indicando inclusive o valor praticado em outras concorrências do "Sistema S" contemporâneas ao contratado no exercício, bem assim, pregão de 2012, realizado pelo próprio Senai/AP, no qual o preço praticado foi bem menor, não trouxeram os responsáveis elementos aptos a refutar os valores indevidamente contratados e pagos. O único argumento de defesa empregado com vistas à tentativa de afastar o superfaturamento consistiu na alegação de suposta necessidade de atualização monetária dos valores, para fins de comparação. 
30.	Todavia, conforme tabela comparativa elaborada na derradeira instrução, a evolução do IPCA não trouxe impactos no cálculo efetuado, concluindo-se a unidade técnica deste Tribunal que "31.5 Da tabela acima, verifica-se que, entre 2007 e 2012, o IPCA aumentou 37,5%. Caso se aplicasse esta variação ao preço pactuado em 2007, o valor reajustado do lanche deveria ser R$ 2,75, bem próximo, portanto, dos cotados pelo controle interno (itens 30.8 e 30.9) e do valor ofertado na licitação realizada pelo próprio Senai/AP (item 30.10) e inferior, em 31,25%, ao efetivamente ajustado".
31.	Logo, no que tange aos débitos relacionados a esses fatos, até aqui apontados, resta apropriada a proposição da unidade instrutiva no sentido de se rejeitar as alegações de defesa apresentadas e condenar solidariamente os responsáveis à restituição dos valores, incidindo ainda a multa proporcional, nos termos dos arts. 19, caput, e 57 da Lei 8.443/1992.
32.	Imputou-se, também a título de dano, os pagamentos realizados no exercício para locação de veículos, os quais foram utilizados em desvio de finalidade, para uso pessoal de dirigentes da unidade. Além disso, constatou-se que houve contratação irregular, sem observância às normas legais e do Serviço Nacional de Aprendizagem Industrial, da cooperativa responsável pela locação de veículos.
33.	Durante os trabalhos de fiscalização da CGU detectou-se pagamento no valor de R$ 444.273,33 em favor da Cooperativa de Transporte do Amapá - Transcoop entre os meses de maio e julho de 2013, no âmbito do Contrato 13/2013. À ocasião, aquele órgão de controle indicou: ausência de documentação referente às fases interna e externa da licitação; desrespeito ao valor limite da modalidade licitatória escolhida; incoerências em datas contratuais e de cotações, assim como em valores; ausência de definição precisa e suficiente do objeto contratado; locação de veículos para uso pessoal de gestores.
34.	Com efeito, na instrução inicial deste feito, consignou a secretaria o seguinte registro empregado para a realização das imputações objeto da citação levada a efeito:
"56. As evidências juntadas aos autos apontam para a ocorrência de aluguel de veículos para uso pessoal, isto é, não atinentes às atividades do Senai/AP. Não se pode deixar de considerar, de maneira contextualizada, os seguintes fatores:
a) fragilidades detectadas na contratação;
b) explicação vaga do objeto contratado no contrato de locação, fator que dificulta o estabelecimento entre o serviço prestado e o valor pago (peça 27, p. 135-137) ;
c) valor excessivo de dispêndios com locação de veículos em uma entidade que já possui quantitativo suficiente;
d) evidências de utilização dos carros locados em atividades estranhas àquelas do Senai/AP, corroboradas por relato de empresa de lavagem que constata que os veículos eram levados para lavagem e higienização aos finais de semana - dias, em regra, sem expediente no Senai/AP
e) declaração da gestão interventora no sentido de que veículos eram utilizados exclusivamente para atender demandas dos antigos gestores (peça 5, p. 81-83) .
56.1. Sobre o tema, merece destaque a seguinte jurisprudência do TCU:
Acórdão 2509/2014-TCU-Plenário
Os recursos geridos pelas entidades do Sistema S têm natureza pública e sua utilização deve estar vinculada aos objetivos institucionais da entidade, sob pena de desvio de finalidade, ocorrência que sujeita os responsáveis ao julgamento pela irregularidade de suas contas, com imputação de débito e aplicação de multa.
57. Resta evidente ser o fato mais grave relativo ao presente achado o desvio de finalidade observado na contratação de tais veículos. Conforme se observa à lista de carros locados (peça 25, p. 56-58) , foram escolhidos, em sua maioria, veículos de grande porte ou de luxo, fator agravante do desvio de finalidade observado.
57.1. É relevante mencionar, ainda, que a Procuradoria da República no Amapá ajuizou ação de improbidade administrativa, que tramita na 1ª vara federal da justiça federal no Amapá, sob o n. 0005839-91.2016.4.01.3100, contra a Sra. Joziane Araújo Nascimento Rocha, sob alegação de fraude em licitação para contratação de veículo com pedido de ressarcimento aos cofres do Senai/AP e do Sesi/AP (disponível em: http://g1.globo.com/ap/amapa/noticia/2016/06/deputada-federal-do-amapa-e-denunciada-por-fraude-em-licitacao.html, acessado em 9/6/2016) . Trata-se da mesma situação abrangida nestes autos e, inclusive, os documentos que embasam a ação são os da Controladoria Geral da União no Amapá".
35.	Quanto a essas imputações, objeto da citação e da instrução que lhe deu origem, a responsável não produziu defesa. 
36.	Não há nos autos, portanto, justificativas adequadas para as contratações, haja vista a existência de veículos do Sesi em número suficiente para o atendimento das necessidades, bem assim porque são vultosos os valores despendidos com locação em curtíssimo período de tempo. 
37.	E, de fato, muitos dos veículos locados se referiram utilitários de grande porte e a veículos executivos, com locações evidentemente mais custosas aos cofres do Sesi/AP, os quais encontram-se evidenciados à peça 25.
38.	Dessarte, à vista dos elementos constantes destes autos, entendo apropriadas as proposições no sentido do julgamento pela irregularidade das contas e condenação da responsável ao débito, com aplicação de multa proporcional, uma vez que não restaram afastados os apontamentos, relativos à prática de ato de gestão ilegítimo e antieconômico na locação desses veículos. 
IV
39.	No que tange às audiências realizadas, também estou de acordo com as análises da secretaria no sentido do acolhimento tão-somente daquelas apresentadas pelo responsável Sr. Marcelo Gama da Fonseca, membro da junta governativa, e no que concerne à contratação de pessoal sem observância das normas atinentes e mediante nepotismo, haja vista o seu pedido de desligamento a partir de 2/1/2013.
40. 	O acolhimento das justificativas deve ser parcial, limitando-se à alegação de impossibilidade de sua responsabilização pelos fatos, uma vez que apresentou também outras justificativas que, a rigor, não poderiam ser aceitas para o afastamento da irregularidade. Em que pese isso, suas contas devem ser julgadas regulares, com quitação, apesar de tal proposição de julgamento não haver constado proposições constantes dos pareceres, talvez por mero esquecimento.
41.	Todavia, penso que também cabe a aplicação de multa prevista no art. 58, inciso II, da Lei 8.443/1992 aos responsáveis Antônio Abdon da Silva Barbosa e Joziane Araújo Nascimento em virtude da audiência que lhes foi endereçada em face de direcionamento na contratação da empresa E. J. P. Nery - ME (CNPJ 07.642.545/0001-40) , evidenciada pelo descumprimento dos normativos da dispensa de licitação previstos no regimento do Serviço Nacional de Aprendizagem Industrial, bem como inobservância dos requisitos legais e princípios da administração pública na contratação direta da Empresa Ramos Serviços e Cia. Ltda - ME (CNPJ 07.179.813/0001-30) , para aquisição de material serigráfico.
42.	Apesar de as razões de justificativa não terem sido acolhidas pela unidade instrutiva, consoante exame consignado nos itens 35 a 39 da derradeira instrução, deixou a unidade de alvitrar encaminhamento para a questão, olvidando-se, assim, de propor aplicação de sanção, nos termos previstos no art. 43, parágrafo único, da Lei 8.443/1992.
43.	Não há óbices na Lei Orgânica/TCU a que esses responsáveis sejam sancionados com multas dos arts. 57 e 58, haja vista que são distintos os seus fundamentos. A primeira, em decorrência de suas condenações aos débitos relativos a outros fatos reportados nos autos. A segunda, em razão de graves infrações a normas legais/regulamentares decorrentes dos processos de contratação das referidas Empresas E. J. P. Nery - ME e Ramos Serviços e Cia Ltda., com documentação precária e sem os requisitos formais necessários para se reputar a licitude das contratações.
44.	Nesse sentido, evidenciam-se, a meu ver, erros grosseiros nos procedimentos dessas contratações. No caso da primeira empresa, vale transcrever a seguinte passagem da instrução:
"37.3. A Comissão de Apuração (peça 48, p. 118) confirmou os apontamentos da CGU, afirmando que não houve observância aos ritos previstos para contratação direta. A título de exemplo, citou a falta de formalização do processo e a ausência de cotação de preços. Aduziu que a ação dos responsáveis expôs a Entidade a riscos desnecessários.  
37.4. Assiste razão ao controle interno. Há uma série de inconsistências na documentação examinada, levando a CGU afirmar que 'o processo disponibilizado pela FIEAP não passa de documentos juntados para dar uma aparência de legalidade ante o requerimento de documentação pela equipe de auditoria'. Entre as falhas apontadas, assinalam-se: processo não autuado; ausência de numeração; falta de assinatura das partes no contrato; inconsistência na sequência cronológica da documentação, tais como, manifestação da comissão de licitação (peça 51, p. 15-16) e da Coordenação Jurídica (peça 51, p. 17-19) , em 2/3/2013 e 1º/3/2013, em data posterior à assinatura do contrato (peça 51, p. 3) , de 28/2/2013".
45.	Igualmente, por ocasião da contratação direta da Empresa Ramos Serviços e Cia Ltda. também foram cometidos erros grosseiros que qualificariam a grave infração às normas regulamentares da entidade, e aos princípios aplicáveis às entidades do "Sistema S", previstos no art. 37, caput, da Constituição Federal:
"39. O caso ora tratado diz respeito à contratação da empresa Ramos Serviços e Cia. Ltda.  para fornecimento de material gráfico e de serigrafia (peça 5, p. 57) .
39.1. Segundo o órgão de controle interno, o suposto processo que culminou na contratação em comento possuía onze páginas, instruído, apenas, com os seguintes documentos: justificativa da dispensa elaborada pela comissão de licitação, parecer jurídico e contrato, sem que constassem outras peças essenciais como, por exemplo, a pesquisa de preço (peça 5, p. 57) . Observou-se que as páginas não estavam numeradas, o processo não foi autuado e não havia a informação contratual da quantidade de produtos que seria fornecida. 
39.2. A CGU apurou que a justificativa para a contratação mediante dispensa se deu com fulcro no inciso I do art. 9º do Regulamento de Licitações e Contratos do Senai. Tal dispositivo refere-se aos casos de dispensa de licitação para aquisições, com valores inferiores a R$ 44.000,00. Contudo, o preço acordado no contrato foi de R$ 150.000,00, superior, portanto, ao limite regulamentar. 
39.3. Diante desta circunstância, o controle interno aventou a possibilidade de erro material, eis que os demais documentos do processo de contratação apontavam 'para contratação direta em razão de urgência'. Assim, a CGU considerou que houve contratação direta, arrimada em suposta emergência.
39.4. Mesmo neste prisma, a setorial de controle interno considerou irregular a contratação direta, tendo em vista que o objeto ajustado, aquisição de material para o desempenho de atividades do calendário escolar do 1º semestre de 2013, seria periódico e previsível, afastando o alegado caráter emergencial.   
39.5. Enfim, seja a dispensa motivada pelo valor, seja pela situação emergencial, foi considerada irregular porque não restaram presentes os fundamentos ensejadores da contratação direta. 
39.6. No mesmo sentido manifestou-se a Comissão de Apuração, que, entre outros comentários (peça 48, p. 71) , destacou as seguintes ocorrências: a) ausência de justificativas do preço contratado, em desacordo com o art. 11 do RLC-Senai; b) possibilidade de realizar processo licitatório; c) desconhecimento e utilização indevida dos normativos internos da Entidade; d) utilização reiterada da contratação emergencial, sem pesquisas de preço; e) descumprimento de princípios da administração pública e dos contratos administrativos. 
39.7. Do acima reportado, verifica-se que os gestores do Senai/AP realizaram a contratação em comento, sem as devidas formalidades. Em especial, chama atenção a ausência de cotações de preços, contrariando o art. 11 do RLC/Senai" (destaquei) .
46.	Diante do exposto, alinho-me aos pareceres uniformes em suas proposições, com o acréscimo de que também seja aplicada a multa prevista no art. 58, inciso II, aos responsáveis Antônio Abdon da Silva Barbosa e Joziane Araújo Nascimento, haja vista a rejeição das razões de justificativa apresentadas em resposta às audiências que lhes foram remetidas.
	Feitas estas considerações, acolhendo os pronunciamentos uniformes da unidade técnica e do Ministério Público/TCU, com os ajustes e acréscimos pertinentes, manifesto-me por que o Tribunal aprove o Acórdão que ora submeto à deliberação deste Colegiado.
TCU, Sala das Sessões, em 3 de novembro de 2021.
AUGUSTO SHERMAN CAVALCANTI 
Relator